---
title: "Lab 04 — Maximum Likelihood Estimation"
subtitle: "Statistical Modelling — Settimana 1, Giorno 3"
author: "Fra"
date: "`r Sys.Date()`"
output:
  html_document:
    toc: true
    toc_float: true
  pdf_document:
    toc: true
    toc_depth: 3
    number_sections: true
---

```{r setup, include=FALSE}
knitr::opts_chunk$set(
  echo = TRUE,
  message = FALSE,
  warning = FALSE,
  fig.width = 6,
  fig.height = 4,
  fig.align = "center"
)
```

# Obiettivi della sessione

1. Replicare l'**Example of likelihood function** dalle Applications (caso Bernoulli con $n=3$)
2. Costruire likelihood e log-likelihood manualmente
3. Trovare il MLE per **griglia** (ricerca esaustiva) e con **`optim()`** (ottimizzazione numerica)
4. Estensione: confronto al variare di $n$ (concentrazione della log-likelihood)
5. Secondo esempio: MLE per la media di una Gaussiana

---

# 1. Esempio del prof: Bernoulli con n = 3

## 1.1 Il problema

Hai 3 osservazioni di una variabile binaria (es. asset finanziario con rendimento $\geq 3\%$ = successo, altrimenti fallimento):

$$x_1 = 1, \quad x_2 = 0, \quad x_3 = 1$$

Modello: $X_i \sim \text{Bernoulli}(p)$ iid. Vuoi stimare $p$.

## 1.2 Stima MLE analitica

Per la Bernoulli, sappiamo dalla teoria:
$$\hat p_{ML} = \frac{1}{n}\sum_i x_i = \bar x$$

```{r p-hat-analytical}
x <- c(1, 0, 1)

p_hat <- mean(x)
p_hat
```

Risultato: $\hat p_{ML} = 2/3 \approx 0.667$.

## 1.3 Verifica numerica via griglia (likelihood)

Costruiamo la funzione di verosimiglianza e la valutiamo su una griglia di valori di $p$.

Per dati Bernoulli iid: $L(p) = \prod_i p^{x_i}(1-p)^{1-x_i}$. Per il nostro campione: $L(p) = p \cdot (1-p) \cdot p = p^2(1-p)$.

```{r likelihood-grid}
# funzione likelihood per Bernoulli
likelihood <- function(p, data) {
  prod(p^data * (1 - p)^(1 - data))
}

# griglia di valori di p
p_vals <- seq(0.01, 0.99, length.out = 100)

# valuto la likelihood su ogni valore della griglia
lik_vals <- sapply(p_vals, likelihood, data = x)

# trovo il valore della griglia che massimizza
p_mle_numeric <- p_vals[which.max(lik_vals)]
p_mle_numeric
```

**Commento.**

Il valore numerico ottenuto via griglia ($\approx 0.663$) è molto vicino al valore analitico ($\hat p_{ML} = 0.667$). La piccola differenza è dovuta alla **discretizzazione**: la griglia ha solo 100 valori tra 0.01 e 0.99, quindi il massimo trovato è il valore della griglia più vicino al vero massimo. Aumentando la risoluzione, la stima numerica converge a quella analitica.

## 1.4 Stessa cosa con la log-likelihood

In pratica si usa **sempre** la log-likelihood:

- numericamente più stabile (somme invece di prodotti)
- più facile da derivare
- il punto di massimo è lo stesso (logaritmo è monotono crescente)

$\ell(p) = \log L(p) = \sum_i [x_i \log p + (1 - x_i) \log(1 - p)]$

```{r loglik-grid}
logLik <- function(p, data) {
  sum(data * log(p) + (1 - data) * log(1 - p))
}

loglik_vals <- sapply(p_vals, logLik, data = x)

p_mle_log <- p_vals[which.max(loglik_vals)]
p_mle_log
```

Stesso risultato. Confermato.

## 1.5 Visualizzazione

```{r plot-loglik}
plot(p_vals, loglik_vals,
     type = "l",
     lwd = 2, col = "blue",
     main = "Log-likelihood Bernoulli (n = 3)",
     xlab = "p",
     ylab = expression(log~L(p)))

abline(v = p_hat, col = "red", lty = 2, lwd = 2)

text(p_hat + 0.05, min(loglik_vals) + 1,
     labels = paste("p_hat =", round(p_hat, 3)),
     col = "red")
```

**Commento.**

La log-likelihood ha un andamento concavo con un **unico massimo interno** in $p = 2/3$. Si avvicina a $-\infty$ quando $p \to 0$ o $p \to 1$ — il che ha senso: quei valori estremi sono incompatibili con i dati osservati ($x_2 = 0$ esclude $p = 1$, mentre $x_1 = x_3 = 1$ rendono molto improbabile $p = 0$).

La curva è **piuttosto piatta attorno al massimo**: questo riflette il fatto che, con solo $n = 3$ osservazioni, non c'è abbastanza informazione per discriminare nettamente tra valori vicini di $p$. Vedremo nel paragrafo 3 come la curvatura cambia al variare di $n$.

---

# 2. Stessa stima con `optim()` — ottimizzazione numerica

In casi più complessi (parametri multipli, distribuzioni senza formula chiusa per la MLE) si usa **`optim()`** invece della ricerca su griglia.

```{r optim-mle}
# funzione da MINIMIZZARE: la negativa della log-likelihood
# (optim cerca il minimo per default)
neg_logLik <- function(p, data) {
  -logLik(p, data)
}

# ottimizzazione numerica
result <- optim(par = 0.5,                  # valore iniziale
                fn  = neg_logLik,           # funzione da minimizzare
                data = x,
                method = "Brent",           # adatto per parametri scalari
                lower = 0.001, upper = 0.999)

result$par                                  # stima MLE numerica
```

**Commento.**

`optim()` con metodo Brent (adatto a parametri scalari con vincoli) restituisce $\hat p \approx 0.6666$, in pieno accordo con la stima analitica. È lo strumento di riferimento quando non hai una formula chiusa.

> **Convenzione**: `optim()` minimizza per default. Per cercare un massimo si **minimizza la funzione negata** ($-\ell(p)$). Da qui il `-logLik(p, data)` nella funzione `neg_logLik`.

> **Scelta del metodo**: per problemi 1-D usa `method = "Brent"` con `lower` e `upper` espliciti. Per problemi multidimensionali, il default `"Nelder-Mead"` o `"BFGS"` (con derivate) sono i più comuni.

---

# 3. Estensione: cosa succede al variare di n

Generiamo campioni Bernoulli più grandi (sempre con $p_{\text{vero}} = 2/3$) e confrontiamo le log-likelihood.

```{r loglik-vs-n, fig.width=8, fig.height=5}
set.seed(7369)
p_true <- 2/3

# tre dimensioni campionarie
n_values <- c(3, 30, 300)
colors <- c("red", "blue", "darkgreen")

# range di p su cui valutare
p_vals <- seq(0.01, 0.99, length.out = 200)

# preparo il plot vuoto
plot(NULL,
     xlim = c(0, 1), ylim = c(-50, 0),
     xlab = "p", ylab = "log-likelihood normalizzata",
     main = "Log-likelihood al variare di n (campioni Bernoulli)")

abline(v = p_true, col = "gray", lty = 2)

for (i in seq_along(n_values)) {
  n <- n_values[i]
  set.seed(7369)
  sample_n <- rbinom(n, size = 1, prob = p_true)
  
  loglik_n <- sapply(p_vals, logLik, data = sample_n)
  
  # normalizzo sottraendo il massimo (per visualizzazione comparabile)
  loglik_n <- loglik_n - max(loglik_n)
  
  lines(p_vals, loglik_n, col = colors[i], lwd = 2)
}

legend("bottomleft",
       legend = paste("n =", n_values),
       col = colors, lwd = 2,
       cex = 0.9)
```

**Commento.**

Tre comportamenti chiave emergono:

1. **Concentrazione**: per $n$ piccolo ($n = 3$, rosso) la log-likelihood è **piatta** — tanti valori di $p$ sono ugualmente plausibili. Per $n = 300$ (verde) è **estremamente concentrata** attorno al valore vero $p = 2/3$.

2. **Curvatura crescente**: la log-likelihood è **più curvata** (a punta) per $n$ grande. Questo è esattamente quello che misura la **Fisher information**: $I_n(\theta) = n \cdot \bar I(\theta)$. Più dati significa più curvatura e MLE più precisa.

3. **Standard error decrescente**: la varianza asintotica della MLE è $1/I_n(\theta)$. Per $n$ grande $I_n$ cresce e SE diminuisce. È il riflesso della **consistenza** dello stimatore.

> **Connessione operativa**: nel `summary()` di un `glm()` o `lm()`, gli "Std. Error" dei coefficienti sono calcolati proprio invertendo la Fisher information stimata. Quanto più curvata è la log-likelihood al massimo, tanto più piccoli sono questi standard error.

---

# 4. Secondo esempio: MLE per la media di una Gaussiana

Cambiamo distribuzione per consolidare il pattern.

## 4.1 Setup

$X_i \sim \mathcal{N}(\mu, \sigma^2)$ iid con $\sigma$ noto. Vogliamo stimare $\mu$.

Dalla teoria: $\hat\mu_{ML} = \bar X$ (la MLE della media è la media campionaria). Verifichiamolo numericamente.

```{r gaussian-mle-setup}
set.seed(7369)
n <- 50
mu_true <- 5
sigma_known <- 2

# campione
y <- rnorm(n, mean = mu_true, sd = sigma_known)
mean(y)        # MLE analitica = media campionaria
```

## 4.2 Log-likelihood gaussiana

$\ell(\mu) = \sum_i \log \phi(y_i; \mu, \sigma)$

In R uso direttamente `dnorm(..., log = TRUE)` che è più pulito.

```{r gaussian-loglik}
logLik_gauss <- function(mu, data, sigma) {
  sum(dnorm(data, mean = mu, sd = sigma, log = TRUE))
}

# valuto su una griglia
mu_vals <- seq(0, 10, length.out = 200)
loglik_gauss <- sapply(mu_vals, logLik_gauss, data = y, sigma = sigma_known)

# MLE numerica via griglia
mu_mle_grid <- mu_vals[which.max(loglik_gauss)]
mu_mle_grid

# MLE numerica via optim
result_gauss <- optim(par = 0,
                      fn = function(mu) -logLik_gauss(mu, y, sigma_known),
                      method = "Brent",
                      lower = -10, upper = 20)
result_gauss$par
```

## 4.3 Plot

```{r plot-gauss-loglik}
plot(mu_vals, loglik_gauss,
     type = "l", lwd = 2, col = "blue",
     main = "Log-likelihood gaussiana (mu ignoto, sigma noto)",
     xlab = expression(mu),
     ylab = expression(log~L(mu)))

abline(v = mean(y), col = "red", lty = 2, lwd = 2)
abline(v = mu_true, col = "darkgreen", lty = 3, lwd = 2)

legend("bottomleft",
       legend = c("MLE = media camp.", "valore vero"),
       col = c("red", "darkgreen"),
       lty = c(2, 3), lwd = 2,
       cex = 0.8)
```

**Commento.**

La log-likelihood ha forma **simmetrica e quadratica** attorno al massimo (è una proprietà della gaussiana: la log-likelihood è esattamente una parabola in $\mu$). La MLE numerica via griglia e via `optim()` coincidono entrambe con la **media campionaria**, $\bar y \approx 4.96$, in coerenza con il risultato analitico.

Il valore vero $\mu = 5$ è leggermente diverso dalla MLE: questa differenza è dovuta alla **variabilità campionaria** — con $n = 50$ osservazioni, la media campionaria fluttua attorno a $\mu$ con SE $= \sigma/\sqrt{n} = 2/\sqrt{50} \approx 0.28$. La stima ottenuta è ben dentro questo intervallo di incertezza.

---

# Conclusioni della sessione

Abbiamo visto **3 modi equivalenti** di trovare un MLE:

1. **Analitico** (quando esiste in forma chiusa): $\hat p = \bar x$ per Bernoulli, $\hat\mu = \bar y$ per gaussiana
2. **Griglia** (ricerca esaustiva su valori discretizzati di $\theta$)
3. **Ottimizzazione numerica** con `optim()` (gold standard per problemi complessi)

E **2 fatti concettuali**:

- All'aumentare di $n$, la log-likelihood diventa più **concentrata** (curvatura crescente) e la MLE più **precisa**
- La curvatura della log-likelihood al massimo è quantificata dalla **Fisher information**, che a sua volta determina lo standard error asintotico di $\hat\theta$

**Per il cheat-sheet (sezione MLE)**:

- Template di funzione `logLik(theta, data)` adattabile a diverse distribuzioni
- Pattern `optim(par, fn = neg_logLik, method = "Brent", lower, upper)`
- Visualizzazione log-likelihood con linea verticale al MLE
- Esempi standard: Bernoulli (MLE = $\bar x$), Gaussiana con $\sigma$ noto (MLE di $\mu$ = $\bar x$)
