---
title: "Lab 03 — Bivariate Normal Distribution with Negative Correlation (HW Exercise 8)"
subtitle: "Statistical Modelling — Settimana 1, Giorno 2 (estensione)"
author: "Fra"
date: "`r Sys.Date()`"
output:
  pdf_document:
    toc: true
    toc_depth: 3
    number_sections: true
  html_document:
    toc: true
    toc_float: true
---

```{r setup, include=FALSE}
knitr::opts_chunk$set(
  echo = TRUE,
  message = FALSE,
  warning = FALSE,
  fig.width = 6,
  fig.height = 4,
  fig.align = "center"
)
```

# Obiettivi della sessione

Replico l'**Esercizio 8** delle HomeWorks: stessa struttura dell'Esercizio 7 ma con parametri diversi:

- $\mu_{x_1} = \mu_{x_2} = 0$
- $\sigma_{x_1} = \sigma_{x_2} = 10$ (interpretato come varianze, $\sigma = \sqrt{10}$)
- $\sigma_{x_1 x_2} = -2$ (covarianza **negativa**)

Confronto i risultati con quelli ottenuti nel lab02 ($\rho = 0$) per evidenziare cosa cambia quando si introduce correlazione.

> **Nota sull'interpretazione dei parametri**: il testo dice "$\sigma_{x_1} = \sigma_{x_2} = 10$, $\sigma_{x_1 x_2} = -2$". In coerenza con la convenzione adottata da Brusa nelle Solutions ufficiali per Es. 7, interpreto $\sigma_{x_1}$ come varianza, e $\sigma_{x_1 x_2}$ come covarianza. Quindi $\rho = -2 / \sqrt{10 \cdot 10} = -0.2$ (correlazione debole-moderata negativa).

---

# Setup

```{r libraries}
library(mvtnorm)
library(scatterplot3d)
```

---

# 8.1 Generazione dei dati e statistiche descrittive

```{r generate}
set.seed(625)

mu <- c(0, 0)
sigma <- matrix(c(10, -2,
                  -2, 10), ncol = 2)

X <- rmvnorm(n = 3000, mean = mu, sigma = sigma)

dim(X)
head(X)
```

## Statistiche descrittive

```{r summaries}
summary(X)

sd(X[, 1])
sd(X[, 2])
cov(X[, 1], X[, 2])
cor(X[, 1], X[, 2])
```

**Commento.**

Per entrambe le componenti, mediana e media assumono valori prossimi a zero, in coerenza con il valore teorico imposto. Lo studio dei quartili evidenzia simmetria attorno al centro della distribuzione.

Le deviazioni standard sono entrambe vicine a $\sqrt{10} \approx 3.16$, coerentemente con i parametri specificati. La covarianza calcolata sul campione assume un valore prossimo al valore teorico di $-2$, e il coefficiente di correlazione è circa $-0.2$. Questa è una **correlazione debole negativa**: quando $X_1$ assume valori sopra la media, $X_2$ tende leggermente a stare sotto la media, e viceversa, ma la relazione è poco marcata.

Rispetto al lab02 (Es. 7) dove $\rho = 0$, qui ci aspettiamo:

- una **leggera inclinazione "\\"** della nuvola di punti nello scatter plot
- ellissi di isodensità con asse maggiore lungo la direzione "\\" (alto-sinistra a basso-destra)
- ma la deviazione dal caso circolare sarà **modesta** dato il piccolo valore di $|\rho|$

---

# 8.2 Scatter plot bivariato

```{r scatter}
plot(X[, 1], X[, 2],
     col = "blue",
     pch = 16, cex = 0.5,
     main = "Scatter plot — bivariata con cov = -2",
     xlab = "First component (X1)",
     ylab = "Second component (X2)")
abline(h = 0, v = 0, lty = 2, col = "gray")
```

**Commento.**

I punti si distribuiscono ancora attorno alla media $(0, 0)$, con range di variazione simile per entrambe le componenti (varianze uguali). A differenza del caso $\rho = 0$ (lab02), si può **intuire** una lieve struttura: la nuvola appare lievemente allungata lungo la direzione "\\" — alto-sinistra verso basso-destra — coerentemente con la covarianza negativa.

Tuttavia, dato che $\rho \approx -0.2$ è molto debole, la deviazione dal caso circolare è poco evidente a occhio nudo: serve il contour plot per vedere chiaramente l'inclinazione.

---

# 8.3 QQ-plot delle marginali

```{r qqplot, fig.width=8, fig.height=4}
par(mfrow = c(1, 2))

qqnorm(X[, 1], col = "dodgerblue", main = "QQ-plot — First component (X1)")
qqline(X[, 1])

qqnorm(X[, 2], col = "dodgerblue", main = "QQ-plot — Second component (X2)")
qqline(X[, 2])

par(mfrow = c(1, 1))
```

**Commento.**

Anche in questo caso, i punti si dispongono lungo la bisettrice del primo e terzo quadrante in modo molto vicino, con piccole deviazioni solo agli estremi delle code (variabilità campionaria). Questa è la conferma che la **proprietà 2** della normale bivariata vale **indipendentemente dalla correlazione**: le marginali sono sempre normali univariate, $\rho$ non influenza la forma delle marginali ma solo la loro struttura di dipendenza congiunta.

---

# 8.4 Densità teorica e plot 3D

```{r density-3d, fig.width=7, fig.height=6}
z1 <- seq(min(X[, 1]), max(X[, 1]), length.out = 50)
z2 <- seq(min(X[, 2]), max(X[, 2]), length.out = 50)
grid <- expand.grid(z1, z2)

dens <- matrix(dmvnorm(grid, mean = mu, sigma = sigma),
               ncol = length(z1), byrow = TRUE)

plot3d <- scatterplot3d(z1, z2,
                        seq(min(dens), max(dens), length.out = length(z1)),
                        xlim = c(min(X[, 1]), max(X[, 1])),
                        ylim = c(min(X[, 2]), max(X[, 2])),
                        type = "n", angle = 70, grid = FALSE,
                        main = "Densità teorica della bivariata con cov = -2",
                        xlab = expression(X[1]),
                        ylab = expression(X[2]),
                        zlab = "f(X1, X2)")

for (i in length(z1):1) {
  plot3d$points3d(rep(z1[i], length(z2)), z2, dens[i, ],
                  type = "l", col = "darkorange")
}
for (i in length(z2):1) {
  plot3d$points3d(z1, rep(z2[i], length(z1)), dens[, i],
                  type = "l", col = "darkorange")
}
```

**Commento.**

La superficie tridimensionale conserva la **forma a campana**, con il picco centrato nell'origine. Tuttavia, a differenza del caso $\rho = 0$, la base della campana **non è più perfettamente circolare**: si osserva un lieve allungamento lungo la direzione "\\" (alto-sinistra verso basso-destra), in coerenza con il segno negativo della covarianza.

L'altezza massima della densità è leggermente più alta rispetto al caso $\rho = 0$ con stesse varianze: la presenza di correlazione concentra leggermente la massa di probabilità lungo l'asse principale.

---

# 8.5 Contour plot

```{r contour, fig.width=6, fig.height=6}
z1 <- seq(-12, 12, length.out = 300)
z2 <- seq(-12, 12, length.out = 300)
grid <- expand.grid(z1, z2)
dens <- matrix(dmvnorm(grid, mean = mu, sigma = sigma), ncol = length(z1))

contour(z1, z2, dens,
        col = "blue",
        main = "Contour plot — bivariata con cov = -2",
        xlab = "First component (X1)",
        ylab = "Second component (X2)",
        xlim = c(-12, 12), ylim = c(-12, 12),
        asp = 1)
abline(h = 0, v = 0, lty = 2, col = "gray")
```

**Commento.**

Le curve di livello hanno ora **forma ellittica** (non più circolare come nel caso di Es. 7) con **inclinazione lungo la direzione "\\"**. Questa è la firma visiva della correlazione negativa: l'asse maggiore dell'ellisse punta nel quadrante alto-sinistra ↔ basso-destra.

Tuttavia, dato il piccolo valore di $|\rho| \approx 0.2$, l'ellisse è solo **leggermente** schiacciata rispetto al cerchio. Se $\rho$ fosse stato $-0.9$, le ellissi sarebbero state molto più appiattite e l'inclinazione molto più evidente.

**Confronto con Es. 7:**

| Caratteristica | Es. 7 ($\rho = 0$) | Es. 8 ($\rho \approx -0.2$) |
|----------------|---------------------|---------------------------|
| Forma contorni | Cerchi perfetti | Ellissi leggermente schiacciate |
| Inclinazione | Nessuna | "\\" (lieve) |
| Indipendenza | Sì (per la normale, $\rho = 0 \Rightarrow$ indip.) | No: c'è dipendenza lineare debole |

---

# 8.6 Decomposizione spettrale di $\Sigma$

```{r spectral}
eig <- eigen(sigma)

Eig.Val <- eig$values
Eig.Val

Eig.Vec <- eig$vectors
Eig.Vec
```

**Verifica della decomposizione**: $\Sigma = Q \Lambda Q^\top$

```{r spectral-check}
Eig.Vec %*% diag(Eig.Val) %*% t(Eig.Vec)
```

**Commento.**

Gli autovalori sono $\lambda_1 = 12$ e $\lambda_2 = 8$. **Differiscono tra loro** (a differenza del caso di Es. 7 dove erano entrambi pari a 9). Geometricamente:

- $\lambda_1 = 12$ è la varianza lungo la **direzione di massima dispersione** (asse maggiore dell'ellisse)
- $\lambda_2 = 8$ è la varianza lungo la **direzione di minima dispersione** (asse minore)

La somma degli autovalori è $\lambda_1 + \lambda_2 = 20$, che coincide con la **traccia di $\Sigma$** ($10 + 10 = 20$): è la **varianza totale** del sistema. La presenza di correlazione la "redistribuisce" tra le due direzioni principali, ma non la cambia.

Il primo autovettore (prima colonna di `Eig.Vec`) ha componenti di segno opposto: questo identifica la direzione "\\". Il secondo autovettore è ortogonale al primo. Insieme definiscono il sistema di assi principali dell'ellisse.

> **Nota concettuale**: questa è la base della **PCA**. Se ruotassi il sistema di coordinate allineandolo con gli autovettori, le due nuove componenti sarebbero **scorrelate** (la matrice di covarianza diventerebbe diagonale con elementi $\lambda_1$ e $\lambda_2$). È esattamente quello che fa la PCA: trovare le direzioni di massima varianza e proiettare i dati su di esse.

---

# Conclusioni — confronto Es. 7 vs Es. 8

Ho confrontato due casi di normale bivariata con stesse medie e varianze ma diversa correlazione:

| Aspetto | Es. 7 ($\rho = 0$) | Es. 8 ($\rho \approx -0.2$) |
|---------|---------------------|------------------------------|
| Scatter | Nuvola circolare | Lievemente inclinata "\\" |
| Contour | Cerchi | Ellissi inclinate "\\" |
| QQ-plot marginali | Normalità OK | Normalità OK (invariante) |
| Autovalori di $\Sigma$ | Uguali (9, 9) | Diversi (12, 8) |
| Indipendenza | Sì | No |

**Lezioni operative per l'esame:**

1. La forma del **contour plot** è il modo più rapido per "leggere" $\rho$ a colpo d'occhio
2. Le **marginali** non dipendono da $\rho$ (proprietà 2): non aspettarti differenze nei QQ-plot tra casi con o senza correlazione
3. Gli **autovalori uguali** sono firma di simmetria rotazionale (cerchi); autovalori diversi indicano direzioni privilegiate
4. La **traccia di $\Sigma$** (somma delle varianze marginali) è invariante alla rotazione: è uno scalare che misura la dispersione totale

**Prossimo passo logico**: aumentare $|\rho|$ a $0.7$–$0.9$ per vedere come le ellissi diventino sempre più schiacciate fino a degenerare in un segmento per $|\rho| = 1$. Concettualmente è interessante; per l'esame, basta capire la direzione del cambiamento.
