---
title: "Lab 01 — Setup ed Exploratory Data Analysis"
subtitle: "Statistical Modelling — Settimana 1, Giorno 1"
author: "Fra"
date: "`r Sys.Date()`"
output:
  pdf_document:
    toc: true
    toc_depth: 3
    number_sections: true
  html_document:
    toc: true
    toc_float: true
---

```{r setup, include=FALSE}
knitr::opts_chunk$set(
  echo = TRUE,
  message = FALSE,
  warning = FALSE,
  fig.width = 6,
  fig.height = 4,
  fig.align = "center"
)
```

# Obiettivi della sessione

1. Verificare il setup R/RMarkdown/PDF
2. Replicare l'EDA del case study "Credit rating" su dataset simulato
3. Generare valori da distribuzioni note (normale, t-Student) e visualizzarli
4. Costruire e interpretare un QQ-plot
5. Interpretare un'ECDF

---

# Setup e librerie

Carichiamo solo quello che serve oggi. Se qualche libreria ti dà errore "package not found", installala con `install.packages("nomepacchetto")` nella console R.

```{r libraries}
library(skimr)      # summary statistics descrittive
library(ggplot2)    # grafici eleganti
library(GGally)     # ggpairs (scatterplot matrix avanzata)
library(MASS)       # mvrnorm (generare normale multivariata)
```

---

# Case study: Credit rating (dataset simulato)

## Generazione del dataset

Nel lab originale del prof, i dati `ratings.Rdata` sono pre-caricati. Qui li **simuliamo noi** da una normale multivariata, riproducendo le statistiche descrittive del lab originale. Questo è anche un primo esercizio utile: vedere come si genera dati con una struttura di correlazione voluta.

Le variabili sono:
- `rating`: punteggio assegnato alle aziende dall'agenzia
- `profit`: profittabilità
- `capital`: struttura del capitale
- `f_flex`: flessibilità finanziaria

```{r simulate-data}
set.seed(7369)
n <- 30

# medie target (dal lab originale)
mu <- c(rating = 24.5, profit = 5.5, capital = 5.94, f_flex = 1.44)

# deviazioni standard target
sd_vec <- c(rating = 16.26, profit = 0.57, capital = 2.13, f_flex = 0.30)

# matrice di correlazione (valori dal corrplot del lab originale)
R <- matrix(c(
  1.00, 0.55, 0.76, 0.70,
  0.55, 1.00, 0.62, 0.60,
  0.76, 0.62, 1.00, 0.65,
  0.70, 0.60, 0.65, 1.00
), nrow = 4, byrow = TRUE)

# costruiamo Sigma (matrice var-cov) da R e dalle SD: Sigma = D R D, con D = diag(sd)
D <- diag(sd_vec)
Sigma <- D %*% R %*% D

# generiamo n osservazioni dalla normale multivariata
ratings <- as.data.frame(mvrnorm(n = n, mu = mu, Sigma = Sigma))

# arrotondiamo per leggibilità
ratings$rating  <- round(ratings$rating, 1)
ratings$profit  <- round(ratings$profit, 3)
ratings$capital <- round(ratings$capital, 3)
ratings$f_flex  <- round(ratings$f_flex, 2)
```

**Cosa è successo qui** (concetto da capire bene):
- `mvrnorm()` genera punti dalla normale multivariata $\mathcal{N}_p(\mu, \Sigma)$
- Abbiamo costruito $\Sigma$ come $D \cdot R \cdot D$ dove $D$ è diagonale con le SD e $R$ è la matrice di correlazione (è la formula inversa di $R = D^{-1} \Sigma D^{-1}$)
- Il `set.seed()` rende il risultato riproducibile

## Prima ispezione dei dati

```{r first-look}
dim(ratings)        # dimensione (righe x colonne)
str(ratings)        # struttura: tipi delle variabili
head(ratings)       # prime 6 righe
```

**Cosa devi notare:**
- 30 osservazioni (le aziende), 4 variabili (numeriche tutte)
- Ogni riga = un'azienda, ogni colonna = una caratteristica

## Univariate summaries con skimr

```{r skim}
skim_without_charts(ratings)
```

**Come leggere questo output:**
- `n_missing`: quante osservazioni mancano (NA). Qui zero, perfetto
- `mean`, `sd`: media e deviazione standard
- `p0, p25, p50, p75, p100`: minimo, primo quartile, mediana, terzo quartile, massimo
- Mediana (p50) ≠ media → distribuzione asimmetrica

## Identificare l'azienda con rating massimo

```{r max-rating}
which.max(ratings$rating)   # indice della riga
ratings[which.max(ratings$rating), ]   # tutta la riga
```

**Commento tipo da scrivere all'esame** (template — usalo come guida):
> L'azienda con rating massimo presenta valori delle covariate sopra la media, suggerendo che le tre variabili esplicative sono associate positivamente al rating.

## Visualizzazione: boxplot

```{r boxplot-base}
boxplot(ratings$rating,
        xlab = "ratings",
        horizontal = TRUE,
        col = "lightblue",
        main = "Box plot del rating")
```

**Anatomia del boxplot:**
- **box**: dal 1° al 3° quartile (50% centrale dei dati)
- **linea verticale dentro il box**: mediana
- **whiskers (baffi)**: estendono fino a 1.5·IQR oltre i quartili
- **punti oltre i whiskers**: potenziali outlier
- **box asimmetrico** (parte destra più lunga): asimmetria positiva (right-skewed) — coda destra più lunga, qualche valore alto "tira" la distribuzione

Versione ggplot:

```{r boxplot-ggplot}
ggplot(data = ratings) +
  geom_boxplot(aes(y = rating), fill = "lightblue") +
  labs(title = "Box plot del rating", y = "Rating") +
  theme_minimal()
```

## Scatterplot

Visualizza la relazione tra due variabili. La domanda è: c'è una relazione lineare? È positiva, negativa, nulla?

```{r scatter}
plot(ratings$profit, ratings$rating,
     xlab = "Profit",
     ylab = "Rating",
     pch  = 16, cex = 0.8,
     col  = "blue",
     main = "Rating vs Profit")
```

**Cosa cercare**:
- Andamento crescente o decrescente?
- I punti seguono una retta o una curva?
- Ci sono punti molto distanti dalla nuvola? (potenziali outlier)

## Scatterplot matrix

Per **tutte le coppie** di variabili in un colpo solo. Strumento di EDA potentissimo.

```{r scatter-matrix-base}
pairs(ratings,
      panel = panel.smooth,
      main  = "Scatterplot matrix")
```

La linea rossa è uno smoother (regressione locale): aiuta a vedere il **trend**, anche non lineare.

Versione `GGally::ggpairs` (più informativa, mostra anche le correlazioni):

```{r ggpairs}
ggpairs(ratings)
```

**Come leggerla:**
- **Diagonale**: distribuzione marginale di ogni variabile (densità stimata)
- **Sotto la diagonale**: scatterplot di ogni coppia
- **Sopra la diagonale**: coefficiente di correlazione, con asterischi che indicano la significatività

**Cosa concludere su questo dataset** (da scrivere come commento):
- Tutte le correlazioni sono positive e moderate-alte (0.55 - 0.76)
- La correlazione più forte è tra `rating` e `capital` (~0.76)
- Le covariate sono correlate anche tra loro: questo è un primo segnale di possibile **multicollinearità** (ne riparleremo)

---

# Generare valori da distribuzioni note

## Normale standard

R fornisce per ogni distribuzione 4 funzioni:

| Prefisso | Cosa fa |
|----------|---------|
| `d`      | densità (pdf) in un punto |
| `p`      | probabilità cumulata $P(X \le x)$ (cdf) |
| `q`      | quantile inverso (inversa della cdf) |
| `r`      | genera valori casuali |

Per la normale: `dnorm`, `pnorm`, `qnorm`, `rnorm`.

```{r normal-sim}
set.seed(7369)
n     <- 1000
mu    <- 0
sigma <- 1

z <- rnorm(n, mean = mu, sd = sigma)

# statistiche del campione simulato
summary(z)
sd(z)
```

**Da notare:** media e SD del campione sono *vicine* ma non esattamente uguali ai valori teorici (0 e 1) — è la variabilità campionaria. Con `n` più grande si avvicinerebbero ancora di più.

## Trasformazione lineare → normale generale

Se $Z \sim \mathcal{N}(0, 1)$, allora $Y = \mu + \sigma Z \sim \mathcal{N}(\mu, \sigma^2)$.

```{r linear-transform}
y  <- 140 + 6  * z   # Y ~ N(140, 36)
y1 <- 140 + 10 * z   # Y1 ~ N(140, 100)

c(mean = mean(y),  sd = sd(y))
c(mean = mean(y1), sd = sd(y1))
```

## Visualizzazione con istogramma

```{r hist-y}
hist(y,
     breaks = 50,
     main   = "Realizzazioni da Y ~ N(140, 36)",
     prob   = TRUE,           # densità invece di frequenze assolute
     ylab   = "Densità",
     col    = "yellow1")
```

Confronto delle due distribuzioni con varianze diverse:

```{r hist-compare, fig.width=8, fig.height=4}
par(mfrow = c(1, 2))   # 1 riga, 2 colonne di plot

hist(y,  breaks = 50, prob = TRUE,
     ylim = c(0, 0.08), xlim = c(100, 190),
     col  = "yellow1",
     main = "Y ~ N(140, 36)", ylab = "Densità")

hist(y1, breaks = 50, prob = TRUE,
     ylim = c(0, 0.08), xlim = c(100, 190),
     col  = "springgreen2",
     main = "Y1 ~ N(140, 100)", ylab = "Densità")

par(mfrow = c(1, 1))   # ripristino il default
```

**Cosa devi vedere:** la seconda distribuzione (verde) è più larga e bassa — varianza maggiore = più dispersione attorno alla media.

## ECDF (empirical cumulative distribution function)

```{r ecdf-plot}
plot(ecdf(y),  main = "ECDF a confronto", xlab = "x", ylab = expression(F[n](x)))
plot(ecdf(y1), add  = TRUE, col = "red")
legend("topleft",
       legend = c("N(140, 36)", "N(140, 100)"),
       lty    = c(1, 1),
       lwd    = c(2, 2),
       col    = c("black", "red"),
       cex    = 0.8)
```

**Come leggere l'ECDF:**
- È una **funzione a gradini**: ogni gradino corrisponde a un'osservazione del campione
- Sull'asse y: la frazione di dati ≤ x
- Inizia da 0, finisce a 1
- **Curva più ripida** = distribuzione più concentrata (varianza minore). Vedi che la nera (N(140,36)) sale più ripidamente al centro

## Probabilità e quantili

`pnorm` calcola la probabilità cumulata, `qnorm` il quantile (inverso della cdf):

```{r prob-quantile}
# P(Y <= 130) per Y ~ N(140, 6^2)
round(pnorm(130, mean = 140, sd = 6), 4)

# il 97.5° percentile della stessa distribuzione
round(qnorm(0.975, mean = 140, sd = 6), 4)
```

**Interpretazione:**
- Solo il 4.78% dei valori di Y sta sotto 130
- Il 97.5% dei valori sta sotto 151.76 (utile per costruire intervalli di confidenza al 95%)

---

# QQ-plot: confrontare con la normale teorica

Generiamo due campioni: uno da una normale standard, uno da una t-Student con 3 gradi di libertà.

```{r qqplot-compare, fig.width=8, fig.height=4}
set.seed(123)
Y1 <- rnorm(1000)             # normale standard

set.seed(234)
Y2 <- rt(1000, df = 3)        # t-Student con 3 df (code molto pesanti)

par(mfrow = c(1, 2))

qqnorm(Y1, col = "blue", main = "Y1 ~ N(0,1)")
qqline(Y1)                    # retta di riferimento

qqnorm(Y2, col = "blue", main = "Y2 ~ t(3)")
qqline(Y2)

par(mfrow = c(1, 1))
```

**Come si interpreta** (questo è cruciale per la diagnostica della regressione):

- **Y1 (normale standard)**: i punti seguono la retta — confermano la normalità
- **Y2 (t con df=3)**: i punti **deviano** alle estremità: si curvano verso l'alto a destra e verso il basso a sinistra → **code più pesanti** della normale (più valori estremi del previsto)

**Pattern tipici da riconoscere a colpo d'occhio:**

| Pattern del QQ-plot | Diagnosi |
|---------------------|----------|
| Punti sulla retta | Distribuzione normale ✓ |
| Curva a "S" (estremi che salgono/scendono lontano dalla retta) | Code pesanti |
| Concavità verso l'alto su tutto il range | Asimmetria positiva |
| Concavità verso il basso | Asimmetria negativa |
| Punti isolati lontano dalla retta agli estremi | Outlier |

---

# Cosa portiamo nel cheat-sheet

Da questa sessione, le sezioni del cheat-sheet che possiamo iniziare a riempire sono:

- **Sezione 0 (Setup)**: header YAML, librerie standard, snippet `read.csv`/`load`
- **Sezione 1.1 (Distribuzioni e VA)**:
  - Le 4 funzioni R (`d`, `p`, `q`, `r`) per ogni distribuzione
  - `rnorm`, `rt`, trasformazione lineare
  - Istogramma con `hist(..., prob=TRUE)`
  - ECDF con `plot(ecdf(...))`
  - QQ-plot con `qqnorm` + `qqline` e tabella interpretazione

Useremo le sezioni "Misure di associazione" (sezione 2 del cheat-sheet) domani con la correlazione parziale.

---

# Conclusioni della sessione

Hai visto:
1. ✓ Setup completo del progetto e knit funzionante
2. ✓ EDA su dataset multivariato (skim, boxplot, scatterplot, scatterplot matrix)
3. ✓ Generazione da distribuzioni note (normale, t-Student)
4. ✓ Trasformazioni lineari → normale generale
5. ✓ ECDF per visualizzare la distribuzione empirica
6. ✓ QQ-plot per confronto con distribuzione teorica
