---
title: "Lab 02 — Bivariate Normal Distribution (HW Exercise 7)"
subtitle: "Statistical Modelling — Settimana 1, Giorno 2"
author: "Fra"
date: "`r Sys.Date()`"
output:
  html_document:
    toc: true
    toc_float: true
  pdf_document:
    toc: true
    toc_depth: 3
    number_sections: true
---

```{r setup, include=FALSE}
knitr::opts_chunk$set(
  echo = TRUE,
  message = FALSE,
  warning = FALSE,
  fig.width = 6,
  fig.height = 4,
  fig.align = "center"
)
```

# Obiettivi della sessione

Replico l'**Esercizio 7** delle HomeWorks (formato che il prof valuta all'esame):

> Generare 3000 realizzazioni dalla bivariata $\mathcal{N}(0, 0, \sigma_{x_1} = 3, \sigma_{x_2} = 3, \sigma_{x_1 x_2} = 0)$ con seed = 625, e:
>
> 1. Riportare e commentare le statistiche descrittive di ciascuna serie
> 2. Disegnare scatter plot univariato e bivariato e commentare
> 3. QQ-plot per entrambe le serie e commentare
> 4. Calcolare la densità teorica su una griglia, plot 3D e commentare
> 5. Disegnare e interpretare il contour plot
> 6. Estrarre autovalori e autovettori della matrice var-cov, mostrare la decomposizione spettrale

Tema centrale: capire **come si comporta una normale bivariata con correlazione zero** e collegare la teoria (proprietà 1, 2, 4 della normale bivariata) all'evidenza grafica e numerica.

---

# Setup

```{r libraries}
library(mvtnorm)         # rmvnorm, dmvnorm
library(scatterplot3d)   # plot 3D della densità
```

> **Nota sui parametri**: il testo dell'esercizio dice $\sigma_{x_1} = \sigma_{x_2} = 3$. Da pdf delle Solutions emerge che il prof interpreta queste come **varianze** ($\sigma^2 = 9$, quindi $\sigma = 3$). Replico la sua interpretazione per coerenza.

---

# 7.1 Generazione dei dati e statistiche descrittive

```{r generate}
set.seed(625)

mu <- c(0, 0)
sigma <- matrix(c(9, 0,
                  0, 9), ncol = 2)

X <- rmvnorm(n = 3000, mean = mu, sigma = sigma)

dim(X)
head(X)
```

**Cosa è successo**: `rmvnorm` restituisce una matrice $3000 \times 2$. Ogni riga è una realizzazione del vettore aleatorio $(X_1, X_2)$. Le due colonne corrispondono alle due componenti.

## Statistiche descrittive di ciascuna componente

```{r summaries}
summary(X)

# Deviazioni standard e covarianza
sd(X[, 1])
sd(X[, 2])
cov(X[, 1], X[, 2])
```

**Commento.**

Per entrambe le componenti, mediana e media assumono valori molto simili tra loro e prossimi a zero (valore teorico assegnato alla media). Lo studio dei quartili evidenzia simmetria dei dati attorno ai valori centrali. In sintesi, i valori generati per entrambe le componenti appaiono coerenti con quelli attesi da una distribuzione $\mathcal{N}(0, 9)$ marginale (proprietà 2 della normale bivariata: le marginali sono normali univariate).

Le deviazioni standard sono entrambe vicine al valore teorico di 3, coerentemente con quanto specificato nella matrice $\Sigma$. La covarianza calcolata sui dati simulati assume un valore molto piccolo, prossimo allo zero teorico — la piccola deviazione è attribuibile alla variabilità campionaria. Le due componenti sono quindi linearmente scorrelate, come imposto in fase di simulazione.

---

# 7.2 Scatter plot bivariato

```{r scatter}
plot(X[, 1], X[, 2],
     col = "blue",
     pch = 16, cex = 0.5,
     main = "Scatter plot della bivariata N(0, 0, 3, 3, 0)",
     xlab = "First component (X1)",
     ylab = "Second component (X2)")
abline(h = 0, v = 0, lty = 2, col = "gray")
```

**Commento.**

Il grafico mostra le realizzazioni della bivariata nel piano cartesiano. La maggior parte dei punti si concentra attorno alla media $(0, 0)$, con un numero limitato di punti che deviano dalla regione centrale. Il range di variazione è approssimativamente lo stesso per le due componenti, indicando varianze simili.

I punti sono disposti in una **regione di forma circolare**, **senza alcun orientamento ben definito**. Questa è la firma visiva di:

1. $\rho = 0$ (assenza di correlazione lineare → nessuna inclinazione)
2. $\sigma_{X_1} = \sigma_{X_2}$ (uguale dispersione → forma circolare e non ellittica schiacciata)

Sotto normalità bivariata, $\rho = 0$ implica indipendenza (proprietà esclusiva della normale): nessuna struttura sistematica visibile è quindi attesa.

---

# 7.3 QQ-plot delle marginali

```{r qqplot, fig.width=8, fig.height=4}
par(mfrow = c(1, 2))

qqnorm(X[, 1], col = "dodgerblue", main = "QQ-plot — First component (X1)")
qqline(X[, 1])

qqnorm(X[, 2], col = "dodgerblue", main = "QQ-plot — Second component (X2)")
qqline(X[, 2])

par(mfrow = c(1, 1))
```

**Commento.**

In entrambi i grafici, i punti si dispongono lungo la bisettrice del primo e terzo quadrante in modo molto vicino, indicando che i quantili empirici e quelli teorici della normale standard coincidono. Solo agli estremi delle code si osservano lievi deviazioni — comportamento atteso, dovuto alla variabilità campionaria nelle code dove ci sono poche osservazioni.

Questa è una **conferma empirica della proprietà 2** della normale bivariata: le distribuzioni marginali di una normale bivariata sono univariate normali. La generazione tramite `rmvnorm` ha prodotto marginali coerenti con $\mathcal{N}(0, 9)$.

---

# 7.4 Densità teorica e plot 3D

```{r density-3d, fig.width=7, fig.height=6}
# griglia di valori per X1 e X2
z1 <- seq(min(X[, 1]), max(X[, 1]), length.out = 50)
z2 <- seq(min(X[, 2]), max(X[, 2]), length.out = 50)
grid <- expand.grid(z1, z2)

# densità teorica calcolata sulla griglia
dens <- matrix(dmvnorm(grid, mean = mu, sigma = sigma),
               ncol = length(z1), byrow = TRUE)

# scatterplot 3D vuoto su cui sovrapporre le linee della densità
plot3d <- scatterplot3d(z1, z2,
                        seq(min(dens), max(dens), length.out = length(z1)),
                        xlim = c(min(X[, 1]), max(X[, 1])),
                        ylim = c(min(X[, 2]), max(X[, 2])),
                        type = "n", angle = 70, grid = FALSE,
                        main = "Densità teorica della bivariata N(0, 0, 3, 3, 0)",
                        xlab = expression(X[1]),
                        ylab = expression(X[2]),
                        zlab = "f(X1, X2)")

# linee parallele all'asse X1
for (i in length(z1):1) {
  plot3d$points3d(rep(z1[i], length(z2)), z2, dens[i, ],
                  type = "l", col = "darkorange")
}

# linee parallele all'asse X2
for (i in length(z2):1) {
  plot3d$points3d(z1, rep(z2[i], length(z1)), dens[, i],
                  type = "l", col = "darkorange")
}
```

**Commento.**

La superficie tridimensionale evidenzia la classica **forma a campana** della distribuzione bivariata gaussiana, centrata nell'origine $(0, 0)$. La simmetria della superficie è perfetta: rotando la "campana" attorno all'asse verticale (passante per la media), la forma rimane invariata. Questa simmetria rotazionale è una conseguenza diretta del fatto che $\sigma_{X_1} = \sigma_{X_2}$ e $\rho = 0$.

Il valore massimo della densità è raggiunto in $(0, 0)$ (la media), e la densità decresce in modo simmetrico in tutte le direzioni allontanandosi dal centro.

---

# 7.5 Contour plot

```{r contour, fig.width=6, fig.height=6}
# griglia più fine per un contour plot pulito
z1 <- seq(-10, 10, length.out = 300)
z2 <- seq(-10, 10, length.out = 300)
grid <- expand.grid(z1, z2)
dens <- matrix(dmvnorm(grid, mean = mu, sigma = sigma), ncol = length(z1))

contour(z1, z2, dens,
        col = "blue",
        main = "Contour plot — bivariata N(0, 0, 3, 3, 0)",
        xlab = "First component (X1)",
        ylab = "Second component (X2)",
        xlim = c(-10, 10), ylim = c(-10, 10),
        asp = 1)
abline(h = 0, v = 0, lty = 2, col = "gray")
```

**Commento.**

Le curve di livello (isodensità) hanno **forma perfettamente circolare** e **nessun orientamento privilegiato**. Questo comportamento è spiegato dalla concomitanza di due caratteristiche:

1. La **stessa variabilità** delle due componenti ($\sigma_{X_1} = \sigma_{X_2} = 3$): garantisce che gli assi maggiore e minore dell'ellisse siano uguali → il caso degenere dell'ellisse è il cerchio
2. Il **valore zero della correlazione**: garantisce che gli assi dell'ellisse coincidano con gli assi cartesiani → nessuna inclinazione

Il centro dei cerchi coincide con la media della distribuzione, $(0, 0)$. Le curve più interne corrispondono ai valori più alti della densità (vicino al picco della "campana"), quelle più esterne ai valori più bassi.

Questo è il caso più "neutro" possibile per una bivariata: le due variabili sono indipendenti (proprietà 1 della bivariata: $\rho = 0$ implica indipendenza per la normale) e hanno la stessa scala.

---

# 7.6 Decomposizione spettrale di $\Sigma$

```{r spectral}
eig <- eigen(sigma)

# autovalori
Eig.Val <- eig$values
Eig.Val

# autovettori (uno per colonna)
Eig.Vec <- eig$vectors
Eig.Vec
```

**Verifica della decomposizione spettrale**: $\Sigma = Q \Lambda Q^\top$

```{r spectral-check}
Eig.Vec %*% diag(Eig.Val) %*% t(Eig.Vec)
```

Il prodotto restituisce esattamente $\Sigma$ originale, confermando la validità della decomposizione.

**Commento.**

I due autovalori sono entrambi pari a 9 (cioè $\sigma_{X_1}^2 = \sigma_{X_2}^2$). Geometricamente, essi rappresentano le **varianze lungo gli assi principali** dell'ellissoide di isodensità. Il fatto che siano uguali conferma la simmetria rotazionale già osservata nel contour plot: nessuna direzione "spiega" più variabilità di un'altra.

Gli autovettori sono ortogonali (come da teoria, dato che $\Sigma$ è simmetrica e definita positiva) e definiscono le direzioni degli assi principali. Tuttavia, **quando gli autovalori sono uguali la scelta degli autovettori è arbitraria**: qualsiasi coppia di vettori ortogonali andrebbe bene. R ne sceglie una particolare ($(0,1)$ e $(-1,0)$ in questo caso) ma non c'è significato fisico in quella scelta specifica.

> **Implicazione**: la spectral decomposition è la base della **Principal Component Analysis (PCA)**: gli autovettori indicano le direzioni di massima variabilità nei dati, gli autovalori la magnitudine. In questo caso degenere (autovalori uguali) la PCA non aggiungerebbe informazione: tutte le direzioni sono equivalenti. È invece molto utile quando $\sigma_{X_1} \neq \sigma_{X_2}$ o $\rho \neq 0$ — le situazioni che vedremo nell'Esercizio 8.

---

# Conclusioni della sessione

Ho verificato sperimentalmente le **5 proprietà chiave della normale bivariata** in un caso semplice ($\rho = 0$, varianze uguali):

1. ✓ **Simmetria rotazionale** (dal plot 3D e contour)
2. ✓ **Marginali univariate normali** (dai QQ-plot)
3. ✓ **Indipendenza sotto $\rho = 0$** (dalla forma circolare e dall'assenza di pattern nello scatter)
4. ✓ **Curve di livello ellissoidali** (qui degeneri in cerchi)
5. ✓ **Decomposizione spettrale di $\Sigma$** definisce gli assi principali

**Cosa resta per il cheat-sheet (sezioni 3 e 4 del tuo numbering):**
- Generazione e visualizzazione della bivariata (`mvrnorm` o `rmvnorm`)
- Contour plot come strumento diagnostico per visualizzare correlazione/varianze
- Decomposizione spettrale come operazione standard su matrici simmetriche
- Template di commento per ogni tipo di output (li costruiamo dopo questo lab)

**Prossimo passo logico**: ripetere l'analisi con $\rho \neq 0$ e $\sigma_{X_1} \neq \sigma_{X_2}$ (Esercizio 8 delle HW) per vedere come cambiano scatter, contour ed ellissi quando ci si allontana dal caso "neutro".
