---
title: "Statistical Modelling — Cheat Sheet Esame"
author: "Fra"
date: "`r Sys.Date()`"
output:
  html_document:
    toc: true
    toc_float: true
    toc_depth: 3
    number_sections: true
  pdf_document:
    toc: true
    toc_depth: 3
    number_sections: true
    highlight: tango
fontsize: 10pt
geometry: margin=2cm
---

```{r setup, include=FALSE}
knitr::opts_chunk$set(
  echo = TRUE,
  message = FALSE,
  warning = FALSE,
  fig.width = 6,
  fig.height = 4,
  fig.align = "center"
)
```

# Setup

## Librerie standard

```{r libraries, eval=FALSE}
# Caricamento librerie usate nel corso
library(MASS)       # stepAIC, Boston dataset
library(car)        # vif, diagnostica
library(corrplot)   # visualizzazione matrici di correlazione
library(boot)       # bootstrap
library(ppcor)      # correlazioni parziali
library(GGally) 
library(mvtnorm)
library(ggplot2)
library(skimr)
```

## Import dati tipico

```{r import-template, eval=FALSE}
# Da CSV
df <- read.csv("path/to/file.csv", header = TRUE, stringsAsFactors = TRUE)

# Da .RData (file workspace R, contiene già oggetti nominati)
load("path/to/file.RData")
# dopo load() gli oggetti sono già disponibili con i loro nomi originali

# Da .txt con separatore tab o spazio
df <- read.table("path/to/file.txt", header = TRUE, sep = "\t")
```

# Prima ispezione
str(df)
summary(df)
head(df)
dim(df)

#summary più completo
skimr::skim_without_charts(df)

```
### Cosa controllare

- **n_missing**: ci sono NA? Se sì, decidere se rimuoverli (`na.omit(df)`) o gestirli
- **Tipi delle variabili**: numeric, factor, integer? Una variabile categorica letta come numerica va convertita con `as.factor()`
- **Range di variazione**: scale molto diverse possono suggerire la necessità di standardizzare
- **Mediana vs media**: se molto diverse → distribuzione asimmetrica

### Conversione di tipo (frequente)

```{r type-conversion, eval=FALSE}
df$variabile_cat <- as.factor(df$variabile_cat)    # numerica → categorica
df$variabile_num <- as.numeric(df$variabile_num)   # carattere → numerica
levels(df$variabile_cat)                           # mostra i livelli del factor
```
---

# Distribuzioni e Variabili Casuali

## Distribuzioni e variabili casuali

### Le 4 funzioni R per ogni distribuzione

Per ogni distribuzione, R fornisce 4 funzioni con prefisso fisso:

| Prefisso | Cosa fa | Input → Output |
|----------|---------|----------------|
| `d` | densità (pdf) o massa (pmf) in un punto | $x$ → $f(x)$ |
| `p` | probabilità cumulata $P(X \le x)$ | $x$ → $F(x)$ |
| `q` | quantile (inverso di p) | $p \in [0,1]$ → $x$ tale che $F(x) = p$ |
| `r` | genera $n$ valori casuali | $n$ → vettore di realizzazioni |

Distribuzioni rilevanti per il corso:

| Distribuzione | Suffisso | Parametri |
|---------------|----------|-----------|
| Normale | `norm` | `mean`, `sd` |
| Student-t | `t` | `df` |
| Chi-quadro | `chisq` | `df` |
| F di Fisher | `f` | `df1`, `df2` |
| Binomiale | `binom` | `size`, `prob` |

Esempi:

```{r dist-functions, eval=FALSE}
# NORMALE N(140, 6^2)
dnorm(135, mean = 140, sd = 6)        # densità f(135)
pnorm(130, mean = 140, sd = 6)        # P(X <= 130) ≈ 0.0478
qnorm(0.975, mean = 140, sd = 6)      # 97.5-esimo percentile ≈ 151.76
rnorm(1000, mean = 140, sd = 6)       # 1000 realizzazioni

# STUDENT-T con 10 df
qt(0.975, df = 10)                     # 97.5-esimo percentile (uso tipico: CI)
pt(2.5, df = 10)                       # P(T <= 2.5)

# Quantili tipici per intervalli di confidenza:
qnorm(0.975)                           # ≈ 1.96, per CI al 95% con sigma noto
qt(0.975, df = n - 1)                  # per CI al 95% con sigma stimato
```

**Template di commento (uso tipico nei test/CI):**
> Il quantile teorico al 97.5% per la distribuzione [normale/t con `df` gradi di libertà] è `[valore]`. Lo uso per costruire un intervallo di confidenza al 95% per `[parametro]`.

### Generare campioni e trasformazioni lineari

```{r generate-samples, eval=FALSE}
# Riproducibilità: SEMPRE prima di rnorm/rt/sample/...
set.seed(7369)

# 1000 valori da N(0, 1)
z <- rnorm(1000, mean = 0, sd = 1)

# trasformazione lineare: Y = mu + sigma * Z  ⇒  Y ~ N(mu, sigma^2)
y <- 140 + 6 * z          # equivalente a rnorm(1000, 140, 6)

# campione da una t-Student con 3 df (code pesanti)
t_vals <- rt(1000, df = 3)
```

**Concetto chiave**: una normale generale $\mathcal{N}(\mu, \sigma^2)$ si ottiene **standardizzando alla rovescia** una standard $\mathcal{N}(0,1)$:
$$Y = \mu + \sigma Z$$

E viceversa, per **standardizzare**:
$$Z = \frac{Y - \mu}{\sigma} \sim \mathcal{N}(0, 1)$$

```{r standardize, eval=FALSE}
# standardizzare un vettore osservato
z_std <- (y - mean(y)) / sd(y)         # standardizzazione campionaria
# oppure:
z_std <- scale(y)                       # funzione R built-in
```

**Quando standardizzare:**
- Per confrontare variabili su scale diverse
- Prima di alcune procedure (es. clustering, PCA)
- Per calcolare quantili teorici

**Note sul `set.seed()`:**
- Va messo **subito prima** di ogni funzione che genera casualità
- Stessa seed → stessi numeri casuali → risultati riproducibili
- Cambiare seed cambia il campione, ma non le proprietà generali del campione (per `n` grande)

### Visualizzazione: istogramma e ECDF

#### Istogramma

```{r hist, eval=FALSE}
hist(y,
     breaks = 50,                     # numero di classi (default: regola di Sturges)
     prob   = TRUE,                   # densità invece di frequenze assolute
     main   = "Realizzazioni da Y ~ N(mu, sigma^2)",
     xlab   = "y",
     ylab   = "Densità",
     col    = "lightblue")
```

**Cosa cercare:**

- **Forma**: campanulare (normale) / asimmetrica / multimodale?
- **Centro**: dove si trova il picco?
- **Dispersione**: distribuzione larga o concentrata?

#### Confronto di due distribuzioni

```{r hist-compare, eval=FALSE}
par(mfrow = c(1, 2))                  # 1 riga, 2 colonne di plot

hist(y,  breaks = 50, prob = TRUE,
     ylim = c(0, 0.08), xlim = c(100, 190),
     col  = "yellow1",
     main = "Y ~ N(140, 36)", ylab = "Densità")

hist(y1, breaks = 50, prob = TRUE,
     ylim = c(0, 0.08), xlim = c(100, 190),
     col  = "springgreen2",
     main = "Y1 ~ N(140, 100)", ylab = "Densità")

par(mfrow = c(1, 1))                  # ripristina il default
```

> **Trucco**: per confrontare distribuzioni serve **fissare gli stessi `xlim` e `ylim`** in entrambi gli istogrammi, altrimenti l'occhio inganna.

#### ECDF (empirical cumulative distribution function)

Stima non parametrica della cdf vera, basata sulla frazione di dati $\le x$.

```{r ecdf, eval=FALSE}
plot(ecdf(y),
     main = "ECDF a confronto",
     xlab = "x",
     ylab = expression(F[n](x)))
plot(ecdf(y1), add = TRUE, col = "red")
legend("topleft",
       legend = c("N(140, 36)", "N(140, 100)"),
       lty = c(1, 1), lwd = c(2, 2),
       col = c("black", "red"),
       cex = 0.8)
```

**Come si legge:**

- Funzione a gradini, ogni gradino = un'osservazione
- Asse y: frazione di dati $\le x$. Va da 0 a 1
- **Curva più ripida al centro** = distribuzione più concentrata (varianza minore)
- **Curva più dolce** = distribuzione più dispersa

**Template di commento:**

> L'ECDF della variabile `[nome]` mostra una distribuzione [concentrata / dispersa] attorno al valore `[mediana]`, con [pochi / molti] valori estremi nelle code.

---

### QQ-plot

Confronto visivo tra distribuzione empirica e teorica (di solito normale). È lo strumento principe per la diagnostica della normalità — userai questo per i residui della regressione.

#### Costruzione

```{r qqplot, eval=FALSE}
qqnorm(y, col = "blue", main = "QQ-plot di y vs Normale")
qqline(y)                              # retta di riferimento
```

#### Confronto: normale vs t con code pesanti

```{r qqplot-compare, eval=FALSE}
set.seed(123)
Y1 <- rnorm(1000)                      # normale standard
set.seed(234)
Y2 <- rt(1000, df = 3)                 # t-Student con 3 df

par(mfrow = c(1, 2))
qqnorm(Y1, col = "blue", main = "Y1 ~ N(0,1)"); qqline(Y1)
qqnorm(Y2, col = "blue", main = "Y2 ~ t(3)");   qqline(Y2)
par(mfrow = c(1, 1))
```

#### Tabella di interpretazione (cruciale)

| Pattern del QQ-plot | Diagnosi |
|---------------------|----------|
| Punti allineati sulla retta | Distribuzione **normale** ✓ |
| Curva a "S" con estremi che salgono/scendono lontano dalla retta | **Code pesanti** (più valori estremi del previsto) |
| Concavità verso l'alto su tutto il range | **Asimmetria positiva** (coda destra lunga) |
| Concavità verso il basso | **Asimmetria negativa** (coda sinistra lunga) |
| Pochi punti isolati lontano dalla retta agli estremi | **Outlier** |

**Template di commento (esame):**

> Il QQ-plot dei [residui / valori] mostra punti [allineati sulla retta / che deviano dalla retta agli estremi]. Concludo che la distribuzione [è / non è] approssimativamente normale, [con code più pesanti / con asimmetria positiva / ...].

> Specificamente, la presenza di [pattern osservato] suggerisce che [diagnosi]. Questo [conferma / viola] l'assunzione di normalità necessaria per [contesto: regressione, test, ...].

#### Test formali di normalità (alternativa al QQ-plot)

```{r normality-tests, eval=FALSE}
shapiro.test(y)                        # test di Shapiro-Wilk (n piccolo, n < 5000)
# H0: i dati provengono da una normale
# p-value piccolo → rifiuto la normalità
```

> **Attenzione**: con `n` molto grande, anche piccole deviazioni dalla normalità portano a rifiutare H0. Il QQ-plot rimane più informativo del test in molti casi pratici.

## Normale bivariata e multivariata
Normale bivariata e multivariata
 
### Generazione di realizzazioni
 
```{r mvnorm-generate, eval=FALSE}
library(mvtnorm)
 
set.seed(625)
 
# vettore delle medie
mu <- c(0, 0)
 
# matrice di varianza-covarianza
# diagonale = varianze (sigma^2), fuori diagonale = covarianze
sigma <- matrix(c(9, 2,
                  2, 9), ncol = 2)
 
# generazione
X <- rmvnorm(n = 3000, mean = mu, sigma = sigma)
# X è una matrice n × 2: una riga per realizzazione, una colonna per componente
```
 
> **Attenzione alla parametrizzazione**: nella matrice `sigma` la diagonale contiene le **varianze**, non le deviazioni standard. Se ti viene dato $\sigma = 3$, devi inserire $\sigma^2 = 9$ in `sigma`.
 
### Costruzione di Sigma a partire da SD e correlazione
 
Quando ti vengono dati SD e correlazioni invece di varianze e covarianze:
 
```{r sigma-from-corr, eval=FALSE}
sd_vec <- c(3, 3)              # deviazioni standard
R <- matrix(c(1.0, 0.7,        # matrice di correlazione
              0.7, 1.0), ncol = 2)
 
D <- diag(sd_vec)
sigma <- D %*% R %*% D         # Sigma = D R D
```
 
### Densità teorica e plot 3D
 
```{r density-3d, eval=FALSE}
library(scatterplot3d)
 
z1 <- seq(min(X[, 1]), max(X[, 1]), length.out = 50)
z2 <- seq(min(X[, 2]), max(X[, 2]), length.out = 50)
grid <- expand.grid(z1, z2)
dens <- matrix(dmvnorm(grid, mean = mu, sigma = sigma),
               ncol = length(z1), byrow = TRUE)
 
plot3d <- scatterplot3d(z1, z2,
                        seq(min(dens), max(dens), length.out = length(z1)),
                        type = "n", angle = 70, grid = FALSE,
                        main = "Densità teorica bivariata",
                        xlab = expression(X[1]), ylab = expression(X[2]),
                        zlab = "f(X1, X2)")
 
for (i in length(z1):1) {
  plot3d$points3d(rep(z1[i], length(z2)), z2, dens[i, ],
                  type = "l", col = "darkorange")
}
for (i in length(z2):1) {
  plot3d$points3d(z1, rep(z2[i], length(z1)), dens[, i],
                  type = "l", col = "darkorange")
}
```
 
### Contour plot (ellissi di isodensità)
 
```{r contour, eval=FALSE}
z1 <- seq(-10, 10, length.out = 300)
z2 <- seq(-10, 10, length.out = 300)
grid <- expand.grid(z1, z2)
dens <- matrix(dmvnorm(grid, mean = mu, sigma = sigma), ncol = length(z1))
 
contour(z1, z2, dens,
        col = "blue",
        main = "Contour plot",
        xlab = expression(X[1]), ylab = expression(X[2]),
        asp = 1)                     # asp=1 mantiene le proporzioni!
```
 
### Tabella di interpretazione delle ellissi
 
| Forma osservata | Diagnosi |
|-----------------|----------|
| Cerchio perfetto | $\rho = 0$ **e** $\sigma_{X_1} = \sigma_{X_2}$ |
| Ellisse con assi orizzontale/verticale | $\rho = 0$, $\sigma_{X_1} \neq \sigma_{X_2}$ |
| Ellisse inclinata "/" | $\rho > 0$ |
| Ellisse inclinata "\\" | $\rho < 0$ |
| Ellisse molto schiacciata | $|\rho|$ vicino a 1 |
 
### Decomposizione spettrale di $\Sigma$
 
```{r spectral, eval=FALSE}
eig <- eigen(sigma)
eig$values        # autovalori = varianze lungo gli assi principali
eig$vectors       # autovettori = direzioni degli assi principali
 
# verifica della decomposizione: Sigma = Q Lambda Q^T
eig$vectors %*% diag(eig$values) %*% t(eig$vectors)
```
 
**Template di commento (uso tipico):**
 
> Il contour plot mostra ellissi [circolari / inclinate / schiacciate], coerenti con [valori dei parametri della distribuzione]. La forma [è / non è] coerente con quella attesa sotto l'ipotesi di normalità bivariata: in particolare, [forma osservata] suggerisce che $\rho$ è [vicino a zero / positivo / negativo] e che le varianze [sono / non sono] dello stesso ordine di grandezza.

### Proprietà chiave (mappe mentali per il commento)

- **Marginali**: di una bivariata normale sono univariate normali. Verificale con `qqnorm()` su ciascuna colonna.
- **Indipendenza** equivale a ρ = 0 **solo per la normale** (non vale in generale).
- **Media condizionata**: E(Y|X=x) è lineare in x. È il fondamento della regressione lineare.
- **Varianza condizionata**: Var(Y|X=x) = σ²_Y · (1 - ρ²). Conoscere X riduce l'incertezza su Y di un fattore (1 - ρ²).
---
 
## Misure di associazione
 
### Covarianza e correlazione
 
```{r cov-cor, eval=FALSE}
# tra due variabili
cov(df$x, df$y)
cor(df$x, df$y)
 
# matrice di var-cov e di correlazione (per più variabili)
cov(df)
cor(df)
round(cor(df), 2)              # arrotondata per leggibilità
```
 
**Differenza pratica:**
 
- `cov` dipende dalle unità di misura → leggibile solo se confronti con SD
- `cor` è in $[-1, 1]$ → leggibile direttamente
**Soglie indicative per $|\rho|$:**
 
| $|\rho|$ | Forza |
|----------|-------|
| < 0.2 | Debole |
| 0.2 – 0.5 | Moderata |
| 0.5 – 0.7 | Significativa |
| 0.7 – 0.9 | Forte |
| > 0.9 | Molto forte (attenzione a multicollinearità) |
 
### Correlazione parziale
 
Risolve il problema dei **confondenti**: misura l'associazione tra X e Y al netto di Z.
 
```{r partial-cor, eval=FALSE}
library(ppcor)
 
# correlazione parziale tra due variabili al netto di tutte le altre
pcor(df)$estimate              # matrice delle correlazioni parziali
pcor(df)$p.value               # p-value associati
 
# tra coppia specifica al netto di una variabile specifica
pcor.test(x = df$x, y = df$y, z = df$z)
```
 
**Interpretazione (i 3 casi tipici):**
 
| $r_{xy}$ | $r_{xy \cdot z}$ | Diagnosi |
|----------|------------------|----------|
| Alta | Vicina a 0 | **Correlazione spuria**: l'associazione era spiegata da Z |
| Alta | Ancora alta | **Associazione genuina**: persiste anche al netto di Z |
| Vicina a 0 | Alta | **Paradosso di Simpson**: Z mascherava un'associazione reale |
 
**Template di commento:**
 
> La correlazione marginale tra `[X]` e `[Y]` è pari a `[valore]`, mentre la correlazione parziale al netto di `[Z]` è `[valore]`. La [riduzione / persistenza / inversione] suggerisce che [l'associazione è spiegata da Z / l'associazione è genuina / Z mascherava la relazione].
 
### Scatterplot e scatterplot matrix
 
```{r scatter-base, eval=FALSE}
# scatterplot bivariato
plot(df$x, df$y,
     pch = 16, cex = 0.8, col = "blue",
     main = "Y vs X",
     xlab = "X", ylab = "Y")
abline(lm(y ~ x, data = df), col = "red")    # retta di regressione opzionale
 
# scatterplot matrix (base)
pairs(df, panel = panel.smooth, main = "Scatterplot matrix")
 
# versione informativa con GGally
library(GGally)
ggpairs(df)
# diagonale: densità marginali
# sotto diagonale: scatterplot
# sopra diagonale: correlazioni con livelli di significatività
```
 
### Visualizzazione matrici di correlazione: corrplot
 
```{r corrplot, eval=FALSE}
library(corrplot)
 
# correlazioni grezze
corrplot(cor(df),
         type = "upper",                   # solo triangolo superiore
         method = "circle",                # circle / square / number / color
         tl.col = "black",                 # colore etichette
         tl.cex = 0.8)                     # dimensione etichette
 
# correlazioni parziali
corrplot(pcor(df)$estimate,
         type = "upper",
         method = "circle",
         tl.col = "black")
 
# affiancate per confronto visivo
par(mfrow = c(1, 2))
corrplot(cor(df), type = "upper", method = "circle", title = "Raw")
corrplot(pcor(df)$estimate, type = "upper", method = "circle", title = "Partial")
par(mfrow = c(1, 1))
```
 
> **Trucco**: `corrplot` affiancati di correlazioni *raw* vs *partial* è il modo più rapido per individuare confondenti e relazioni spurie a colpo d'occhio.
 
### Trappole comuni nelle misure di associazione
 
- **$\rho = 0$ non implica indipendenza** (tranne sotto normalità bivariata). Esempio classico: $Y = X^2$ con $X$ simmetrica → $\rho = 0$ ma forte dipendenza
- **Correlazione lineare** è cieca alle relazioni non lineari → guarda sempre lo scatterplot prima di fidarti di $\rho$
- **Correlazione $\neq$ causazione** (esempio gelati-annegamenti) → la correlazione parziale aiuta a capire se l'associazione è genuina, ma non basta da sola per stabilire causalità (servirebbe un esperimento randomizzato)
- **Multicollinearità**: se $|\rho| > 0.9$ tra due covariate, la regressione successiva avrà problemi (lo affronteremo con VIF)


# Inferenza

## Maximum Likelihood Estimation

### Concetti chiave

- **Likelihood** $L(\theta) = \prod_i f(x_i; \theta)$: funzione di $\theta$ dati i dati osservati. Misura quanto un valore di $\theta$ "spiega bene" i dati.
- **Log-likelihood** $\ell(\theta) = \sum_i \log f(x_i; \theta)$: si usa sempre questa (più stabile numericamente, derivate più semplici, stesso punto di massimo).
- **MLE**: $\hat\theta_{ML} = \arg\max \ell(\theta)$.

**Proprietà degli stimatori MLE** (utili da citare nei commenti):

- **Consistente** (converge a $\theta$ per $n \to \infty$)
- **Asintoticamente unbiased**
- **Asintoticamente normale**: $\hat\theta \sim \mathcal{N}(\theta, 1/I(\theta))$
- **Asintoticamente efficiente** (varianza minima tra stimatori consistenti)

La **Fisher information** $I(\theta)$ misura la curvatura della log-likelihood al massimo. Più curvatura significa più informazione e quindi standard error più piccoli.

### Esempi standard (formule chiuse)

Quando esistono in forma chiusa, basta calcolarle direttamente:

| Modello | Parametro | MLE |
|---------|-----------|-----|
| Bernoulli($p$) | $p$ | $\hat p = \bar x$ |
| Binomiale($n, p$) | $p$ | $\hat p = x/n$ |
| $\mathcal{N}(\mu, \sigma^2)$, $\sigma$ noto | $\mu$ | $\hat\mu = \bar x$ |
| $\mathcal{N}(\mu, \sigma^2)$ entrambi ignoti | $\mu, \sigma^2$ | $\hat\mu = \bar x$, $\hat\sigma^2 = \frac{1}{n}\sum(x_i - \bar x)^2$ |
| Poisson($\lambda$) | $\lambda$ | $\hat\lambda = \bar x$ |

### Pattern: log-likelihood + ricerca su griglia

Adattabile a qualunque modello sostituendo `dXXX`:

```{r mle-grid, eval=FALSE}
# log-likelihood Bernoulli (esempio del prof)
logLik <- function(p, data) {
  sum(data * log(p) + (1 - data) * log(1 - p))
}

# oppure più generico, usando dnorm/dbinom/dpois con log = TRUE
logLik <- function(theta, data) {
  sum(dnorm(data, mean = theta, sd = sigma_known, log = TRUE))
}

# valuto su griglia
theta_vals <- seq(theta_min, theta_max, length.out = 200)
loglik_vals <- sapply(theta_vals, logLik, data = my_data)

# MLE numerica
theta_mle <- theta_vals[which.max(loglik_vals)]
```

### Pattern: ottimizzazione numerica con `optim()`

Gold standard per problemi multiparametrici o senza formula chiusa:

```{r mle-optim, eval=FALSE}
# negazione perché optim minimizza
neg_logLik <- function(theta, data) {
  -sum(dXXX(data, theta, log = TRUE))    # dXXX = dnorm, dbinom, ...
}

# 1-D: usare metodo Brent con bound espliciti
result <- optim(par    = valore_iniziale,
                fn     = neg_logLik,
                data   = my_data,
                method = "Brent",
                lower  = lower_bound,
                upper  = upper_bound)

result$par              # MLE
result$value            # valore di -logLik al massimo (negativo della max log-lik)

# Multidim: usare BFGS o Nelder-Mead (default)
result <- optim(par    = c(theta1_init, theta2_init),
                fn     = neg_logLik,
                data   = my_data,
                method = "BFGS")
```

### Visualizzazione log-likelihood

```{r mle-plot, eval=FALSE}
plot(theta_vals, loglik_vals,
     type = "l", lwd = 2, col = "blue",
     main = "Log-likelihood",
     xlab = expression(theta),
     ylab = expression(log~L(theta)))

abline(v = theta_mle, col = "red", lty = 2, lwd = 2)
```

### Template di commento (esame)

> Per stimare il parametro [nome], applico il metodo della massima verosimiglianza. La log-likelihood, valutata su una griglia di valori in [range], presenta un massimo unico in $\hat\theta = $ [valore]. Il valore numerico ottenuto coincide [con la stima analitica $\hat\theta = ...$ / con la stima fornita da `optim()`].
>
> La log-likelihood appare [piatta / concentrata] attorno al massimo, indicando una stima [poco precisa / precisa]. Per la proprietà di normalità asintotica, $\hat\theta \sim \mathcal{N}(\theta, 1/I(\theta))$: la curvatura della log-likelihood al massimo determina lo standard error della stima.

### Trappole comuni

- `optim()` **minimizza** per default → passare `-logLik` (la funzione negata)
- Per problemi 1-D con vincoli (es. $p \in (0,1)$, $\sigma > 0$), usare `method = "Brent"` con `lower` e `upper` espliciti
- Usare `dnorm(..., log = TRUE)` invece di `log(dnorm(...))`: più stabile numericamente
- Il `set.seed()` non serve nel MLE in sé: serve solo se generi i dati simulati prima

---

## Bootstrap e intervalli di confidenza

### Concetti chiave

- **Idea**: simulare la variabilità di $\hat\theta$ ricampionando dal campione originale **con ripetizione**.
- **Plug-in principle**: $\hat F_n$ (ECDF) sostituisce $F$ (popolazione ignota).
- **Procedura in 4 passi**: resample → compute → repeat $B$ volte → usa la distribuzione empirica.

**Quanti $B$?**

- $B = 200$ basta per stimare lo standard error
- $B = 1000$–$2000$ raccomandato per costruire intervalli di confidenza

**Quando usarlo**: stimatori complessi senza formule chiuse (correlazione, $R^2$, mediana, differenza tra medie/mediane di due gruppi), oppure quando la distribuzione asintotica non è normale.

### Pattern A: bootstrap manuale con loop

Più trasparente dal punto di vista didattico:

```{r boot-manual, eval=FALSE}
set.seed(7369)
B <- 1000
n <- length(x)

theta_boot <- numeric(B)

for (b in 1:B) {
  resample <- sample(x, size = n, replace = TRUE)
  theta_boot[b] <- mean(resample)            # sostituisci con la statistica di interesse
}
```

### Pattern B: con la libreria `bootstrap` (stile prof)

Più compatto, è quello che usa Brusa nelle Solutions:

```{r boot-library, eval=FALSE}
library(bootstrap)

set.seed(7369)
n <- length(x)

# funzione ausiliaria: prende indici, restituisce la statistica
aux_fun <- function(ind) {
  mean(x[ind])                               # sostituire con la statistica di interesse
}

result_boot <- bootstrap::bootstrap(x = 1:n,
                                    nboot = 1000,
                                    theta = aux_fun)

# accesso alle B stime bootstrap
theta_boot <- result_boot$thetastar
```

**Per statistiche su 2 campioni** (es. differenza medie A e B):

```{r boot-two-samples, eval=FALSE}
aux_fun <- function(ind) {
  A.boot <- A[ind]
  B.boot <- B[ind]
  mean(A.boot) - mean(B.boot)
}
diff.boot <- bootstrap::bootstrap(x = 1:n,
                                  nboot = 1000,
                                  theta = aux_fun)
```

### Standard error e bias

```{r boot-se-bias, eval=FALSE}
# stima puntuale originale
theta_orig <- mean(x)

# standard error = SD delle B stime bootstrap
se_boot <- sd(theta_boot)

# bias = differenza tra media bootstrap e stima originale
bias_boot <- mean(theta_boot) - theta_orig

# rapporto SE / stima (utile per il commento)
round(100 * se_boot / theta_orig, 2)         # in %
```

### Intervallo di confidenza con il metodo percentile

```{r boot-ci, eval=FALSE}
# CI 95%
quantile(theta_boot, probs = c(0.025, 0.975))

# CI 90%
quantile(theta_boot, probs = c(0.05, 0.95))

# CI 99%
quantile(theta_boot, probs = c(0.005, 0.995))
```

### Plot della distribuzione bootstrap

Pattern standard delle Solutions del prof:

```{r boot-plot, eval=FALSE}
hist(theta_boot,
     breaks = 40,
     freq = FALSE,                           # densità invece di frequenze
     col = "lightgray", border = "white",
     main = "Bootstrap distribution",
     xlab = "Stima bootstrap",
     ylab = "Densità")

# linea verticale alla stima originale
abline(v = theta_orig, col = "red", lwd = 2, lty = 1)

# linea verticale alla media delle B stime bootstrap
abline(v = mean(theta_boot), col = "blue", lwd = 2, lty = 2)

# se hai calcolato il CI: linee tratteggiate ai bound
ci <- quantile(theta_boot, c(0.025, 0.975))
abline(v = ci, col = "green", lwd = 2, lty = 2)

legend("topright",
       legend = c("Stima originale", "Media bootstrap", "CI bounds"),
       col = c("red", "blue", "green"),
       lty = c(1, 2, 2), lwd = 2,
       cex = 0.7)
```

### CI percentile vs CI simmetrico

Il **CI percentile** è preferito al **CI simmetrico** $\hat\theta \pm 1.96 \cdot \widehat{se}$ quando:

- la distribuzione di $\hat\theta$ è **asimmetrica**
- $\hat\theta$ ha **range vincolato** (es. correlazione in $[-1,1]$, varianza $> 0$, proporzione in $[0,1]$)
- la dimensione campionaria è **piccola**

Per la **media** in campioni grandi, i due CI tendono a coincidere (TLC garantisce normalità asintotica).

### Template di commento (esame)

**Per il bootstrap della stima**:

> Ho applicato il bootstrap non parametrico con $B = 1000$ replicazioni per stimare l'accuratezza di [statistica]. La distribuzione bootstrap si concentra attorno alla stima puntuale originale ([valore]), e la media delle replicazioni è praticamente coincidente con essa, come atteso. Lo standard error stimato è [valore], pari al [X]% della stima originale: si tratta di una stima [precisa / poco precisa].

**Per il plot**:

> L'istogramma della distribuzione bootstrap mostra una forma [simmetrica e approssimativamente normale / asimmetrica con coda destra/sinistra / bimodale]. Le linee verticali corrispondono alla stima originale e alla media delle replicazioni bootstrap: la loro [coincidenza / vicinanza] conferma che lo stimatore è [non distorto / lievemente distorto] rispetto al campione. La larghezza della distribuzione fornisce una rappresentazione visuale dello standard error.

**Per il CI percentile**:

> L'intervallo di confidenza al [livello]% per [parametro], calcolato con il metodo percentile, è [(lower, upper)]. Possiamo affermare con un livello di confidenza del [X]% che il vero valore del parametro si trova in questo intervallo. La larghezza dell'intervallo ([upper-lower]) riflette l'incertezza della stima.

### Trappole comuni

- **Resampling senza ripetizione** è inutile: produrrebbe solo permutazioni del campione originale, $\hat\theta$ non cambierebbe (è simmetrico nei dati)
- Il **`set.seed()`** è obbligatorio in ogni chunk di bootstrap, altrimenti non riproducibile
- **Bootstrap della mediana / quantili**: con $n$ piccolo, la distribuzione bootstrap è discreta e ha pochi valori distinti — i CI possono essere imprecisi (vedi Es. 12 nelle Solutions)
- Il bootstrap **non corregge** errori sistematici: se il campione originale è distorto, anche il bootstrap lo è

# Linear Regression — Cheat Sheet (Chapters 4–10)

> Nota: tutti gli snippet sono testati e basati sul codice ufficiale del corso (Applications + Solutions Brusa). Pronti da copiare e adattare.

---

## Model fit and reading the summary

### Specification

Multiple linear regression model:

$$Y_i = \beta_0 + \beta_1 x_{i1} + \beta_2 x_{i2} + \dots + \beta_p x_{ip} + \epsilon_i$$

**Five assumptions** (always state them in your analysis):

1. **Linearity**: response is a linear and additive function of covariates
2. **Zero-mean errors**: $\mathbb{E}[\epsilon_i] = 0$
3. **Homoscedasticity**: $\text{Var}(\epsilon_i) = \sigma^2$ constant for all $i$
4. **Independence**: $\text{Cov}(\epsilon_i, \epsilon_j) = 0$ for $i \neq j$
5. **Normality** (needed for t-test, F-test, CI): $\epsilon_i \sim \mathcal{N}(0, \sigma^2)$

### Fitting the model

```{r lm-fit, eval=FALSE}
# fit a multiple linear regression
mod <- lm(y ~ x1 + x2 + x3, data = df)

# fit using all available covariates
mod_full <- lm(y ~ ., data = df)

# print results
summary(mod)
```

### Reading the summary

The output of `summary(lm)` is structured as follows:

```
Coefficients:
            Estimate Std. Error t value Pr(>|t|)    
(Intercept)  12.345    1.234     10.0   <2e-16 ***  ← intercept
x1            0.567    0.123      4.6   1e-05  ***  ← coefficient for x1
x2           -0.234    0.089     -2.6   0.012  *    ← coefficient for x2

Residual standard error: 0.95 on 47 degrees of freedom   ← S, sqrt(RSS/(n-p-1))
Multiple R-squared:  0.78,    Adjusted R-squared:  0.76    ← R^2 and R^2-adj
F-statistic: 55.2 on 3 and 47 DF,  p-value: < 2.2e-16    ← global F-test
```

**What to comment**:

- **Coefficients**: estimated value, sign (matches expectation?), magnitude, significance (`***`, `**`, `*`, `.`)
- **Residual standard error**: estimate of $\sigma$. Smaller is better
- **R-squared**: fraction of variance explained
- **Adjusted R-squared**: same but penalized for number of parameters (use it to compare models with different $p$)
- **F-statistic**: tests $H_0$: all $\beta_k = 0$. If significant, at least one covariate is useful

### Extracting components

```{r lm-extract, eval=FALSE}
coef(mod)              # estimated coefficients
fitted(mod)            # predicted values y_hat
residuals(mod)         # residuals (y - y_hat)
confint(mod)           # 95% CI for coefficients
confint(mod, level = 0.99)   # custom confidence level
sigma(mod)             # residual standard error
summary(mod)$r.squared       # R^2
summary(mod)$adj.r.squared   # adjusted R^2
```

### Comment template

> The estimated model is $\hat{Y} = \hat{\beta}_0 + \hat{\beta}_1 x_1 + \dots$. The coefficient of `[variable]` is `[value]`, statistically significant at the `[α]` level (p-value = `[value]`). It can be interpreted as: a unit increase in `[variable]` is associated with an average change of `[value]` units in $Y$, **holding all other covariates constant**.
>
> The model explains `[R²]` of the variance in the response. The F-statistic is `[value]` with p-value `[value]`, indicating that at least one covariate is significantly associated with $Y$.

---

## Diagnostics: residuals, leverage, Cook, VIF

### The four diagnostic plots

```{r diagnostic-plots, eval=FALSE}
par(mfrow = c(2, 2))
plot(mod)
par(mfrow = c(1, 1))
```

R produces four plots — what to look for in each:

| Plot | Pattern OK | Pattern problematic | Assumption violated |
|------|------------|---------------------|---------------------|
| Residuals vs Fitted | Random cloud around 0 | U-shape / parabola | Linearity |
| Residuals vs Fitted | Random cloud around 0 | Funnel shape | Homoscedasticity |
| Normal Q-Q | Points on line | Points deviating in tails | Normality |
| Scale-Location | Horizontal red line | Tilted/curved red line | Homoscedasticity |
| Residuals vs Leverage | No points beyond Cook contours | Points outside dashed lines | Influential observations |

### Detecting unusual observations

```{r unusual-observations, eval=FALSE}
# leverage values (hat values)
h <- hatvalues(mod)
n <- nrow(df)
p <- length(coef(mod)) - 1
threshold_lev <- 2 * (p + 1) / n
which(h > threshold_lev)              # high-leverage observations

# standardized residuals
rstd <- rstandard(mod)
which(abs(rstd) > 2)                  # potential outliers (residuals)

# Cook's distance
cook <- cooks.distance(mod)
which(cook > 1)                        # influential observations (strict)
which(cook > 4/n)                      # influential (more sensitive threshold)

# combined diagnostic plot
plot(cook, type = "h", main = "Cook's distance",
     xlab = "Observation index", ylab = "Cook's D")
abline(h = 4/n, lty = 2, col = "red")
```

### Diagnostic summary table

| Type | What's anomalous | Measure | Indicative threshold |
|------|------------------|---------|---------------------|
| Outlier | Residual $z_i$ | Standardized residuals | $\|r^*\| > 2$ or $> 3$ |
| Leverage point | Covariates $x_i$ | Hat values $h_{ii}$ | $> 2(p+1)/n$ |
| Influential point | Effect on $\hat\beta$ | Cook's distance $D_i$ | $> 1$ (strict), $> 4/n$ (sensitive) |

> **Key distinction**: high leverage does NOT imply influential. A point with $h_{ii} = 0.4$ and $r^* \approx 0$ is on the leverage edge but lies on the regression line, so removing it doesn't change $\hat\beta$ → not influential.

### Multicollinearity: VIF

```{r vif, eval=FALSE}
library(car)

vif(mod)                    # VIF for each covariate
```

**Interpretation thresholds**:

| VIF | Diagnosis |
|-----|-----------|
| ~1 | No multicollinearity |
| 1–5 | Tolerable |
| 5–10 | Worth attention |
| > 10 | Serious problem |

**Symptoms of multicollinearity**:

- F-test globally significant but no individual t-test significant
- Coefficient signs unexpected (negative when theory says positive)
- Standard errors very large relative to coefficient magnitudes
- High correlations in `cor(df_covariates)`

**Remedies if VIF too high**:

1. Remove one of the correlated variables (the less interpretable / less theoretically grounded)
2. Combine them into a single derived variable (sum, average, principal component)
3. Increase sample size (reduces SE but not collinearity itself)
4. Use ridge regression (out of scope for this course)

### Comment templates

For diagnostics:

> The Residuals vs Fitted plot shows `[a random cloud around zero / a U-shaped pattern / a funnel shape]`, suggesting that the assumption of `[linearity / homoscedasticity]` `[is / is not]` satisfied. The Normal Q-Q plot indicates `[approximate normality / heavy tails / asymmetry]`.

For unusual observations:

> Observation `[ID]` has a Cook's distance of `[value]`, exceeding the threshold of `[4/n or 1]`. It also shows `[high leverage / a large standardized residual]`. This observation has a substantial influence on the parameter estimates and warrants further investigation. Removing it changes the estimated coefficient of `[variable]` from `[old value]` to `[new value]`.

For multicollinearity:

> The variable `[name]` has a VIF of `[value]`, exceeding the threshold of 10 (or 5). This indicates substantial multicollinearity, which inflates the standard errors of the regression coefficients and reduces the power of the t-tests. The high VIF is consistent with the strong correlation observed between `[variable]` and `[other variable]` in the correlation matrix.

---

## Inference: F-test, t-test, confidence intervals

### Global F-test

Tests $H_0$: all coefficients (except intercept) are zero. Already shown in the bottom of `summary(mod)`. To extract:

```{r f-test, eval=FALSE}
f_stat <- summary(mod)$fstatistic
f_stat                     # value, df1, df2

# p-value of the F-test
pf(f_stat[1], f_stat[2], f_stat[3], lower.tail = FALSE)
```

### Nested F-test (compare two models)

Tests whether a subset of coefficients can all be set to zero (i.e., comparing a reduced model to a full one).

```{r nested-f, eval=FALSE}
# fit reduced and full models
mod_reduced <- lm(y ~ x1, data = df)
mod_full    <- lm(y ~ x1 + x2 + x3, data = df)

# F-test for nested comparison
anova(mod_reduced, mod_full)
```

The output gives the F-statistic, df, and p-value. If significant → the additional covariates are jointly useful.

### Individual t-tests

Already shown in `summary(mod)` (column `Pr(>|t|)`). Tests $H_0: \beta_k = 0$ for each $k$ separately.

**Quick rule of thumb**: $|t| > 2$ implies significance at the 5% level (for $n$ reasonably large).

### Confidence intervals for coefficients

```{r confint, eval=FALSE}
confint(mod)                       # 95% CI for all coefficients
confint(mod, level = 0.99)         # 99% CI
confint(mod, parm = "x1")          # CI for a specific coefficient
```

**Manual calculation** (useful for understanding):

```{r confint-manual, eval=FALSE}
# CI 95% for beta_k
beta_hat <- coef(mod)["x1"]
se_beta  <- sqrt(diag(vcov(mod)))["x1"]
t_critical <- qt(0.975, df = mod$df.residual)

ci_lower <- beta_hat - t_critical * se_beta
ci_upper <- beta_hat + t_critical * se_beta
c(ci_lower, ci_upper)
```

### Comment templates

For F-test:

> The global F-test yields F = `[value]` with `[df1]` and `[df2]` degrees of freedom and p-value `[value]`. We `[reject / fail to reject]` $H_0$ at the 5% level: the model `[provides a significantly better fit than the null model / is not significantly better than the null model]`.

For t-test:

> The coefficient of `[variable]` is `[value]` with t-value `[value]` and p-value `[value]`. We `[reject / fail to reject]` $H_0: \beta_k = 0$ at the `[α]` level. Hence, `[variable]` `[is / is not]` significantly associated with the response, holding the other covariates constant.

For CI:

> The 95% confidence interval for $\beta_{[variable]}$ is `[lower, upper]`. We are 95% confident that the true coefficient lies in this interval. Since the interval `[contains / does not contain]` zero, the coefficient is `[not / yes]` significantly different from zero at the 5% level.

---

## Model selection: AIC, BIC, stepwise

### Information criteria

```{r aic-bic, eval=FALSE}
AIC(mod)              # Akaike Information Criterion
BIC(mod)              # Bayesian Information Criterion (more conservative)

# compare multiple models
AIC(mod1, mod2, mod3)
BIC(mod1, mod2, mod3)
```

**Lower is better.** Always compare across models on the **same dataset**.

### Stepwise selection

```{r stepwise, eval=FALSE}
library(MASS)

# starting from the full model, remove covariates (backward)
mod_back <- stepAIC(mod_full, direction = "backward", trace = TRUE)

# starting from the null model, add covariates (forward)
mod_null <- lm(y ~ 1, data = df)
mod_fwd  <- stepAIC(mod_null,
                    scope = list(lower = ~ 1,
                                 upper = ~ x1 + x2 + x3 + x4),
                    direction = "forward")

# both directions (recommended default)
mod_step <- stepAIC(mod_full, direction = "both", trace = TRUE)

# using BIC instead of AIC: change penalty
n <- nrow(df)
mod_step_bic <- stepAIC(mod_full, direction = "both", k = log(n))

# final selected model
summary(mod_step)
```

The `trace = TRUE` option prints the progress at each step: which variable is added/removed and the resulting AIC.

### Reading the stepwise output

```
Start: AIC=42.5
y ~ x1 + x2 + x3 + x4

       Df  Sum of Sq   RSS    AIC
- x4    1     0.012   12.5   40.5    ← removing x4 lowers AIC
<none>             12.4   42.5
- x3    1     0.5     12.9   44.0    ← removing x3 raises AIC
- x1    1     8.0     20.4   52.0    ← x1 most important

Step:  AIC=40.5
y ~ x1 + x2 + x3
...
```

The `<none>` row indicates the current model. If a `-x` row has lower AIC than `<none>`, that variable will be removed.

### Comment templates

For stepwise selection:

> Stepwise selection based on AIC was performed starting from the full model with `[p]` covariates. The procedure `[removed / retained]` `[variable names]` at each step. The final selected model includes `[selected variables]` and has AIC = `[value]`, lower than the full model (AIC = `[value]`).

For model comparison:

> Comparing AIC and BIC: AIC selects a model with `[k1]` covariates, while BIC selects a more parsimonious model with `[k2]` covariates. Given that BIC penalizes complexity more heavily ($\log(n) = [value] > 2$ for our sample size), this difference is expected. `[Choice based on objective: AIC for prediction, BIC for interpretability.]`

---

## Prediction: confidence interval vs prediction interval

### Two types of prediction

| Goal | Question | Interval type | Width |
|------|----------|---------------|-------|
| Mean response | "What is the average $Y$ for units with $x_c$?" | Confidence interval (CI) | Narrower |
| Single new observation | "What is $Y$ for THIS new unit with $x_c$?" | Prediction interval (PI) | Wider |

The PI is wider because it includes the irreducible variance $\sigma^2$ of the individual error term, in addition to the uncertainty about $\hat\beta$.

### Computation in R

```{r prediction, eval=FALSE}
# new observation with specified covariate values
new_data <- data.frame(x1 = 5, x2 = 2.3, x3 = "B")

# point prediction
predict(mod, newdata = new_data)

# 95% CI for the mean response (confidence interval)
predict(mod, newdata = new_data, interval = "confidence", level = 0.95)

# 95% PI for a single new observation (prediction interval)
predict(mod, newdata = new_data, interval = "prediction", level = 0.95)
```

Output structure:

```
       fit     lwr      upr
1   23.45   21.89   25.01    ← CI: tighter
1   23.45   18.32   28.58    ← PI: wider
```

### Plotting prediction bands

```{r predict-plot, eval=FALSE}
# range of x for plotting
x_range <- seq(min(df$x1), max(df$x1), length.out = 100)
new_data <- data.frame(x1 = x_range)

# both intervals
pred_ci <- predict(mod_simple, newdata = new_data, interval = "confidence")
pred_pi <- predict(mod_simple, newdata = new_data, interval = "prediction")

plot(df$x1, df$y, pch = 16, col = "blue",
     main = "CI vs PI", xlab = "x1", ylab = "y")
lines(x_range, pred_ci[, "fit"], lwd = 2, col = "red")
lines(x_range, pred_ci[, "lwr"], lty = 2, col = "red")
lines(x_range, pred_ci[, "upr"], lty = 2, col = "red")
lines(x_range, pred_pi[, "lwr"], lty = 2, col = "darkgreen")
lines(x_range, pred_pi[, "upr"], lty = 2, col = "darkgreen")
legend("topleft",
       legend = c("Fit", "CI 95%", "PI 95%"),
       col = c("red", "red", "darkgreen"),
       lty = c(1, 2, 2), lwd = 2, cex = 0.8)
```

### Comment template

> For a new unit with covariates `[values]`, the predicted response is `[value]`. The 95% confidence interval for the mean response is `[L_ci, U_ci]`: with 95% confidence, the average response for units with these covariate values lies in this interval. The 95% prediction interval for a single new observation is `[L_pi, U_pi]`, wider because it accounts for the irreducible individual variability $\sigma^2$ in addition to the uncertainty in the estimated coefficients.

---

## Categorical covariates and interactions

### Dummy coding (automatic in R)

R automatically creates $J-1$ dummies for a categorical variable with $J$ levels. The first level (alphabetical order) becomes the reference.

```{r factors-basics, eval=FALSE}
# verify factor structure
str(df$category)
levels(df$category)        # first level is the reference

# convert character to factor
df$category <- as.factor(df$category)

# change reference level
df$category <- relevel(df$category, ref = "specific_level")

# fit a model with categorical covariate
mod <- lm(y ~ x_continuous + x_categorical, data = df)
summary(mod)
```

### Interpretation of coefficients

For a categorical variable with levels A (reference), B, C, D:

```
Coefficients:
              Estimate    
(Intercept)    25000        ← E[Y] for reference category A (other covariates = 0)
xCategoryB     1500         ← E[Y in B] - E[Y in A], holding others constant
xCategoryC    -800
xCategoryD     2100
```

### Parallel-lines model (no interaction)

```{r parallel-lines, eval=FALSE}
mod_parallel <- lm(y ~ x1 + group, data = df)
```

Same slope $\beta_1$ for all groups, different intercepts.

### Model with interaction

```{r interaction, eval=FALSE}
# x1 * group expands to x1 + group + x1:group
mod_interact <- lm(y ~ x1 * group, data = df)
summary(mod_interact)

# only the interaction term, without main effects (rare):
mod_inter_only <- lm(y ~ x1:group, data = df)
```

For binary `group` (0/1):

| Group | Slope of $x_1$ | Intercept |
|-------|----------------|-----------|
| 0 (reference) | $\beta_1$ | $\beta_0$ |
| 1 | $\beta_1 + \gamma$ | $\beta_0 + \delta$ |

The coefficient $\gamma$ on the interaction term measures **how much the slope changes** between groups.

### Testing the interaction

```{r interaction-test, eval=FALSE}
# t-test on the interaction coefficient (in summary)
summary(mod_interact)

# nested F-test: with vs without interaction
anova(mod_parallel, mod_interact)
```

If the F-test or t-test on the interaction is significant → the interaction is needed (groups have different slopes). Otherwise → the parallel-lines model is preferable for parsimony.

### Visualizing interactions

```{r interaction-plot, eval=FALSE}
# scatterplot with separate fitted lines per group
plot(df$x1, df$y,
     col = as.numeric(df$group),
     pch = 16,
     main = "Interaction visualization",
     xlab = "x1", ylab = "y")

# add fitted lines for each group
for (g in levels(df$group)) {
  subset_g <- df[df$group == g, ]
  abline(lm(y ~ x1, data = subset_g),
         col = which(levels(df$group) == g))
}
legend("topleft", legend = levels(df$group),
       col = 1:nlevels(df$group), lty = 1, cex = 0.8)
```

### Comment templates

For categorical covariate:

> The variable `[category]` has a significant effect on the response. Compared to the reference category `[ref]`, units in category `[B]` have a `[higher / lower]` average response by `[value]` units, holding other covariates constant. The effect is statistically significant (p-value `[value]`).

For parallel-lines vs interaction:

> A nested F-test compares the parallel-lines model with the interaction model. The F-statistic is `[value]` (p-value `[value]`), so we `[reject / fail to reject]` $H_0$ that the slopes are equal across groups. The `[interaction / parallel-lines]` model is preferred. The estimated slope of `[x1]` is `[value1]` for the reference group `[A]` and `[value1 + γ]` for group `[B]` — meaning that the effect of `[x1]` on $Y$ is `[stronger / weaker]` for group `[B]`.

---

## Common pitfalls (regression)

- **R² always increases** when adding covariates, even useless ones → use adjusted R² for model comparison
- **Significant F + non-significant t-tests** → typical sign of multicollinearity (check VIF)
- **High leverage ≠ influential** → a leverage point with small residual is on the regression line and doesn't change $\hat\beta$
- **Statistical significance ≠ practical importance** → a coefficient with p < 0.001 may have a tiny effect size; always report magnitude alongside p-values
- **Model selection ≠ causal identification** → AIC/BIC find good predictive models, not causal effects
- **In GLMs**: the t-test in `summary` is a Wald test; for nested comparisons use `anova(mod, test = "Chisq")` (likelihood ratio test)
- **Categorical variable read as numeric** → wrong model; check with `str(df)` and convert with `as.factor()` if needed


# Regressione Logistica

## Fit con glm e lettura del summary

<!-- Giorno 13-14: glm(family=binomial) -->

## Odds ratio e interpretazione

<!-- Giorno 13: exp(coef), exp(confint), template commento -->

## Selezione del modello e predizione

<!-- Giorno 14: step su glm, predict type="response" -->

---

# Flowchart Decisionale

<!-- Giorno 15: guida "dato un problema X, quali passi?" -->

## Schema rapido

- **Risposta continua** → `lm()`
  - Verifica assunzioni: `plot(model)` (4 diagnostic plots)
  - Controlla multicollinearità: `vif(model)`
  - Troppe covariate: `stepAIC(model)`
  - Predizione: `predict(..., interval = "confidence" | "prediction")`
- **Risposta binaria** → `glm(family = binomial)`
  - Interpretazione: `exp(coef(model))` per odds ratio
  - Predizione probabilità: `predict(..., type = "response")`
- **CI per statistica non standard** → bootstrap (manuale o `boot::boot`)
- **Correlazione "sparisce" condizionando su Z** → correlazione parziale (`ppcor::pcor`)

---

# Trappole Comuni

<!-- Annotare qui errori frequenti durante lo studio -->

- R² aumenta sempre aggiungendo covariate (anche inutili) → usare R² adj per confronti
- F-test significativo ma nessun t-test significativo → sintomo di multicollinearità
- Leverage alto ≠ punto influente (può esserlo o no)
- Nei GLM: Wald test nel summary, likelihood ratio test via `anova(mod, test = "Chisq")`
