---
title: "Statistical Modelling — Cheat Sheet Esame"
author: "Fra"
date: "`r Sys.Date()`"
output:
  html_document:
    toc: true
    toc_float: true
    toc_depth: 3
    number_sections: true
  pdf_document:
    toc: true
    toc_depth: 3
    number_sections: true
    highlight: tango
fontsize: 10pt
geometry: margin=2cm
---

```{r setup, include=FALSE}
knitr::opts_chunk$set(
  echo = TRUE,
  message = FALSE,
  warning = FALSE,
  fig.width = 6,
  fig.height = 4,
  fig.align = "center"
)
```

# Setup

## Librerie standard

```{r libraries, eval=FALSE}
# Caricamento librerie usate nel corso
library(MASS)       # stepAIC, Boston dataset
library(car)        # vif, diagnostica
library(corrplot)   # visualizzazione matrici di correlazione
library(boot)       # bootstrap
library(ppcor)      # correlazioni parziali
library(GGally) 
library(mvtnorm)
library(ggplot2)
library(skimr)
library(gridExtra)

```

## Import dati tipico

```{r import-template, eval=FALSE}
# Da CSV
df <- read.csv("path/to/file.csv", header = TRUE, stringsAsFactors = TRUE)

# Da .RData (file workspace R, contiene già oggetti nominati)
load("path/to/file.RData")
# dopo load() gli oggetti sono già disponibili con i loro nomi originali

# Da .txt con separatore tab o spazio
df <- read.table("path/to/file.txt", header = TRUE, sep = "\t")
```

# Prima ispezione
str(df)
summary(df)
head(df)
dim(df)

#summary più completo
skimr::skim_without_charts(df)

```
### Cosa controllare

- **n_missing**: ci sono NA? Se sì, decidere se rimuoverli (`na.omit(df)`) o gestirli
- **Tipi delle variabili**: numeric, factor, integer? Una variabile categorica letta come numerica va convertita con `as.factor()`
- **Range di variazione**: scale molto diverse possono suggerire la necessità di standardizzare
- **Mediana vs media**: se molto diverse → distribuzione asimmetrica

### Conversione di tipo (frequente)

```{r type-conversion, eval=FALSE}
df$variabile_cat <- as.factor(df$variabile_cat)    # numerica → categorica
df$variabile_num <- as.numeric(df$variabile_num)   # carattere → numerica
levels(df$variabile_cat)                           # mostra i livelli del factor
```
---

# Distribuzioni e Variabili Casuali

## Distribuzioni e variabili casuali

### Le 4 funzioni R per ogni distribuzione

Per ogni distribuzione, R fornisce 4 funzioni con prefisso fisso:

| Prefisso | Cosa fa | Input → Output |
|----------|---------|----------------|
| `d` | densità (pdf) o massa (pmf) in un punto | $x$ → $f(x)$ |
| `p` | probabilità cumulata $P(X \le x)$ | $x$ → $F(x)$ |
| `q` | quantile (inverso di p) | $p \in [0,1]$ → $x$ tale che $F(x) = p$ |
| `r` | genera $n$ valori casuali | $n$ → vettore di realizzazioni |

Distribuzioni rilevanti per il corso:

| Distribuzione | Suffisso | Parametri |
|---------------|----------|-----------|
| Normale | `norm` | `mean`, `sd` |
| Student-t | `t` | `df` |
| Chi-quadro | `chisq` | `df` |
| F di Fisher | `f` | `df1`, `df2` |
| Binomiale | `binom` | `size`, `prob` |

Esempi:

```{r dist-functions, eval=FALSE}
# NORMALE N(140, 6^2)
dnorm(135, mean = 140, sd = 6)        # densità f(135)
pnorm(130, mean = 140, sd = 6)        # P(X <= 130) ≈ 0.0478
qnorm(0.975, mean = 140, sd = 6)      # 97.5-esimo percentile ≈ 151.76
rnorm(1000, mean = 140, sd = 6)       # 1000 realizzazioni

# STUDENT-T con 10 df
qt(0.975, df = 10)                     # 97.5-esimo percentile (uso tipico: CI)
pt(2.5, df = 10)                       # P(T <= 2.5)

# Quantili tipici per intervalli di confidenza:
qnorm(0.975)                           # ≈ 1.96, per CI al 95% con sigma noto
qt(0.975, df = n - 1)                  # per CI al 95% con sigma stimato
```

**Comment template (typical use in tests/CIs):**
> The theoretical 97.5th percentile of the [normal / t with `df` degrees of freedom] distribution is `[value]`. I use it to construct a 95% confidence interval for `[parameter]`.

### Generare campioni e trasformazioni lineari

```{r generate-samples, eval=FALSE}
# Riproducibilità: SEMPRE prima di rnorm/rt/sample/...
set.seed(7369)

# 1000 valori da N(0, 1)
z <- rnorm(1000, mean = 0, sd = 1)

# trasformazione lineare: Y = mu + sigma * Z  ⇒  Y ~ N(mu, sigma^2)
y <- 140 + 6 * z          # equivalente a rnorm(1000, 140, 6)

# campione da una t-Student con 3 df (code pesanti)
t_vals <- rt(1000, df = 3)
```

**Concetto chiave**: una normale generale $\mathcal{N}(\mu, \sigma^2)$ si ottiene **standardizzando alla rovescia** una standard $\mathcal{N}(0,1)$:
$$Y = \mu + \sigma Z$$

E viceversa, per **standardizzare**:
$$Z = \frac{Y - \mu}{\sigma} \sim \mathcal{N}(0, 1)$$

```{r standardize, eval=FALSE}
# standardizzare un vettore osservato
z_std <- (y - mean(y)) / sd(y)         # standardizzazione campionaria
# oppure:
z_std <- scale(y)                       # funzione R built-in
```

**Quando standardizzare:**
- Per confrontare variabili su scale diverse
- Prima di alcune procedure (es. clustering, PCA)
- Per calcolare quantili teorici

**Note sul `set.seed()`:**
- Va messo **subito prima** di ogni funzione che genera casualità
- Stessa seed → stessi numeri casuali → risultati riproducibili
- Cambiare seed cambia il campione, ma non le proprietà generali del campione (per `n` grande)

### Visualizzazione: istogramma e ECDF

#### Istogramma

```{r hist, eval=FALSE}
hist(y,
     breaks = 50,                     # numero di classi (default: regola di Sturges)
     prob   = TRUE,                   # densità invece di frequenze assolute
     main   = "Realizzazioni da Y ~ N(mu, sigma^2)",
     xlab   = "y",
     ylab   = "Densità",
     col    = "lightblue")
```

**Cosa cercare:**

- **Forma**: campanulare (normale) / asimmetrica / multimodale?
- **Centro**: dove si trova il picco?
- **Dispersione**: distribuzione larga o concentrata?

#### Confronto di due distribuzioni

```{r hist-compare, eval=FALSE}
par(mfrow = c(1, 2))                  # 1 riga, 2 colonne di plot

hist(y,  breaks = 50, prob = TRUE,
     ylim = c(0, 0.08), xlim = c(100, 190),
     col  = "yellow1",
     main = "Y ~ N(140, 36)", ylab = "Densità")

hist(y1, breaks = 50, prob = TRUE,
     ylim = c(0, 0.08), xlim = c(100, 190),
     col  = "springgreen2",
     main = "Y1 ~ N(140, 100)", ylab = "Densità")

par(mfrow = c(1, 1))                  # ripristina il default
```

> **Trucco**: per confrontare distribuzioni serve **fissare gli stessi `xlim` e `ylim`** in entrambi gli istogrammi, altrimenti l'occhio inganna.

#### ECDF (empirical cumulative distribution function)

Stima non parametrica della cdf vera, basata sulla frazione di dati $\le x$.

```{r ecdf, eval=FALSE}
plot(ecdf(y),
     main = "ECDF a confronto",
     xlab = "x",
     ylab = expression(F[n](x)))
plot(ecdf(y1), add = TRUE, col = "red")
legend("topleft",
       legend = c("N(140, 36)", "N(140, 100)"),
       lty = c(1, 1), lwd = c(2, 2),
       col = c("black", "red"),
       cex = 0.8)
```

**Come si legge:**

- Funzione a gradini, ogni gradino = un'osservazione
- Asse y: frazione di dati $\le x$. Va da 0 a 1
- **Curva più ripida al centro** = distribuzione più concentrata (varianza minore)
- **Curva più dolce** = distribuzione più dispersa

**Comment template:**

> The ECDF of the variable `[name]` shows a distribution [concentrated / spread out] around the value `[median]`, with [few / many] extreme values in the tails.

---

### QQ-plot

Confronto visivo tra distribuzione empirica e teorica (di solito normale). È lo strumento principe per la diagnostica della normalità — userai questo per i residui della regressione.

#### Costruzione

```{r qqplot, eval=FALSE}
qqnorm(y, col = "blue", main = "QQ-plot di y vs Normale")
qqline(y)                              # retta di riferimento
```

#### Confronto: normale vs t con code pesanti

```{r qqplot-compare, eval=FALSE}
set.seed(123)
Y1 <- rnorm(1000)                      # normale standard
set.seed(234)
Y2 <- rt(1000, df = 3)                 # t-Student con 3 df

par(mfrow = c(1, 2))
qqnorm(Y1, col = "blue", main = "Y1 ~ N(0,1)"); qqline(Y1)
qqnorm(Y2, col = "blue", main = "Y2 ~ t(3)");   qqline(Y2)
par(mfrow = c(1, 1))
```

#### Tabella di interpretazione (cruciale)

| Pattern del QQ-plot | Diagnosi |
|---------------------|----------|
| Punti allineati sulla retta | Distribuzione **normale** ✓ |
| Curva a "S" con estremi che salgono/scendono lontano dalla retta | **Code pesanti** (più valori estremi del previsto) |
| Concavità verso l'alto su tutto il range | **Asimmetria positiva** (coda destra lunga) |
| Concavità verso il basso | **Asimmetria negativa** (coda sinistra lunga) |
| Pochi punti isolati lontano dalla retta agli estremi | **Outlier** |

**Comment template (exam):**

> The QQ-plot of the [residuals / values] shows points [aligned on the reference line / deviating from the line in the tails]. I conclude that the distribution [is / is not] approximately normal, [with heavier tails / with positive asymmetry / ...].

> Specifically, the presence of [observed pattern] suggests [diagnosis]. This [confirms / violates] the normality assumption required for [context: regression, test, ...].

#### Test formali di normalità (alternativa al QQ-plot)

```{r normality-tests, eval=FALSE}
shapiro.test(y)                        # test di Shapiro-Wilk (n piccolo, n < 5000)
# H0: i dati provengono da una normale
# p-value piccolo → rifiuto la normalità
```

> **Attenzione**: con `n` molto grande, anche piccole deviazioni dalla normalità portano a rifiutare H0. Il QQ-plot rimane più informativo del test in molti casi pratici.

## Normale bivariata e multivariata
Normale bivariata e multivariata
 
### Generazione di realizzazioni
 
```{r mvnorm-generate, eval=FALSE}
library(mvtnorm)
 
set.seed(625)
 
# vettore delle medie
mu <- c(0, 0)
 
# matrice di varianza-covarianza
# diagonale = varianze (sigma^2), fuori diagonale = covarianze
sigma <- matrix(c(9, 2,
                  2, 9), ncol = 2)
 
# generazione
X <- rmvnorm(n = 3000, mean = mu, sigma = sigma)
# X è una matrice n × 2: una riga per realizzazione, una colonna per componente
```
 
> **Attenzione alla parametrizzazione**: nella matrice `sigma` la diagonale contiene le **varianze**, non le deviazioni standard. Se ti viene dato $\sigma = 3$, devi inserire $\sigma^2 = 9$ in `sigma`.
 
### Costruzione di Sigma a partire da SD e correlazione
 
Quando ti vengono dati SD e correlazioni invece di varianze e covarianze:
 
```{r sigma-from-corr, eval=FALSE}
sd_vec <- c(3, 3)              # deviazioni standard
R <- matrix(c(1.0, 0.7,        # matrice di correlazione
              0.7, 1.0), ncol = 2)
 
D <- diag(sd_vec)
sigma <- D %*% R %*% D         # Sigma = D R D
```
 
### Densità teorica e plot 3D
 
```{r density-3d, eval=FALSE}
library(scatterplot3d)
 
z1 <- seq(min(X[, 1]), max(X[, 1]), length.out = 50)
z2 <- seq(min(X[, 2]), max(X[, 2]), length.out = 50)
grid <- expand.grid(z1, z2)
dens <- matrix(dmvnorm(grid, mean = mu, sigma = sigma),
               ncol = length(z1), byrow = TRUE)
 
plot3d <- scatterplot3d(z1, z2,
                        seq(min(dens), max(dens), length.out = length(z1)),
                        type = "n", angle = 70, grid = FALSE,
                        main = "Densità teorica bivariata",
                        xlab = expression(X[1]), ylab = expression(X[2]),
                        zlab = "f(X1, X2)")
 
for (i in length(z1):1) {
  plot3d$points3d(rep(z1[i], length(z2)), z2, dens[i, ],
                  type = "l", col = "darkorange")
}
for (i in length(z2):1) {
  plot3d$points3d(z1, rep(z2[i], length(z1)), dens[, i],
                  type = "l", col = "darkorange")
}
```
 
### Contour plot (ellissi di isodensità)
 
```{r contour, eval=FALSE}
z1 <- seq(-10, 10, length.out = 300)
z2 <- seq(-10, 10, length.out = 300)
grid <- expand.grid(z1, z2)
dens <- matrix(dmvnorm(grid, mean = mu, sigma = sigma), ncol = length(z1))
 
contour(z1, z2, dens,
        col = "blue",
        main = "Contour plot",
        xlab = expression(X[1]), ylab = expression(X[2]),
        asp = 1)                     # asp=1 mantiene le proporzioni!
```
 
### Tabella di interpretazione delle ellissi
 
| Forma osservata | Diagnosi |
|-----------------|----------|
| Cerchio perfetto | $\rho = 0$ **e** $\sigma_{X_1} = \sigma_{X_2}$ |
| Ellisse con assi orizzontale/verticale | $\rho = 0$, $\sigma_{X_1} \neq \sigma_{X_2}$ |
| Ellisse inclinata "/" | $\rho > 0$ |
| Ellisse inclinata "\\" | $\rho < 0$ |
| Ellisse molto schiacciata | $|\rho|$ vicino a 1 |
 
### Decomposizione spettrale di $\Sigma$
 
```{r spectral, eval=FALSE}
eig <- eigen(sigma)
eig$values        # autovalori = varianze lungo gli assi principali
eig$vectors       # autovettori = direzioni degli assi principali
 
# verifica della decomposizione: Sigma = Q Lambda Q^T
eig$vectors %*% diag(eig$values) %*% t(eig$vectors)
```
 
**Comment template (typical use):**

> The contour plot shows [circular / tilted / flattened] ellipses, consistent with [the parameter values of the distribution]. The shape [is / is not] consistent with what is expected under bivariate normality: in particular, [observed shape] suggests that $\rho$ is [close to zero / positive / negative] and that the variances [are / are not] of the same order of magnitude.

### Proprietà chiave (mappe mentali per il commento)

- **Marginali**: di una bivariata normale sono univariate normali. Verificale con `qqnorm()` su ciascuna colonna.
- **Indipendenza** equivale a ρ = 0 **solo per la normale** (non vale in generale).
- **Media condizionata**: E(Y|X=x) è lineare in x. È il fondamento della regressione lineare.
- **Varianza condizionata**: Var(Y|X=x) = σ²_Y · (1 - ρ²). Conoscere X riduce l'incertezza su Y di un fattore (1 - ρ²).
---
 
## Misure di associazione
 
### Covarianza e correlazione
 
```{r cov-cor, eval=FALSE}
# tra due variabili
cov(df$x, df$y)
cor(df$x, df$y)
 
# matrice di var-cov e di correlazione (per più variabili)
cov(df)
cor(df)
round(cor(df), 2)              # arrotondata per leggibilità
```
 
**Differenza pratica:**
 
- `cov` dipende dalle unità di misura → leggibile solo se confronti con SD
- `cor` è in $[-1, 1]$ → leggibile direttamente
**Soglie indicative per $|\rho|$:**
 
| $|\rho|$ | Forza |
|----------|-------|
| < 0.2 | Debole |
| 0.2 – 0.5 | Moderata |
| 0.5 – 0.7 | Significativa |
| 0.7 – 0.9 | Forte |
| > 0.9 | Molto forte (attenzione a multicollinearità) |
 
### Correlazione parziale
 
Risolve il problema dei **confondenti**: misura l'associazione tra X e Y al netto di Z.
 
```{r partial-cor, eval=FALSE}
library(ppcor)
 
# correlazione parziale tra due variabili al netto di tutte le altre
pcor(df)$estimate              # matrice delle correlazioni parziali
pcor(df)$p.value               # p-value associati
 
# tra coppia specifica al netto di una variabile specifica
pcor.test(x = df$x, y = df$y, z = df$z)
```
 
**Interpretazione (i 3 casi tipici):**
 
| $r_{xy}$ | $r_{xy \cdot z}$ | Diagnosi |
|----------|------------------|----------|
| Alta | Vicina a 0 | **Correlazione spuria**: l'associazione era spiegata da Z |
| Alta | Ancora alta | **Associazione genuina**: persiste anche al netto di Z |
| Vicina a 0 | Alta | **Paradosso di Simpson**: Z mascherava un'associazione reale |
 
**Comment template:**

> The marginal correlation between `[X]` and `[Y]` is `[value]`, while the partial correlation controlling for `[Z]` is `[value]`. The [reduction / persistence / reversal] suggests that [the association is explained by Z / the association is genuine / Z was masking the true relationship].
 
### Scatterplot e scatterplot matrix
 
```{r scatter-base, eval=FALSE}
# scatterplot bivariato
plot(df$x, df$y,
     pch = 16, cex = 0.8, col = "blue",
     main = "Y vs X",
     xlab = "X", ylab = "Y")
abline(lm(y ~ x, data = df), col = "red")    # retta di regressione opzionale
 
# scatterplot matrix (base)
pairs(df, panel = panel.smooth, main = "Scatterplot matrix")
 
# versione informativa con GGally
library(GGally)
ggpairs(df)
# diagonale: densità marginali
# sotto diagonale: scatterplot
# sopra diagonale: correlazioni con livelli di significatività
```
 
### Visualizzazione matrici di correlazione: corrplot
 
```{r corrplot, eval=FALSE}
library(corrplot)
 
# correlazioni grezze
corrplot(cor(df),
         type = "upper",                   # solo triangolo superiore
         method = "circle",                # circle / square / number / color
         tl.col = "black",                 # colore etichette
         tl.cex = 0.8)                     # dimensione etichette
 
# correlazioni parziali
corrplot(pcor(df)$estimate,
         type = "upper",
         method = "circle",
         tl.col = "black")
 
# affiancate per confronto visivo
par(mfrow = c(1, 2))
corrplot(cor(df), type = "upper", method = "circle", title = "Raw")
corrplot(pcor(df)$estimate, type = "upper", method = "circle", title = "Partial")
par(mfrow = c(1, 1))
```
 
> **Trucco**: `corrplot` affiancati di correlazioni *raw* vs *partial* è il modo più rapido per individuare confondenti e relazioni spurie a colpo d'occhio.
 
### Trappole comuni nelle misure di associazione
 
- **$\rho = 0$ non implica indipendenza** (tranne sotto normalità bivariata). Esempio classico: $Y = X^2$ con $X$ simmetrica → $\rho = 0$ ma forte dipendenza
- **Correlazione lineare** è cieca alle relazioni non lineari → guarda sempre lo scatterplot prima di fidarti di $\rho$
- **Correlazione $\neq$ causazione** (esempio gelati-annegamenti) → la correlazione parziale aiuta a capire se l'associazione è genuina, ma non basta da sola per stabilire causalità (servirebbe un esperimento randomizzato)
- **Multicollinearità**: se $|\rho| > 0.9$ tra due covariate, la regressione successiva avrà problemi (lo affronteremo con VIF)


# Inferenza

## Maximum Likelihood Estimation

### Concetti chiave

- **Likelihood** $L(\theta) = \prod_i f(x_i; \theta)$: funzione di $\theta$ dati i dati osservati. Misura quanto un valore di $\theta$ "spiega bene" i dati.
- **Log-likelihood** $\ell(\theta) = \sum_i \log f(x_i; \theta)$: si usa sempre questa (più stabile numericamente, derivate più semplici, stesso punto di massimo).
- **MLE**: $\hat\theta_{ML} = \arg\max \ell(\theta)$.

**Proprietà degli stimatori MLE** (utili da citare nei commenti):

- **Consistente** (converge a $\theta$ per $n \to \infty$)
- **Asintoticamente unbiased**
- **Asintoticamente normale**: $\hat\theta \sim \mathcal{N}(\theta, 1/I(\theta))$
- **Asintoticamente efficiente** (varianza minima tra stimatori consistenti)

La **Fisher information** $I(\theta)$ misura la curvatura della log-likelihood al massimo. Più curvatura significa più informazione e quindi standard error più piccoli.

### Esempi standard (formule chiuse)

Quando esistono in forma chiusa, basta calcolarle direttamente:

| Modello | Parametro | MLE |
|---------|-----------|-----|
| Bernoulli($p$) | $p$ | $\hat p = \bar x$ |
| Binomiale($n, p$) | $p$ | $\hat p = x/n$ |
| $\mathcal{N}(\mu, \sigma^2)$, $\sigma$ noto | $\mu$ | $\hat\mu = \bar x$ |
| $\mathcal{N}(\mu, \sigma^2)$ entrambi ignoti | $\mu, \sigma^2$ | $\hat\mu = \bar x$, $\hat\sigma^2 = \frac{1}{n}\sum(x_i - \bar x)^2$ |
| Poisson($\lambda$) | $\lambda$ | $\hat\lambda = \bar x$ |

### Pattern: log-likelihood + ricerca su griglia

Adattabile a qualunque modello sostituendo `dXXX`:

```{r mle-grid, eval=FALSE}
# log-likelihood Bernoulli (esempio del prof)
logLik <- function(p, data) {
  sum(data * log(p) + (1 - data) * log(1 - p))
}

# oppure più generico, usando dnorm/dbinom/dpois con log = TRUE
logLik <- function(theta, data) {
  sum(dnorm(data, mean = theta, sd = sigma_known, log = TRUE))
}

# valuto su griglia
theta_vals <- seq(theta_min, theta_max, length.out = 200)
loglik_vals <- sapply(theta_vals, logLik, data = my_data)

# MLE numerica
theta_mle <- theta_vals[which.max(loglik_vals)]
```

### Pattern: ottimizzazione numerica con `optim()`

Gold standard per problemi multiparametrici o senza formula chiusa:

```{r mle-optim, eval=FALSE}
# negazione perché optim minimizza
neg_logLik <- function(theta, data) {
  -sum(dXXX(data, theta, log = TRUE))    # dXXX = dnorm, dbinom, ...
}

# 1-D: usare metodo Brent con bound espliciti
result <- optim(par    = valore_iniziale,
                fn     = neg_logLik,
                data   = my_data,
                method = "Brent",
                lower  = lower_bound,
                upper  = upper_bound)

result$par              # MLE
result$value            # valore di -logLik al massimo (negativo della max log-lik)

# Multidim: usare BFGS o Nelder-Mead (default)
result <- optim(par    = c(theta1_init, theta2_init),
                fn     = neg_logLik,
                data   = my_data,
                method = "BFGS")
```

### Visualizzazione log-likelihood

```{r mle-plot, eval=FALSE}
plot(theta_vals, loglik_vals,
     type = "l", lwd = 2, col = "blue",
     main = "Log-likelihood",
     xlab = expression(theta),
     ylab = expression(log~L(theta)))

abline(v = theta_mle, col = "red", lty = 2, lwd = 2)
```

### Comment template (exam)

> To estimate the parameter [name], I apply the maximum likelihood method. The log-likelihood, evaluated on a grid of values in [range], has a unique maximum at $\hat\theta = $ [value]. The numerical result [coincides with the analytical estimate $\hat\theta = ...$ / matches the estimate from `optim()`].
>
> The log-likelihood appears [flat / concentrated] around the maximum, indicating a [low-precision / precise] estimate. By the asymptotic normality property, $\hat\theta \sim \mathcal{N}(\theta, 1/I(\theta))$: the curvature of the log-likelihood at the maximum determines the standard error of the estimate.

### Trappole comuni

- `optim()` **minimizza** per default → passare `-logLik` (la funzione negata)
- Per problemi 1-D con vincoli (es. $p \in (0,1)$, $\sigma > 0$), usare `method = "Brent"` con `lower` e `upper` espliciti
- Usare `dnorm(..., log = TRUE)` invece di `log(dnorm(...))`: più stabile numericamente
- Il `set.seed()` non serve nel MLE in sé: serve solo se generi i dati simulati prima

---

## Bootstrap e intervalli di confidenza

### Concetti chiave

- **Idea**: simulare la variabilità di $\hat\theta$ ricampionando dal campione originale **con ripetizione**.
- **Plug-in principle**: $\hat F_n$ (ECDF) sostituisce $F$ (popolazione ignota).
- **Procedura in 4 passi**: resample → compute → repeat $B$ volte → usa la distribuzione empirica.

**Quanti $B$?**

- $B = 200$ basta per stimare lo standard error
- $B = 1000$–$2000$ raccomandato per costruire intervalli di confidenza

**Quando usarlo**: stimatori complessi senza formule chiuse (correlazione, $R^2$, mediana, differenza tra medie/mediane di due gruppi), oppure quando la distribuzione asintotica non è normale.

### Pattern A: bootstrap manuale con loop

Più trasparente dal punto di vista didattico:

```{r boot-manual, eval=FALSE}
set.seed(7369)
B <- 1000
n <- length(x)

theta_boot <- numeric(B)

for (b in 1:B) {
  resample <- sample(x, size = n, replace = TRUE)
  theta_boot[b] <- mean(resample)            # sostituisci con la statistica di interesse
}
```

### Pattern B: con la libreria `bootstrap` (stile prof)

Più compatto, è quello che usa Brusa nelle Solutions:

```{r boot-library, eval=FALSE}
library(bootstrap)

set.seed(7369)
n <- length(x)

# funzione ausiliaria: prende indici, restituisce la statistica
aux_fun <- function(ind) {
  mean(x[ind])                               # sostituire con la statistica di interesse
}

result_boot <- bootstrap::bootstrap(x = 1:n,
                                    nboot = 1000,
                                    theta = aux_fun)

# accesso alle B stime bootstrap
theta_boot <- result_boot$thetastar
```

**Per statistiche su 2 campioni** (es. differenza medie A e B):

```{r boot-two-samples, eval=FALSE}
aux_fun <- function(ind) {
  A.boot <- A[ind]
  B.boot <- B[ind]
  mean(A.boot) - mean(B.boot)
}
diff.boot <- bootstrap::bootstrap(x = 1:n,
                                  nboot = 1000,
                                  theta = aux_fun)
```

### Standard error e bias

```{r boot-se-bias, eval=FALSE}
# stima puntuale originale
theta_orig <- mean(x)

# standard error = SD delle B stime bootstrap
se_boot <- sd(theta_boot)

# bias = differenza tra media bootstrap e stima originale
bias_boot <- mean(theta_boot) - theta_orig

# rapporto SE / stima (utile per il commento)
round(100 * se_boot / theta_orig, 2)         # in %
```

### Intervallo di confidenza con il metodo percentile

```{r boot-ci, eval=FALSE}
# CI 95%
quantile(theta_boot, probs = c(0.025, 0.975))

# CI 90%
quantile(theta_boot, probs = c(0.05, 0.95))

# CI 99%
quantile(theta_boot, probs = c(0.005, 0.995))
```

### Plot della distribuzione bootstrap

Pattern standard delle Solutions del prof:

```{r boot-plot, eval=FALSE}
hist(theta_boot,
     breaks = 40,
     freq = FALSE,                           # densità invece di frequenze
     col = "lightgray", border = "white",
     main = "Bootstrap distribution",
     xlab = "Stima bootstrap",
     ylab = "Densità")

# linea verticale alla stima originale
abline(v = theta_orig, col = "red", lwd = 2, lty = 1)

# linea verticale alla media delle B stime bootstrap
abline(v = mean(theta_boot), col = "blue", lwd = 2, lty = 2)

# se hai calcolato il CI: linee tratteggiate ai bound
ci <- quantile(theta_boot, c(0.025, 0.975))
abline(v = ci, col = "green", lwd = 2, lty = 2)

legend("topright",
       legend = c("Stima originale", "Media bootstrap", "CI bounds"),
       col = c("red", "blue", "green"),
       lty = c(1, 2, 2), lwd = 2,
       cex = 0.7)
```

### CI percentile vs CI simmetrico

Il **CI percentile** è preferito al **CI simmetrico** $\hat\theta \pm 1.96 \cdot \widehat{se}$ quando:

- la distribuzione di $\hat\theta$ è **asimmetrica**
- $\hat\theta$ ha **range vincolato** (es. correlazione in $[-1,1]$, varianza $> 0$, proporzione in $[0,1]$)
- la dimensione campionaria è **piccola**

Per la **media** in campioni grandi, i due CI tendono a coincidere (TLC garantisce normalità asintotica).

### Comment template (exam)

**For the bootstrap estimate**:

> I applied the non-parametric bootstrap with $B = 1000$ replications to estimate the accuracy of [statistic]. The bootstrap distribution concentrates around the original point estimate ([value]), and the mean of the replications practically coincides with it, as expected. The estimated standard error is [value], equal to [X]% of the original estimate: this is a [precise / imprecise] estimate.

**For the plot**:

> The histogram of the bootstrap distribution shows a [symmetric and approximately normal / asymmetric with right/left tail / bimodal] shape. The vertical lines correspond to the original estimate and the mean of the bootstrap replications: their [coincidence / proximity] confirms that the estimator is [unbiased / slightly biased] with respect to the sample. The width of the distribution provides a visual representation of the standard error.

**For the percentile CI**:

> The [level]% confidence interval for [parameter], computed using the percentile method, is [(lower, upper)]. We can state with [X]% confidence that the true parameter value lies in this interval. The width of the interval ([upper-lower]) reflects the estimation uncertainty.

### Trappole comuni

- **Resampling senza ripetizione** è inutile: produrrebbe solo permutazioni del campione originale, $\hat\theta$ non cambierebbe (è simmetrico nei dati)
- Il **`set.seed()`** è obbligatorio in ogni chunk di bootstrap, altrimenti non riproducibile
- **Bootstrap della mediana / quantili**: con $n$ piccolo, la distribuzione bootstrap è discreta e ha pochi valori distinti — i CI possono essere imprecisi (vedi Es. 12 nelle Solutions)
- Il bootstrap **non corregge** errori sistematici: se il campione originale è distorto, anche il bootstrap lo è

# Linear Regression — Cheat Sheet (Chapters 4–10)

> Nota: tutti gli snippet sono testati e basati sul codice ufficiale del corso (Applications + Solutions Brusa). Pronti da copiare e adattare.

---

## Model fit and reading the summary

### Specification

Multiple linear regression model:

$$Y_i = \beta_0 + \beta_1 x_{i1} + \beta_2 x_{i2} + \dots + \beta_p x_{ip} + \epsilon_i$$

**Five assumptions** (always state them in your analysis):

1. **Linearity**: response is a linear and additive function of covariates
2. **Zero-mean errors**: $\mathbb{E}[\epsilon_i] = 0$
3. **Homoscedasticity**: $\text{Var}(\epsilon_i) = \sigma^2$ constant for all $i$
4. **Independence**: $\text{Cov}(\epsilon_i, \epsilon_j) = 0$ for $i \neq j$
5. **Normality** (needed for t-test, F-test, CI): $\epsilon_i \sim \mathcal{N}(0, \sigma^2)$

### Fitting the model

```{r lm-fit, eval=FALSE}
# fit a multiple linear regression
mod <- lm(y ~ x1 + x2 + x3, data = df)

# fit using all available covariates
mod_full <- lm(y ~ ., data = df)

# print results
summary(mod)
```

### Reading the summary

The output of `summary(lm)` is structured as follows:

```
Coefficients:
            Estimate Std. Error t value Pr(>|t|)    
(Intercept)  12.345    1.234     10.0   <2e-16 ***  ← intercept
x1            0.567    0.123      4.6   1e-05  ***  ← coefficient for x1
x2           -0.234    0.089     -2.6   0.012  *    ← coefficient for x2

Residual standard error: 0.95 on 47 degrees of freedom   ← S, sqrt(RSS/(n-p-1))
Multiple R-squared:  0.78,    Adjusted R-squared:  0.76    ← R^2 and R^2-adj
F-statistic: 55.2 on 3 and 47 DF,  p-value: < 2.2e-16    ← global F-test
```

**What to comment**:

- **Coefficients**: estimated value, sign (matches expectation?), magnitude, significance (`***`, `**`, `*`, `.`)
- **Residual standard error**: estimate of $\sigma$. Smaller is better
- **R-squared**: fraction of variance explained
- **Adjusted R-squared**: same but penalized for number of parameters (use it to compare models with different $p$)
- **F-statistic**: tests $H_0$: all $\beta_k = 0$. If significant, at least one covariate is useful

### Extracting components

```{r lm-extract, eval=FALSE}
coef(mod)              # estimated coefficients
fitted(mod)            # predicted values y_hat
residuals(mod)         # residuals (y - y_hat)
confint(mod)           # 95% CI for coefficients
confint(mod, level = 0.99)   # custom confidence level
sigma(mod)             # residual standard error
summary(mod)$r.squared       # R^2
summary(mod)$adj.r.squared   # adjusted R^2
```

### Comment template

> The estimated model is $\hat{Y} = \hat{\beta}_0 + \hat{\beta}_1 x_1 + \dots$. The coefficient of `[variable]` is `[value]`, statistically significant at the `[α]` level (p-value = `[value]`). It can be interpreted as: a unit increase in `[variable]` is associated with an average change of `[value]` units in $Y$, **holding all other covariates constant**.
>
> The model explains `[R²]` of the variance in the response. The F-statistic is `[value]` with p-value `[value]`, indicating that at least one covariate is significantly associated with $Y$.

---

## Diagnostics: residuals, leverage, Cook, VIF

### The four diagnostic plots

```{r diagnostic-plots, eval=FALSE}
par(mfrow = c(2, 2))
plot(mod)
par(mfrow = c(1, 1))
```

R produces four plots — what to look for in each:

| Plot | Pattern OK | Pattern problematic | Assumption violated |
|------|------------|---------------------|---------------------|
| Residuals vs Fitted | Random cloud around 0 | U-shape / parabola | Linearity |
| Residuals vs Fitted | Random cloud around 0 | Funnel shape | Homoscedasticity |
| Normal Q-Q | Points on line | Points deviating in tails | Normality |
| Scale-Location | Horizontal red line | Tilted/curved red line | Homoscedasticity |
| Residuals vs Leverage | No points beyond Cook contours | Points outside dashed lines | Influential observations |

### Detecting unusual observations

```{r unusual-observations, eval=FALSE}
# leverage values (hat values)
h <- hatvalues(mod)
n <- nrow(df)
p <- length(coef(mod)) - 1
threshold_lev <- 2 * (p + 1) / n
which(h > threshold_lev)              # high-leverage observations

# standardized residuals
rstd <- rstandard(mod)
which(abs(rstd) > 2)                  # potential outliers (residuals)

# Cook's distance
cook <- cooks.distance(mod)
which(cook > 1)                        # influential observations (strict)
which(cook > 4/n)                      # influential (more sensitive threshold)

# combined diagnostic plot
plot(cook, type = "h", main = "Cook's distance",
     xlab = "Observation index", ylab = "Cook's D")
abline(h = 4/n, lty = 2, col = "red")
```

### Diagnostic summary table

| Type | What's anomalous | Measure | Indicative threshold |
|------|------------------|---------|---------------------|
| Outlier | Residual $z_i$ | Standardized residuals | $\|r^*\| > 2$ or $> 3$ |
| Leverage point | Covariates $x_i$ | Hat values $h_{ii}$ | $> 2(p+1)/n$ |
| Influential point | Effect on $\hat\beta$ | Cook's distance $D_i$ | $> 1$ (strict), $> 4/n$ (sensitive) |

> **Key distinction**: high leverage does NOT imply influential. A point with $h_{ii} = 0.4$ and $r^* \approx 0$ is on the leverage edge but lies on the regression line, so removing it doesn't change $\hat\beta$ → not influential.

### Multicollinearity: VIF

```{r vif, eval=FALSE}
library(car)

vif(mod)                    # VIF for each covariate
```

**Interpretation thresholds**:

| VIF | Diagnosis |
|-----|-----------|
| ~1 | No multicollinearity |
| 1–5 | Tolerable |
| 5–10 | Worth attention |
| > 10 | Serious problem |

**Symptoms of multicollinearity**:

- F-test globally significant but no individual t-test significant
- Coefficient signs unexpected (negative when theory says positive)
- Standard errors very large relative to coefficient magnitudes
- High correlations in `cor(df_covariates)`

**Remedies if VIF too high**:

1. Remove one of the correlated variables (the less interpretable / less theoretically grounded)
2. Combine them into a single derived variable (sum, average, principal component)
3. Increase sample size (reduces SE but not collinearity itself)
4. Use ridge regression (out of scope for this course)

### Comment templates

For diagnostics:

> The Residuals vs Fitted plot shows `[a random cloud around zero / a U-shaped pattern / a funnel shape]`, suggesting that the assumption of `[linearity / homoscedasticity]` `[is / is not]` satisfied. The Normal Q-Q plot indicates `[approximate normality / heavy tails / asymmetry]`.

For unusual observations:

> Observation `[ID]` has a Cook's distance of `[value]`, exceeding the threshold of `[4/n or 1]`. It also shows `[high leverage / a large standardized residual]`. This observation has a substantial influence on the parameter estimates and warrants further investigation. Removing it changes the estimated coefficient of `[variable]` from `[old value]` to `[new value]`.

For multicollinearity:

> The variable `[name]` has a VIF of `[value]`, exceeding the threshold of 10 (or 5). This indicates substantial multicollinearity, which inflates the standard errors of the regression coefficients and reduces the power of the t-tests. The high VIF is consistent with the strong correlation observed between `[variable]` and `[other variable]` in the correlation matrix.

---

## Inference: F-test, t-test, confidence intervals

### Global F-test

Tests $H_0$: all coefficients (except intercept) are zero. Already shown in the bottom of `summary(mod)`. To extract:

```{r f-test, eval=FALSE}
f_stat <- summary(mod)$fstatistic
f_stat                     # value, df1, df2

# p-value of the F-test
pf(f_stat[1], f_stat[2], f_stat[3], lower.tail = FALSE)
```

### Nested F-test (compare two models)

Tests whether a subset of coefficients can all be set to zero (i.e., comparing a reduced model to a full one).

```{r nested-f, eval=FALSE}
# fit reduced and full models
mod_reduced <- lm(y ~ x1, data = df)
mod_full    <- lm(y ~ x1 + x2 + x3, data = df)

# F-test for nested comparison
anova(mod_reduced, mod_full)
```

The output gives the F-statistic, df, and p-value. If significant → the additional covariates are jointly useful.

### Individual t-tests

Already shown in `summary(mod)` (column `Pr(>|t|)`). Tests $H_0: \beta_k = 0$ for each $k$ separately.

**Quick rule of thumb**: $|t| > 2$ implies significance at the 5% level (for $n$ reasonably large).

### Confidence intervals for coefficients

```{r confint, eval=FALSE}
confint(mod)                       # 95% CI for all coefficients
confint(mod, level = 0.99)         # 99% CI
confint(mod, parm = "x1")          # CI for a specific coefficient
```

**Manual calculation** (useful for understanding):

```{r confint-manual, eval=FALSE}
# CI 95% for beta_k
beta_hat <- coef(mod)["x1"]
se_beta  <- sqrt(diag(vcov(mod)))["x1"]
t_critical <- qt(0.975, df = mod$df.residual)

ci_lower <- beta_hat - t_critical * se_beta
ci_upper <- beta_hat + t_critical * se_beta
c(ci_lower, ci_upper)
```

### Comment templates

For F-test:

> The global F-test yields F = `[value]` with `[df1]` and `[df2]` degrees of freedom and p-value `[value]`. We `[reject / fail to reject]` $H_0$ at the 5% level: the model `[provides a significantly better fit than the null model / is not significantly better than the null model]`.

For t-test:

> The coefficient of `[variable]` is `[value]` with t-value `[value]` and p-value `[value]`. We `[reject / fail to reject]` $H_0: \beta_k = 0$ at the `[α]` level. Hence, `[variable]` `[is / is not]` significantly associated with the response, holding the other covariates constant.

For CI:

> The 95% confidence interval for $\beta_{[variable]}$ is `[lower, upper]`. We are 95% confident that the true coefficient lies in this interval. Since the interval `[contains / does not contain]` zero, the coefficient is `[not / yes]` significantly different from zero at the 5% level.

---

## Model selection: AIC, BIC, stepwise

### Information criteria

```{r aic-bic, eval=FALSE}
AIC(mod)              # Akaike Information Criterion
BIC(mod)              # Bayesian Information Criterion (more conservative)

# compare multiple models
AIC(mod1, mod2, mod3)
BIC(mod1, mod2, mod3)
```

**Lower is better.** Always compare across models on the **same dataset**.

### Stepwise selection

```{r stepwise, eval=FALSE}
library(MASS)

# starting from the full model, remove covariates (backward)
mod_back <- stepAIC(mod_full, direction = "backward", trace = TRUE)

# starting from the null model, add covariates (forward)
mod_null <- lm(y ~ 1, data = df)
mod_fwd  <- stepAIC(mod_null,
                    scope = list(lower = ~ 1,
                                 upper = ~ x1 + x2 + x3 + x4),
                    direction = "forward")

# both directions (recommended default)
mod_step <- stepAIC(mod_full, direction = "both", trace = TRUE)

# using BIC instead of AIC: change penalty
n <- nrow(df)
mod_step_bic <- stepAIC(mod_full, direction = "both", k = log(n))

# final selected model
summary(mod_step)
```

The `trace = TRUE` option prints the progress at each step: which variable is added/removed and the resulting AIC.

### Reading the stepwise output

```
Start: AIC=42.5
y ~ x1 + x2 + x3 + x4

       Df  Sum of Sq   RSS    AIC
- x4    1     0.012   12.5   40.5    ← removing x4 lowers AIC
<none>             12.4   42.5
- x3    1     0.5     12.9   44.0    ← removing x3 raises AIC
- x1    1     8.0     20.4   52.0    ← x1 most important

Step:  AIC=40.5
y ~ x1 + x2 + x3
...
```

The `<none>` row indicates the current model. If a `-x` row has lower AIC than `<none>`, that variable will be removed.

### Comment templates

For stepwise selection:

> Stepwise selection based on AIC was performed starting from the full model with `[p]` covariates. The procedure `[removed / retained]` `[variable names]` at each step. The final selected model includes `[selected variables]` and has AIC = `[value]`, lower than the full model (AIC = `[value]`).

For model comparison:

> Comparing AIC and BIC: AIC selects a model with `[k1]` covariates, while BIC selects a more parsimonious model with `[k2]` covariates. Given that BIC penalizes complexity more heavily ($\log(n) = [value] > 2$ for our sample size), this difference is expected. `[Choice based on objective: AIC for prediction, BIC for interpretability.]`

---

## Prediction: confidence interval vs prediction interval

### Two types of prediction

| Goal | Question | Interval type | Width |
|------|----------|---------------|-------|
| Mean response | "What is the average $Y$ for units with $x_c$?" | Confidence interval (CI) | Narrower |
| Single new observation | "What is $Y$ for THIS new unit with $x_c$?" | Prediction interval (PI) | Wider |

The PI is wider because it includes the irreducible variance $\sigma^2$ of the individual error term, in addition to the uncertainty about $\hat\beta$.

### Computation in R

```{r prediction, eval=FALSE}
# new observation with specified covariate values
new_data <- data.frame(x1 = 5, x2 = 2.3, x3 = "B")

# point prediction
predict(mod, newdata = new_data)

# 95% CI for the mean response (confidence interval)
predict(mod, newdata = new_data, interval = "confidence", level = 0.95)

# 95% PI for a single new observation (prediction interval)
predict(mod, newdata = new_data, interval = "prediction", level = 0.95)
```

Output structure:

```
       fit     lwr      upr
1   23.45   21.89   25.01    ← CI: tighter
1   23.45   18.32   28.58    ← PI: wider
```

### Plotting prediction bands

```{r predict-plot, eval=FALSE}
# range of x for plotting
x_range <- seq(min(df$x1), max(df$x1), length.out = 100)
new_data <- data.frame(x1 = x_range)

# both intervals
pred_ci <- predict(mod_simple, newdata = new_data, interval = "confidence")
pred_pi <- predict(mod_simple, newdata = new_data, interval = "prediction")

plot(df$x1, df$y, pch = 16, col = "blue",
     main = "CI vs PI", xlab = "x1", ylab = "y")
lines(x_range, pred_ci[, "fit"], lwd = 2, col = "red")
lines(x_range, pred_ci[, "lwr"], lty = 2, col = "red")
lines(x_range, pred_ci[, "upr"], lty = 2, col = "red")
lines(x_range, pred_pi[, "lwr"], lty = 2, col = "darkgreen")
lines(x_range, pred_pi[, "upr"], lty = 2, col = "darkgreen")
legend("topleft",
       legend = c("Fit", "CI 95%", "PI 95%"),
       col = c("red", "red", "darkgreen"),
       lty = c(1, 2, 2), lwd = 2, cex = 0.8)
```

### Comment template

> For a new unit with covariates `[values]`, the predicted response is `[value]`. The 95% confidence interval for the mean response is `[L_ci, U_ci]`: with 95% confidence, the average response for units with these covariate values lies in this interval. The 95% prediction interval for a single new observation is `[L_pi, U_pi]`, wider because it accounts for the irreducible individual variability $\sigma^2$ in addition to the uncertainty in the estimated coefficients.

---

## Categorical covariates and interactions

### Dummy coding (automatic in R)

R automatically creates $J-1$ dummies for a categorical variable with $J$ levels. The first level (alphabetical order) becomes the reference.

```{r factors-basics, eval=FALSE}
# verify factor structure
str(df$category)
levels(df$category)        # first level is the reference

# convert character to factor
df$category <- as.factor(df$category)

# change reference level
df$category <- relevel(df$category, ref = "specific_level")

# fit a model with categorical covariate
mod <- lm(y ~ x_continuous + x_categorical, data = df)
summary(mod)
```

### Interpretation of coefficients

For a categorical variable with levels A (reference), B, C, D:

```
Coefficients:
              Estimate    
(Intercept)    25000        ← E[Y] for reference category A (other covariates = 0)
xCategoryB     1500         ← E[Y in B] - E[Y in A], holding others constant
xCategoryC    -800
xCategoryD     2100
```

### Parallel-lines model (no interaction)

```{r parallel-lines, eval=FALSE}
mod_parallel <- lm(y ~ x1 + group, data = df)
```

Same slope $\beta_1$ for all groups, different intercepts.

### Model with interaction

```{r interaction, eval=FALSE}
# x1 * group expands to x1 + group + x1:group
mod_interact <- lm(y ~ x1 * group, data = df)
summary(mod_interact)

# only the interaction term, without main effects (rare):
mod_inter_only <- lm(y ~ x1:group, data = df)
```

For binary `group` (0/1):

| Group | Slope of $x_1$ | Intercept |
|-------|----------------|-----------|
| 0 (reference) | $\beta_1$ | $\beta_0$ |
| 1 | $\beta_1 + \gamma$ | $\beta_0 + \delta$ |

The coefficient $\gamma$ on the interaction term measures **how much the slope changes** between groups.

### Testing the interaction

```{r interaction-test, eval=FALSE}
# t-test on the interaction coefficient (in summary)
summary(mod_interact)

# nested F-test: with vs without interaction
anova(mod_parallel, mod_interact)
```

If the F-test or t-test on the interaction is significant → the interaction is needed (groups have different slopes). Otherwise → the parallel-lines model is preferable for parsimony.

### Visualizing interactions

```{r interaction-plot, eval=FALSE}
# scatterplot with separate fitted lines per group
plot(df$x1, df$y,
     col = as.numeric(df$group),
     pch = 16,
     main = "Interaction visualization",
     xlab = "x1", ylab = "y")

# add fitted lines for each group
for (g in levels(df$group)) {
  subset_g <- df[df$group == g, ]
  abline(lm(y ~ x1, data = subset_g),
         col = which(levels(df$group) == g))
}
legend("topleft", legend = levels(df$group),
       col = 1:nlevels(df$group), lty = 1, cex = 0.8)
```

### Comment templates

For categorical covariate:

> The variable `[category]` has a significant effect on the response. Compared to the reference category `[ref]`, units in category `[B]` have a `[higher / lower]` average response by `[value]` units, holding other covariates constant. The effect is statistically significant (p-value `[value]`).

For parallel-lines vs interaction:

> A nested F-test compares the parallel-lines model with the interaction model. The F-statistic is `[value]` (p-value `[value]`), so we `[reject / fail to reject]` $H_0$ that the slopes are equal across groups. The `[interaction / parallel-lines]` model is preferred. The estimated slope of `[x1]` is `[value1]` for the reference group `[A]` and `[value1 + γ]` for group `[B]` — meaning that the effect of `[x1]` on $Y$ is `[stronger / weaker]` for group `[B]`.

---

## Common pitfalls (regression)

- **R² always increases** when adding covariates, even useless ones → use adjusted R² for model comparison
- **Significant F + non-significant t-tests** → typical sign of multicollinearity (check VIF)
- **High leverage ≠ influential** → a leverage point with small residual is on the regression line and doesn't change $\hat\beta$
- **Statistical significance ≠ practical importance** → a coefficient with p < 0.001 may have a tiny effect size; always report magnitude alongside p-values
- **Model selection ≠ causal identification** → AIC/BIC find good predictive models, not causal effects
- **In GLMs**: the t-test in `summary` is a Wald test; for nested comparisons use `anova(mod, test = "Chisq")` (likelihood ratio test)
- **Categorical variable read as numeric** → wrong model; check with `str(df)` and convert with `as.factor()` if needed


# Regressione Logistica

## Quando usarla

Usa la regressione logistica quando la **risposta è binaria** ($Y \in \{0, 1\}$) e vuoi modellare la **probabilità di successo** in funzione di covariate (continue, categoriali, o entrambe).

**Perché non `lm()` su una risposta binaria?**

- Le predizioni possono uscire da $[0, 1]$
- Gli errori non sono normali (seguono una Bernoulli)
- La varianza non è costante: $\text{Var}(Y_i) = p_i(1 - p_i)$ dipende da $p_i$ (eteroschedasticità intrinseca)

## La trasformazione logit

| Quantità | Formula | Range |
|----------|---------|-------|
| Probabilità di successo | $p_i = P(Y_i = 1)$ | $[0, 1]$ |
| Odds | $O_i = p_i / (1 - p_i)$ | $[0, +\infty)$ |
| Logit | $\log(O_i) = \log[p_i / (1 - p_i)]$ | $(-\infty, +\infty)$ |

Il logit viene modellato linearmente:

$$\text{logit}(p_i) = \log\left(\frac{p_i}{1 - p_i}\right) = \beta_0 + \beta_1 x_{i1} + \dots + \beta_p x_{ip}$$

Trasformazione inversa (per tornare alla probabilità):

$$p_i = \frac{\exp(\beta_0 + \beta_1 x_{i1} + \dots)}{1 + \exp(\beta_0 + \beta_1 x_{i1} + \dots)}$$

Questa è la **funzione logistica** — una curva a S da 0 a 1.

## Workflow checklist

Per qualsiasi esercizio di regressione logistica, segui questo ordine:

1. **Setup**: caricamento dati, gestione NA, conversione della risposta a factor
2. **EDA**: descrittive per livello di risposta, contingency tables o boxplot
3. **What are the logits**: rispondi (se richiesto) o tienilo a mente
4. **Fit**: `glm(y ~ x1 + x2 + ..., family = binomial, data = df)`
5. **Lettura summary**: Wald test, null/residual deviance, AIC
6. **Selezione**: `stepAIC()` se richiesto
7. **Interpret coefficients**: odds ratio $\exp(\hat\beta_k)$ con CI
8. **Predict**: probabilità per nuove unità con `type = "response"`
9. **Compare nested models** (opzionale): `anova(M0, M1, test = "Chisq")`

---

## Step 1 — Setup

```{r logit-setup, eval=FALSE}
# remove rows with NA on covariates of interest
df_clean <- df[complete.cases(df[, c("y", "x1", "x2")]), ]
nrow(df_clean)

# response as factor with proper levels
df_clean$y <- as.factor(df_clean$y)
levels(df_clean$y)                  # first level = reference (= "failure" / 0)

# if needed, change the reference level
df_clean$y <- relevel(df_clean$y, ref = "no")   # "no" becomes reference

# verify
table(df_clean$y)
```

---

## Step 2 — Exploratory Analysis

### Case A: Continuous covariates

```{r eda-continuous, eval=FALSE}
require(gridExtra)
require(ggplot2)

p1 <- ggplot(df, aes(x = response, y = covariate1)) +
  geom_boxplot(aes(fill = response), col = "black") +
  geom_point(aes(col = response)) +
  xlab("[response label]") + ylab("[covariate1 label]") +
  scale_fill_manual(values = c("#ffe5ab", "#cce8f8")) +
  scale_color_manual(values = c("#E69F00", "#56B4E9")) +
  theme_bw()

p2 <- ggplot(df, aes(x = response, y = covariate2)) +
  geom_boxplot(aes(fill = response), col = "black") +
  geom_point(aes(col = response)) +
  xlab("[response label]") + ylab("[covariate2 label]") +
  scale_fill_manual(values = c("#ffe5ab", "#cce8f8")) +
  scale_color_manual(values = c("#E69F00", "#56B4E9")) +
  theme_bw()

grid.arrange(p1, p2, ncol = 2)

# summary statistics by response level
by(df[, c("covariate1", "covariate2")], df$response, summary)
```

**Comment template (continuous covariates):**

Since all covariates in this study are continuous, the descriptive analysis focuses on numerical summaries and boxplots by response level — the analogue of contingency tables for categorical covariates.

Looking at `[covariate1]`, subjects with `[success_event]` show, on average, [higher / lower / similar] values than those with `[failure_event]`. In particular, the median of `[covariate1]` is `[value_success]` for the `[success]` group and `[value_failure]` for the `[failure]` group, suggesting that [interpretation in context]. The interquartile range is also `[wider / narrower]` in the `[success / failure]` group, indicating [more / less] variability in this subgroup.

Regarding `[covariate2]`, the medians are `[similar / different]` between groups (`[value]` vs `[value]`), but the distributions differ in `[describe: shape / spread / tails]`. Specifically, the first quartile is `[Q1_success]` for `[success]` and `[Q1_failure]` for `[failure]`, suggesting that [interpretation].

These preliminary observations suggest that `[covariate1]` is likely to be [more / less] strongly associated with the response than `[covariate2]`. This hypothesis will be formally assessed via the logistic regression model.

### Case B: Binary covariates

```{r eda-binary, eval=FALSE}
# contingency tables (absolute frequencies)
table(df$response, df$binary_cov1)

# relative frequencies (by column = within each level of the covariate)
round(prop.table(table(df$response, df$binary_cov1), margin = 2), 3)

# barplot for visualization
ggplot(df, aes(x = binary_cov1, fill = response)) +
  geom_bar(position = "fill") +
  ylab("Proportion") +
  xlab("[binary covariate label]") +
  scale_fill_manual(values = c("#ffe5ab", "#cce8f8")) +
  theme_bw() +
  ggtitle("[Response] by [binary covariate]")
```

**Comment template (binary covariates):**

The contingency table for `[response]` vs `[binary_cov1]` shows that `[n_success_in_group1]` out of `[total_group1]` subjects with `[binary_cov1] = 1` have `[success_event]` (`[X]%`), compared to `[n_success_in_group0]` out of `[total_group0]` (`[Y]%`) in those with `[binary_cov1] = 0`. The substantial [difference / similarity] in proportions suggests that `[binary_cov1]` is [likely / unlikely] to be associated with the response.

A preliminary inspection thus suggests that `[binary_cov1]` and `[binary_cov2]` [show / do not show] association with `[response]`, but the magnitude and statistical significance of each effect will be formally assessed via the logistic regression model, which also accounts for the joint effect of all covariates simultaneously.

### Case C: Mixed (binary + continuous)

Use this opening sentence:

Since the available covariates are of mixed types — `[list binary]` are binary indicators while `[list continuous]` are continuous variables — the exploratory analysis uses different tools for each: contingency tables for the binary covariates and boxplots/numerical summaries by response level for the continuous ones.

Then write a paragraph for each covariate using the appropriate template from Cases A or B above.

---

## Step 3 — What are the logits (template)

In this study, the logit represents the logarithm of the odds of [SUCCESS_EVENT] versus [FAILURE_EVENT], modeled as a linear function of the available covariates:

$$
\text{logit}(p_i) = \log\left(\frac{p_i}{1 - p_i}\right) 
= \log\left(\frac{P(Y_i = \text{[success_label]})}{P(Y_i = \text{[failure_label]})}\right)
$$

where $p_i = P(Y_i = \text{[success_label]})$ is the probability that individual $i$ [describe success event in plain language].

The logistic regression model assumes the logit to be a linear function of the covariates [list covariates]:

$$
\text{logit}(p_i) = \beta_0 + \beta_1 \cdot \text{[covariate1]}_i + \beta_2 \cdot \text{[covariate2]}_i + \dots
$$

While probabilities $p_i$ are bounded in $[0, 1]$ and odds $p_i / (1 - p_i)$ in $[0, +\infty)$, the logit transformation maps these quantities to the entire real line $(-\infty, +\infty)$, making linear modeling with arbitrary covariate values appropriate. The estimated coefficients $\hat\beta_k$ describe how the log-odds of [success_event] change with a one-unit increase in the corresponding covariate, holding all others constant.

---

## Step 4 — Fit del modello

```{r logit-fit, eval=FALSE}
mod1 <- glm(y ~ x1 + x2 + x3,
            data   = df,
            family = binomial)

summary(mod1)
```

---

## Step 5 — Lettura del summary

```
Coefficients:
              Estimate Std. Error z value Pr(>|z|)
(Intercept)   -1.234     0.456    -2.71   0.0067 **    ← Wald test (z, non t)
x1             0.892     0.234     3.81   0.0001 ***   ← significativo
x2            -0.456     0.298    -1.53   0.1262        ← non significativo

    Null deviance: 320.5  on 199  degrees of freedom   ← deviance modello nullo
Residual deviance: 245.8  on 196  degrees of freedom   ← deviance modello stimato
AIC: 253.8
```

**Cosa commentare:**

- **Wald z-test** su ogni coefficiente (non t-test): valore critico al 5% è $|z| > 1.96$
- **Null deviance**: deviance del modello solo-intercetta
- **Residual deviance**: deviance del modello stimato
- La riduzione da null a residual deviance misura il miglioramento dovuto alle covariate
- **AIC** per confronto tra modelli

### Comment template — summary completo

**Block 1 — Estimated model equation**

The estimated logistic regression model is:

$$
\text{logit}(\hat p_i) = [\hat\beta_0] + [\hat\beta_1] \cdot \text{[var1]}_i + [\hat\beta_2] \cdot \text{[var2]}_i + \dots
$$

**Block 2 — Intercept comment**

The **intercept** ($\hat\beta_0 = [value]$) is [statistically significant / not statistically significant] at the [α]% level (z = [value], p-value = [value]). It represents the log-odds of [success_event] for an individual with all covariates equal to zero. Since this combination is [observed / outside the observed range / not meaningful in context], the intercept [has / does not have] a substantive interpretation.

**Block 3 — Single coefficient interpretation (repeat for each covariate)**

The coefficient of **`[covariate]`** ($\hat\beta_k = [value]$) is [positive / negative] and **[statistically significant at the [α]% level / not statistically significant]** (z = [value], p-value = [value]).

This indicates that `[covariate]` is [positively / negatively] associated with the probability of [success_event]: [higher / lower] values of `[covariate]` correspond to [higher / lower] odds of [success_event], holding the other covariates constant. The corresponding odds ratio is $\exp([value]) \approx [OR]$, meaning that a one-unit increase in `[covariate]` multiplies the odds by a factor of [OR] — equivalently, the odds [increase / decrease] by approximately [|OR-1|·100]% per unit increase.

[Optional: contextualize using the natural range of the variable]

Although this effect appears [small / moderate / large] per unit, the natural range of `[covariate]` in the sample ([range]) implies a substantial cumulative effect across the observed values.

**Block 4 — For non-significant coefficients**

The coefficient of `[covariate]` ($\hat\beta_k = [value]$) is **not statistically significant** at conventional levels (z = [value], p-value > 0.05). After controlling for the other covariates in the model, `[covariate]` does not appear to contribute significantly to explaining the response. This may reflect [multicollinearity with another covariate / limited variation in the sample / a genuinely small effect that the current sample size cannot detect].

**Block 5 — Goodness of fit**

Regarding the **goodness of fit**, the null deviance is $[null\_dev]$ on $[df\_null]$ degrees of freedom, while the residual deviance is $[res\_dev]$ on $[df\_res]$ degrees of freedom — a reduction of $[null\_dev - res\_dev]$ on $[df\_null - df\_res]$ degrees of freedom. This reduction suggests that the included covariates [substantially / modestly / marginally] improve the fit compared to the null model (intercept only). The AIC of the fitted model is $[AIC]$.

**Block 6 — Convergence note**

The Fisher Scoring algorithm converged in $[n]$ iterations, confirming the absence of numerical issues during maximum likelihood estimation.

**Block 7 — Summary and transition**

Overall, [number] out of [total] covariates show a statistically significant association with [response]: [briefly summarize signs and directions]. The next step is to [compute confidence intervals for the odds ratios / perform model selection / evaluate predicted probabilities].

---

## Step 6 — Model selection con `stepAIC`

### AIC and BIC — teoria

The **Akaike Information Criterion (AIC)** is a criterion used for model selection that balances the goodness of fit of a model with its complexity. It is defined as:

$$
\text{AIC} = -2 \log L(\hat\theta) + 2k
$$

where $\log L(\hat\theta)$ is the maximized log-likelihood of the model and $k$ is the number of estimated parameters. The first term rewards models that fit the data well (higher log-likelihood means lower $-2\log L$), while the second term penalizes models with many parameters, discouraging overfitting.

Lower values of AIC indicate a better trade-off between fit and parsimony. AIC is **always used to compare models on the same dataset**, never interpreted in absolute terms. Among a set of candidate models, the one with the smallest AIC is preferred.

AIC is derived from information theory: it is an estimator of the expected Kullback-Leibler divergence between the fitted model and the true (unknown) data-generating process. Its objective is therefore predictive — it aims to identify the model that would best predict new, unseen data.

A closely related criterion is the **Bayesian Information Criterion (BIC)**, defined as $-2 \log L(\hat\theta) + k \log n$. The penalty is larger than that of AIC whenever $\log n > 2$ (i.e. for any sample size $n > 7$, virtually always in practice), so BIC tends to select more parsimonious models. The two criteria have different philosophical foundations: BIC asymptotically identifies the "true" model (if one exists in the candidate set), while AIC is asymptotically optimal for prediction.

### Codice R

```{r logit-stepwise, eval=FALSE}
library(MASS)

# selezione stepwise basata su AIC (default)
mod_step <- stepAIC(mod_full, direction = "both", trace = TRUE)

# con BIC invece di AIC
n <- nrow(df)
mod_step_bic <- stepAIC(mod_full, direction = "both", k = log(n))

summary(mod_step)
```

### Lettura del trace output

```
Start:  AIC=99.38
r ~ osmo + cond

         Df Deviance    AIC
<none>         93.38  99.38     ← current model
- cond    1   99.41 103.41      ← removing cond would raise AIC
- osmo    1  103.05 107.05      ← removing osmo would raise AIC even more
```

- La riga `<none>` mostra il modello corrente e il suo AIC
- Ogni riga `- variable` mostra cosa succederebbe rimuovendo quella variabile
- Se qualche riga `- variable` ha AIC più basso di `<none>`, quella variabile viene rimossa
- La procedura si ferma quando nessuna rimozione o aggiunta migliora l'AIC

### Comment template — modello finale = modello pieno

Stepwise selection based on AIC was performed starting from the full model containing `[list initial covariates]`. The procedure considered both forward and backward steps at each iteration. The final selected model includes all initial covariates `[list]` with AIC = $[value]$, indicating that no removal of any covariate would improve the criterion. This suggests that all covariates contribute meaningfully to the model fit, in agreement with the significance levels of the individual Wald tests reported in the previous summary.

### Comment template — variabili rimosse

Stepwise selection based on AIC was performed starting from the full model with `[p]` covariates: `[list initial covariates]`. At each iteration the procedure evaluated both forward and backward moves, retaining the candidate that minimized the AIC.

At step 1, the variable `[removed_var]` was removed, lowering the AIC from $[AIC_before]$ to $[AIC_after]$. At step 2, `[next_removed]` was further removed, [continue as needed]. The procedure terminated when no further removal or addition improved the criterion.

The **final selected model** includes `[final covariates]` with AIC = $[AIC_final]$, considerably lower than the initial AIC of $[AIC_full]$. The removed covariates — `[removed list]` — did not provide enough explanatory power to justify their inclusion in the model.

This result is consistent with the Wald tests reported in the full model summary: the removed covariates had p-values [larger than conventional thresholds / inconsistent significance], suggesting limited individual contributions after controlling for the others.

### Summary del modello finale

After selection, refit / inspect the final model:

```{r final-model, eval=FALSE}
summary(mod_step)
```

The summary of the selected model is reported above. The coefficients are [describe: all significant / a mix of significant and not]. The AIC ($[final\_AIC]$) confirms the gain in parsimony obtained from the selection. The estimated equation of the final model is:

$$\text{logit}(\hat p_i) = [\hat\beta_0] + [\hat\beta_1] \cdot \text{[var1]} + \dots$$

The next steps will be to interpret each coefficient via odds ratios with confidence intervals, and to compute predicted probabilities for new observations.

---

## Step 7 — Confidence intervals e odds ratio

In regressione logistica, "confidence interval" può riferirsi a **due quantità diverse** a seconda della scala. Specifica sempre quale stai usando.

### CI sulla scala logit (per $\beta_k$)

L'intervallo di valori plausibili per il **vero coefficiente sulla scala dei log-odds**.

$$
\hat\beta_k \pm 1.96 \cdot SE(\hat\beta_k)
$$

```{r ci-logit, eval=FALSE}
confint.default(mod)     # asymptotic Wald CI (fast)
confint(mod)              # profile-likelihood CI (more accurate, slower)
```

Raramente commentato in isolamento — i log-odds sono poco interpretabili.

### CI sulla scala dell'odds ratio (per $\exp(\beta_k)$) — quello da commentare

L'intervallo di valori plausibili per l'**effetto moltiplicativo sugli odds**.

$$
\left[\exp(\hat\beta_k - 1.96 \cdot SE),\; \exp(\hat\beta_k + 1.96 \cdot SE)\right]
$$

```{r ci-or, eval=FALSE}
exp(confint.default(mod))      # OR CI (Wald)
exp(confint(mod))               # OR CI (profile likelihood)

# clean table with point estimate + CI
cbind(OR = exp(coef(mod)), exp(confint.default(mod)))
```

### Interpretation table

| Observation | Conclusion |
|-------------|------------|
| CI for OR excludes 1 | Effect is statistically significant at 5% |
| CI for OR includes 1 | Effect is NOT significant (equivalent to p > 0.05) |
| CI for OR very wide | Imprecise estimate (small sample / multicollinearity) |
| CI for OR includes very different values (e.g. [0.5, 5]) | Direction of effect uncertain |

### Perché 1.96 (non il valore critico della t)

Unlike linear regression, where the test statistic follows Student's t with $n-p-1$ degrees of freedom, the Wald test in logistic regression follows the standard normal distribution **asymptotically**. The 95% critical value is therefore exactly 1.96 (not approximately). For small $n$ or sparse data, this asymptotic approximation can be unreliable; in those cases, prefer profile-likelihood CIs via `confint(mod)` or use likelihood ratio tests via `anova(mod0, mod1, test = "Chisq")`.

### Regole di interpretazione degli OR

| Quantità | Cosa rappresenta |
|----------|--------------------|
| $\exp(\hat\beta_0)$ | Odds di successo quando tutte le covariate sono zero |
| $\exp(\hat\beta_k)$ per $x_k$ continua | Cambiamento **moltiplicativo** degli odds per un aumento di un'unità in $x_k$, a parità di covariate |
| $\exp(\hat\beta_k)$ per $x_k$ binaria | Rapporto tra gli odds dei due gruppi, a parità di covariate |
| $\exp(\hat\beta_k) > 1$ | $x_k$ **aumenta** gli odds di successo |
| $\exp(\hat\beta_k) < 1$ | $x_k$ **riduce** gli odds di successo |
| $\exp(\hat\beta_k) = 1$ | Nessun effetto (CI che include 1 → non significativo) |

### Conversione rapida: variazione percentuale degli odds

$$\text{variazione \%} = (\exp(\hat\beta_k) - 1) \cdot 100\%$$

- $\exp(\hat\beta_k) = 1.05$ → "gli odds aumentano del 5%"
- $\exp(\hat\beta_k) = 1.50$ → "gli odds aumentano del 50%"
- $\exp(\hat\beta_k) = 0.80$ → "gli odds diminuiscono del 20%"

### Comment template — single odds ratio

The 95% confidence interval for the odds ratio of `[variable]` is `[L, U]`. With 95% confidence, the true odds ratio lies in this range. Since the interval [does not include / includes] 1, the effect of `[variable]` on the odds of [success_event] is [statistically significant / not significant] at the 5% level. Specifically, a one-unit increase in `[variable]` multiplies the odds of [success] by a factor between `[L]` and `[U]`, holding other covariates constant — equivalent to a [decrease/increase] of `[(1-L)·100]%` to `[(U-1)·100]%`.

### Comment template — full coefficient discussion

The variable `[name]` has an estimated coefficient $\hat\beta = [value]$ on the logit scale, with z-statistic [value] and p-value [value]. The corresponding odds ratio is $\exp(\hat\beta) = [OR]$ with 95% CI $[L, U]$.

Interpretation: [a one-unit increase in / membership in the reference group of] `[name]` is associated with a multiplicative change in the odds of [success] by a factor of [OR], holding other covariates constant. The CI [does not / does] include 1, confirming [the statistical significance / the lack of significance] of this effect at the 5% level.

### Comment template — binary covariate

The estimated odds ratio for `[group1]` vs `[group0]` is $\exp(\hat\beta) = [value]$. Holding other covariates constant, subjects in `[group1]` have odds of [outcome] that are [value] times those in `[group0]`. The 95% CI is $[L, U]$, [not] including 1, confirming [the presence / the absence] of a significant association.

---

## Step 8 — Predizione delle probabilità

```{r logit-predict, eval=FALSE}
# nuova osservazione
new_data <- data.frame(x1 = 25, x2 = "level_B", x3 = 1)

# probabilità stimata di successo (SEMPRE type = "response")
predict(mod_final, newdata = new_data, type = "response")

# probabilità in-sample per tutto il dataset
fitted_probs <- predict(mod_final, type = "response")

# classificazione con soglia 0.5 e matrice di confusione
predicted_class <- ifelse(fitted_probs > 0.5, 1, 0)
table(predicted = predicted_class, observed = df$y)
```

| Tipo | Output | Comando R |
|------|--------|-----------|
| Logit | $\hat{\text{logit}}(p_i) = x'_i \hat\beta$ | `predict(mod, newdata)` (default) |
| Probabilità | $\hat{p}_i \in [0, 1]$ | `predict(mod, newdata, type = "response")` |

**Comment template:**

For a new unit with characteristics `[describe values]`, the estimated probability of `[success_event]` is $\hat{p} = [value]$. Under a 0.5 classification threshold, the unit is predicted as `[class 1 / class 0]`, indicating that the model considers it `[likely / unlikely]` to be a success.

---

## Step 9 (opzionale) — Likelihood Ratio Test per modelli annidati

```{r lrt, eval=FALSE}
mod_reduced <- glm(y ~ x1, data = df, family = binomial)
mod_full    <- glm(y ~ x1 + x2 + x3, data = df, family = binomial)

# LRT (chi-quadro): usare "Chisq", NON F-test come in lm()
anova(mod_reduced, mod_full, test = "Chisq")
```

La statistica è la **differenza di deviance** $D = 2[\ell(M_1) - \ell(M_0)]$, distribuita come $\chi^2_{p_1 - p_0}$ sotto $H_0$.

**Comment template:**

The likelihood ratio test comparing the reduced model (`[M0 covariates]`) to the full model (`[M1 covariates]`) yields a deviance difference of [value] on [df_diff] degrees of freedom (p-value [value]). We [reject / fail to reject] $H_0$ that the additional covariates have no effect: at the [α]% level, `[var_x]` and `[var_y]` [jointly contribute / do not jointly contribute] to explaining the response, beyond what is already captured by the reduced model.

---

## Trappole comuni (regressione logistica)

- **Wald test, non t-test**: il test su ogni coefficiente in `summary(glm)` è Wald con riferimento $\mathcal{N}(0,1)$. Valore critico al 5%: 1.96 esatto
- **I coefficienti sulla scala logit non si interpretano**: esponenziare sempre per ottenere odds ratio
- **CI per OR**: prendere `exp()` dell'CI del coefficiente. Non calcolare SE dell'OR direttamente
- **Livello di riferimento**: R sceglie il primo livello alfabetico. Usare `relevel()` per controllare
- **Per confronto modelli annidati usare $\chi^2$, non F**: `anova(M0, M1, test = "Chisq")`
- **CI che include 1**: se l'CI per un OR include 1, la variabile NON è significativa
- **Predire probabilità**: usare sempre `type = "response"`, altrimenti si ottengono logit

## Confronto rapido: `lm` vs `glm`

| Scenario | `lm` (lineare) | `glm` (logistico) |
|----------|----------------|-------------------|
| Test singolo coefficiente | t-test (esatto) | Wald test (asintotico, normale) |
| Valore critico 5% | $t^*_{n-p-1, 0.975}$ (≈ 1.96 per $n$ grande) | 1.96 esatto |
| CI singolo coefficiente | $\hat\beta \pm t^* \cdot SE$ | $\hat\beta \pm 1.96 \cdot SE$ |
| Test globale | F-test (in summary) | Confronto null vs residual deviance |
| Confronto modelli annidati | `anova(M0, M1)` → F-test | `anova(M0, M1, test = "Chisq")` → LRT |
| Selezione automatica | `stepAIC(...)` | `stepAIC(...)` (identico) |
| Predizione | `predict(mod, newdata)` | `predict(mod, newdata, type = "response")` |


# Clustering Model-Based (Ch. 13)

## Quando usarlo

Usa il clustering model-based quando:

- Hai **dati continui senza etichette** (setting non supervisionato)
- Vuoi **identificare sottogruppi** (cluster) con struttura distributiva potenzialmente diversa
- Vuoi un approccio **probabilistico**: ogni unità ha una probabilità posteriore di appartenere a ogni cluster (non solo assegnazione hard)

I dati si assumono provenienti da una **mistura finita di distribuzioni gaussiane**:

$$f(x) = \sum_{k=1}^{K} \pi_k \cdot \mathcal{N}_p(x; \mu_k, \Sigma_k)$$

dove $K$ è il numero di cluster, $\pi_k$ sono i pesi della mistura ($\sum_k \pi_k = 1$), e ogni cluster ha la propria media $\mu_k$ e covarianza $\Sigma_k$.

---

## Il framework mclust

Il pacchetto `mclust` parametrizza le matrici di covarianza via decomposizione spettrale:

$$\Sigma_k = \lambda_k D_k A_k D_k^\top$$

- $\lambda_k$: scalare — controlla il **volume** del cluster
- $D_k$: matrice ortogonale — controlla l'**orientazione**
- $A_k$: matrice diagonale — controlla la **forma**

I modelli sono codificati con **3 lettere** (volume, forma, orientazione):

| Lettera | Significato |
|---------|---------|
| E | Uguale tra cluster |
| V | Variabile tra cluster |
| I | Identità / sferico |

| Codice | Volume | Forma | Orientazione | Descrizione geometrica |
|--------|--------|-------|-------------|------------------------|
| **EII** | E | I | I | Cluster sferici, stessa dimensione |
| **VII** | V | I | I | Cluster sferici, dimensioni diverse |
| **EEI** | E | E | I | Cov. diagonale, allineata agli assi, stessa forma e volume |
| **VVI** | V | V | I | Cov. diagonale, allineata agli assi, forme e volumi diversi |
| **EEE** | E | E | E | Stesso ellissoide per tutti (solo le medie differiscono) |
| **VVV** | V | V | V | Completamente flessibile — ogni cluster ha il proprio ellissoide |

> **Trade-off**: da EII (più parsimonioso) a VVV (più flessibile). VVV può overfittare con $K$ grande o $n$ piccolo.

---

## Fit del modello con mclust

```{r mclust-fit, eval=FALSE}
library(mclust)

# selezione automatica di K e modello basata su BIC
mod_clust <- Mclust(df, G = 1:9)

# output principali
summary(mod_clust)              # info sintetica: modello, K, log-lik, BIC
mod_clust$G                     # numero di cluster selezionato
mod_clust$modelName             # codice modello (es. "VVV", "EEE")
mod_clust$BIC                   # valori BIC per tutte le combinazioni K × modello
mod_clust$classification        # assegnazione cluster per ogni unità (regola MAP)
mod_clust$z                     # probabilità posteriori di appartenenza (matrice n × K)
mod_clust$parameters$mean       # medie stimate per cluster
mod_clust$parameters$variance   # struttura di covarianza stimata
```

### Lettura dell'output di summary

```
Mclust VVV (ellipsoidal, varying volume, shape, and orientation) model with 3 components:

 log-likelihood   n df       BIC       ICL
      -1234.56 200 27   -2598.6   -2615.3

Clustering table:
 1   2   3
65  92  43
```

- **Modello selezionato**: VVV con 3 cluster
- **log-likelihood**: log-verosimiglianza massima alla convergenza dell'EM
- **df**: numero di parametri stimati
- **BIC**: criterio di selezione (in mclust **più alto è meglio** — convenzione opposta al solito)
- **ICL**: Integrated Completed Likelihood (penalizza l'overlap tra cluster)
- **Clustering table**: quante unità in ogni cluster

---

## Visualizzazione

```{r mclust-plot, eval=FALSE}
# plot multiplo: BIC, classificazione, incertezza, densità
plot(mod_clust, what = "BIC")              # BIC vs K per ogni modello
plot(mod_clust, what = "classification")   # scatterplot colorato per cluster
plot(mod_clust, what = "uncertainty")      # incertezza nelle assegnazioni
plot(mod_clust, what = "density")          # contorni della densità della mistura
```

### Interpretazione del BIC plot

The BIC plot shows BIC values for all combinations of $K$ (x-axis) and model code (different lines). The optimal combination has the **highest BIC** (note: mclust reports BIC with the opposite sign convention — higher is better).

**Comment template:**

> The BIC plot indicates that the model `[code]` with $K = [value]$ clusters maximizes the BIC. Alternative models with similar BIC values include `[alternatives]`, suggesting that the cluster structure is [robust to / sensitive to] the choice of parameterization.

---

## Interpretazione e validazione dei cluster

```{r cluster-stats, eval=FALSE}
# dimensioni dei cluster
table(mod_clust$classification)

# medie per cluster
mod_clust$parameters$mean

# covarianze per cluster (per VVV: Sigma separata per ogni cluster)
mod_clust$parameters$variance$sigma

# descrivere ogni cluster su ogni variabile
df$cluster <- mod_clust$classification
aggregate(df[, -ncol(df)], by = list(df$cluster), FUN = mean)

# incertezza nelle assegnazioni
unc <- 1 - apply(mod_clust$z, 1, max)
high_unc <- which(unc > 0.3)   # unità al confine tra cluster
length(high_unc)
```

**Comment template:**

> The model selected by mclust is `[code]` with $K = [value]$ clusters. Cluster sizes are: cluster 1 — [n1] units, cluster 2 — [n2] units, [...]. The clusters differ primarily in `[variable A]` (cluster 1 mean: [v1], cluster 2 mean: [v2]) and in `[variable B]` (cluster 1 mean: [v1], cluster 2 mean: [v2]).
>
> The geometric structure `[code description, e.g., VVV = ellipsoids with varying volume, shape, and orientation]` indicates that the clusters [have similar / have different] internal structure. [Optional: [X]% of units show high uncertainty in their assignment (> 0.3), suggesting they lie on cluster boundaries.]

---

## Confronto BIC vs ICL

| Criterio | Cosa premia | Quando usarlo |
|----------|------------|---------------|
| **BIC** | Verosimiglianza + parsimonia | Scopo predittivo / descrittivo |
| **ICL** | Come BIC, ma penalizza l'overlap tra cluster | Quando si vuole separazione netta (classificazione) |

Se due modelli hanno BIC simile ma ICL molto diverso, significa che uno ha cluster molto più sovrapposti dell'altro.

---

## Trappole comuni (clustering)

- **Standardizzare le variabili prima** del clustering se hanno scale molto diverse — altrimenti la variabile con il range maggiore domina la struttura di $\Sigma$
  ```{r scale-before-mclust, eval=FALSE}
  df_std <- scale(df)
  mod <- Mclust(df_std)
  ```
- **Convenzione BIC di mclust**: in mclust **BIC più alto è meglio** (opposto rispetto a `lm`/`glm`). Non confondersi
- **L'EM può convergere a massimi locali**: mclust testa automaticamente più inizializzazioni, ma è bene saperlo
- **Non pre-specificare K rigidamente**: usare `Mclust(df, G = 1:9)` per esplorare
- **VVV può overfittare con pochi dati**: con poche osservazioni per cluster, preferire EEE o EEI per evitare stime di varianza instabili
- **Variabili categoriali**: `mclust` è progettato per variabili continue. Per dati misti usare solo le continue, o valutare approcci alternativi

---

# Flowchart Decisionale

<!-- Giorno 15: guida "dato un problema X, quali passi?" -->

## Schema rapido

- **Risposta continua** → `lm()`
  - Verifica assunzioni: `plot(model)` (4 diagnostic plots)
  - Controlla multicollinearità: `vif(model)`
  - Troppe covariate: `stepAIC(model)`
  - Predizione: `predict(..., interval = "confidence" | "prediction")`
- **Risposta binaria** → `glm(family = binomial)`
  - Interpretazione: `exp(coef(model))` per odds ratio
  - Predizione probabilità: `predict(..., type = "response")`
- **CI per statistica non standard** → bootstrap (manuale o `boot::boot`)
- **Correlazione "sparisce" condizionando su Z** → correlazione parziale (`ppcor::pcor`)

---

# Trappole Comuni

<!-- Annotare qui errori frequenti durante lo studio -->

- R² aumenta sempre aggiungendo covariate (anche inutili) → usare R² adj per confronti
- F-test significativo ma nessun t-test significativo → sintomo di multicollinearità
- Leverage alto ≠ punto influente (può esserlo o no)
- Nei GLM: Wald test nel summary, likelihood ratio test via `anova(mod, test = "Chisq")`
