---
title: "Statistical Modelling — Cheat Sheet Esame"
author: "Fra"
date: "`r Sys.Date()`"
output:
  html_document:
    toc: true
    toc_float: true
    toc_depth: 3
    number_sections: true
  pdf_document:
    toc: true
    toc_depth: 3
    number_sections: true
    highlight: tango
fontsize: 10pt
geometry: margin=2cm
---

```{r setup, include=FALSE}
knitr::opts_chunk$set(
  echo = TRUE,
  message = FALSE,
  warning = FALSE,
  fig.width = 6,
  fig.height = 4,
  fig.align = "center"
)
```

# Setup

## Librerie standard

```{r libraries, eval=FALSE}
# Caricamento librerie usate nel corso
library(MASS)       # stepAIC, Boston dataset
library(car)        # vif, diagnostica
library(corrplot)   # visualizzazione matrici di correlazione
library(boot)       # bootstrap
library(ppcor)      # correlazioni parziali
library(GGally) 
library(mvtnorm)
library(ggplot2)
library(skimr)
```

## Import dati tipico

```{r import-template, eval=FALSE}
# Da CSV
df <- read.csv("path/to/file.csv", header = TRUE, stringsAsFactors = TRUE)

# Da .RData (file workspace R, contiene già oggetti nominati)
load("path/to/file.RData")
# dopo load() gli oggetti sono già disponibili con i loro nomi originali

# Da .txt con separatore tab o spazio
df <- read.table("path/to/file.txt", header = TRUE, sep = "\t")
```

# Prima ispezione
str(df)
summary(df)
head(df)
dim(df)

#summary più completo
skimr::skim_without_charts(df)

```
### Cosa controllare

- **n_missing**: ci sono NA? Se sì, decidere se rimuoverli (`na.omit(df)`) o gestirli
- **Tipi delle variabili**: numeric, factor, integer? Una variabile categorica letta come numerica va convertita con `as.factor()`
- **Range di variazione**: scale molto diverse possono suggerire la necessità di standardizzare
- **Mediana vs media**: se molto diverse → distribuzione asimmetrica

### Conversione di tipo (frequente)

```{r type-conversion, eval=FALSE}
df$variabile_cat <- as.factor(df$variabile_cat)    # numerica → categorica
df$variabile_num <- as.numeric(df$variabile_num)   # carattere → numerica
levels(df$variabile_cat)                           # mostra i livelli del factor
```
---

# Distribuzioni e Variabili Casuali

## Distribuzioni e variabili casuali

### Le 4 funzioni R per ogni distribuzione

Per ogni distribuzione, R fornisce 4 funzioni con prefisso fisso:

| Prefisso | Cosa fa | Input → Output |
|----------|---------|----------------|
| `d` | densità (pdf) o massa (pmf) in un punto | $x$ → $f(x)$ |
| `p` | probabilità cumulata $P(X \le x)$ | $x$ → $F(x)$ |
| `q` | quantile (inverso di p) | $p \in [0,1]$ → $x$ tale che $F(x) = p$ |
| `r` | genera $n$ valori casuali | $n$ → vettore di realizzazioni |

Distribuzioni rilevanti per il corso:

| Distribuzione | Suffisso | Parametri |
|---------------|----------|-----------|
| Normale | `norm` | `mean`, `sd` |
| Student-t | `t` | `df` |
| Chi-quadro | `chisq` | `df` |
| F di Fisher | `f` | `df1`, `df2` |
| Binomiale | `binom` | `size`, `prob` |

Esempi:

```{r dist-functions, eval=FALSE}
# NORMALE N(140, 6^2)
dnorm(135, mean = 140, sd = 6)        # densità f(135)
pnorm(130, mean = 140, sd = 6)        # P(X <= 130) ≈ 0.0478
qnorm(0.975, mean = 140, sd = 6)      # 97.5-esimo percentile ≈ 151.76
rnorm(1000, mean = 140, sd = 6)       # 1000 realizzazioni

# STUDENT-T con 10 df
qt(0.975, df = 10)                     # 97.5-esimo percentile (uso tipico: CI)
pt(2.5, df = 10)                       # P(T <= 2.5)

# Quantili tipici per intervalli di confidenza:
qnorm(0.975)                           # ≈ 1.96, per CI al 95% con sigma noto
qt(0.975, df = n - 1)                  # per CI al 95% con sigma stimato
```

**Template di commento (uso tipico nei test/CI):**
> Il quantile teorico al 97.5% per la distribuzione [normale/t con `df` gradi di libertà] è `[valore]`. Lo uso per costruire un intervallo di confidenza al 95% per `[parametro]`.

### Generare campioni e trasformazioni lineari

```{r generate-samples, eval=FALSE}
# Riproducibilità: SEMPRE prima di rnorm/rt/sample/...
set.seed(7369)

# 1000 valori da N(0, 1)
z <- rnorm(1000, mean = 0, sd = 1)

# trasformazione lineare: Y = mu + sigma * Z  ⇒  Y ~ N(mu, sigma^2)
y <- 140 + 6 * z          # equivalente a rnorm(1000, 140, 6)

# campione da una t-Student con 3 df (code pesanti)
t_vals <- rt(1000, df = 3)
```

**Concetto chiave**: una normale generale $\mathcal{N}(\mu, \sigma^2)$ si ottiene **standardizzando alla rovescia** una standard $\mathcal{N}(0,1)$:
$$Y = \mu + \sigma Z$$

E viceversa, per **standardizzare**:
$$Z = \frac{Y - \mu}{\sigma} \sim \mathcal{N}(0, 1)$$

```{r standardize, eval=FALSE}
# standardizzare un vettore osservato
z_std <- (y - mean(y)) / sd(y)         # standardizzazione campionaria
# oppure:
z_std <- scale(y)                       # funzione R built-in
```

**Quando standardizzare:**
- Per confrontare variabili su scale diverse
- Prima di alcune procedure (es. clustering, PCA)
- Per calcolare quantili teorici

**Note sul `set.seed()`:**
- Va messo **subito prima** di ogni funzione che genera casualità
- Stessa seed → stessi numeri casuali → risultati riproducibili
- Cambiare seed cambia il campione, ma non le proprietà generali del campione (per `n` grande)

### Visualizzazione: istogramma e ECDF

#### Istogramma

```{r hist, eval=FALSE}
hist(y,
     breaks = 50,                     # numero di classi (default: regola di Sturges)
     prob   = TRUE,                   # densità invece di frequenze assolute
     main   = "Realizzazioni da Y ~ N(mu, sigma^2)",
     xlab   = "y",
     ylab   = "Densità",
     col    = "lightblue")
```

**Cosa cercare:**

- **Forma**: campanulare (normale) / asimmetrica / multimodale?
- **Centro**: dove si trova il picco?
- **Dispersione**: distribuzione larga o concentrata?

#### Confronto di due distribuzioni

```{r hist-compare, eval=FALSE}
par(mfrow = c(1, 2))                  # 1 riga, 2 colonne di plot

hist(y,  breaks = 50, prob = TRUE,
     ylim = c(0, 0.08), xlim = c(100, 190),
     col  = "yellow1",
     main = "Y ~ N(140, 36)", ylab = "Densità")

hist(y1, breaks = 50, prob = TRUE,
     ylim = c(0, 0.08), xlim = c(100, 190),
     col  = "springgreen2",
     main = "Y1 ~ N(140, 100)", ylab = "Densità")

par(mfrow = c(1, 1))                  # ripristina il default
```

> **Trucco**: per confrontare distribuzioni serve **fissare gli stessi `xlim` e `ylim`** in entrambi gli istogrammi, altrimenti l'occhio inganna.

#### ECDF (empirical cumulative distribution function)

Stima non parametrica della cdf vera, basata sulla frazione di dati $\le x$.

```{r ecdf, eval=FALSE}
plot(ecdf(y),
     main = "ECDF a confronto",
     xlab = "x",
     ylab = expression(F[n](x)))
plot(ecdf(y1), add = TRUE, col = "red")
legend("topleft",
       legend = c("N(140, 36)", "N(140, 100)"),
       lty = c(1, 1), lwd = c(2, 2),
       col = c("black", "red"),
       cex = 0.8)
```

**Come si legge:**

- Funzione a gradini, ogni gradino = un'osservazione
- Asse y: frazione di dati $\le x$. Va da 0 a 1
- **Curva più ripida al centro** = distribuzione più concentrata (varianza minore)
- **Curva più dolce** = distribuzione più dispersa

**Template di commento:**

> L'ECDF della variabile `[nome]` mostra una distribuzione [concentrata / dispersa] attorno al valore `[mediana]`, con [pochi / molti] valori estremi nelle code.

---

### QQ-plot

Confronto visivo tra distribuzione empirica e teorica (di solito normale). È lo strumento principe per la diagnostica della normalità — userai questo per i residui della regressione.

#### Costruzione

```{r qqplot, eval=FALSE}
qqnorm(y, col = "blue", main = "QQ-plot di y vs Normale")
qqline(y)                              # retta di riferimento
```

#### Confronto: normale vs t con code pesanti

```{r qqplot-compare, eval=FALSE}
set.seed(123)
Y1 <- rnorm(1000)                      # normale standard
set.seed(234)
Y2 <- rt(1000, df = 3)                 # t-Student con 3 df

par(mfrow = c(1, 2))
qqnorm(Y1, col = "blue", main = "Y1 ~ N(0,1)"); qqline(Y1)
qqnorm(Y2, col = "blue", main = "Y2 ~ t(3)");   qqline(Y2)
par(mfrow = c(1, 1))
```

#### Tabella di interpretazione (cruciale)

| Pattern del QQ-plot | Diagnosi |
|---------------------|----------|
| Punti allineati sulla retta | Distribuzione **normale** ✓ |
| Curva a "S" con estremi che salgono/scendono lontano dalla retta | **Code pesanti** (più valori estremi del previsto) |
| Concavità verso l'alto su tutto il range | **Asimmetria positiva** (coda destra lunga) |
| Concavità verso il basso | **Asimmetria negativa** (coda sinistra lunga) |
| Pochi punti isolati lontano dalla retta agli estremi | **Outlier** |

**Template di commento (esame):**

> Il QQ-plot dei [residui / valori] mostra punti [allineati sulla retta / che deviano dalla retta agli estremi]. Concludo che la distribuzione [è / non è] approssimativamente normale, [con code più pesanti / con asimmetria positiva / ...].

> Specificamente, la presenza di [pattern osservato] suggerisce che [diagnosi]. Questo [conferma / viola] l'assunzione di normalità necessaria per [contesto: regressione, test, ...].

#### Test formali di normalità (alternativa al QQ-plot)

```{r normality-tests, eval=FALSE}
shapiro.test(y)                        # test di Shapiro-Wilk (n piccolo, n < 5000)
# H0: i dati provengono da una normale
# p-value piccolo → rifiuto la normalità
```

> **Attenzione**: con `n` molto grande, anche piccole deviazioni dalla normalità portano a rifiutare H0. Il QQ-plot rimane più informativo del test in molti casi pratici.

## Normale bivariata e multivariata
Normale bivariata e multivariata
 
### Generazione di realizzazioni
 
```{r mvnorm-generate, eval=FALSE}
library(mvtnorm)
 
set.seed(625)
 
# vettore delle medie
mu <- c(0, 0)
 
# matrice di varianza-covarianza
# diagonale = varianze (sigma^2), fuori diagonale = covarianze
sigma <- matrix(c(9, 2,
                  2, 9), ncol = 2)
 
# generazione
X <- rmvnorm(n = 3000, mean = mu, sigma = sigma)
# X è una matrice n × 2: una riga per realizzazione, una colonna per componente
```
 
> **Attenzione alla parametrizzazione**: nella matrice `sigma` la diagonale contiene le **varianze**, non le deviazioni standard. Se ti viene dato $\sigma = 3$, devi inserire $\sigma^2 = 9$ in `sigma`.
 
### Costruzione di Sigma a partire da SD e correlazione
 
Quando ti vengono dati SD e correlazioni invece di varianze e covarianze:
 
```{r sigma-from-corr, eval=FALSE}
sd_vec <- c(3, 3)              # deviazioni standard
R <- matrix(c(1.0, 0.7,        # matrice di correlazione
              0.7, 1.0), ncol = 2)
 
D <- diag(sd_vec)
sigma <- D %*% R %*% D         # Sigma = D R D
```
 
### Densità teorica e plot 3D
 
```{r density-3d, eval=FALSE}
library(scatterplot3d)
 
z1 <- seq(min(X[, 1]), max(X[, 1]), length.out = 50)
z2 <- seq(min(X[, 2]), max(X[, 2]), length.out = 50)
grid <- expand.grid(z1, z2)
dens <- matrix(dmvnorm(grid, mean = mu, sigma = sigma),
               ncol = length(z1), byrow = TRUE)
 
plot3d <- scatterplot3d(z1, z2,
                        seq(min(dens), max(dens), length.out = length(z1)),
                        type = "n", angle = 70, grid = FALSE,
                        main = "Densità teorica bivariata",
                        xlab = expression(X[1]), ylab = expression(X[2]),
                        zlab = "f(X1, X2)")
 
for (i in length(z1):1) {
  plot3d$points3d(rep(z1[i], length(z2)), z2, dens[i, ],
                  type = "l", col = "darkorange")
}
for (i in length(z2):1) {
  plot3d$points3d(z1, rep(z2[i], length(z1)), dens[, i],
                  type = "l", col = "darkorange")
}
```
 
### Contour plot (ellissi di isodensità)
 
```{r contour, eval=FALSE}
z1 <- seq(-10, 10, length.out = 300)
z2 <- seq(-10, 10, length.out = 300)
grid <- expand.grid(z1, z2)
dens <- matrix(dmvnorm(grid, mean = mu, sigma = sigma), ncol = length(z1))
 
contour(z1, z2, dens,
        col = "blue",
        main = "Contour plot",
        xlab = expression(X[1]), ylab = expression(X[2]),
        asp = 1)                     # asp=1 mantiene le proporzioni!
```
 
### Tabella di interpretazione delle ellissi
 
| Forma osservata | Diagnosi |
|-----------------|----------|
| Cerchio perfetto | $\rho = 0$ **e** $\sigma_{X_1} = \sigma_{X_2}$ |
| Ellisse con assi orizzontale/verticale | $\rho = 0$, $\sigma_{X_1} \neq \sigma_{X_2}$ |
| Ellisse inclinata "/" | $\rho > 0$ |
| Ellisse inclinata "\\" | $\rho < 0$ |
| Ellisse molto schiacciata | $|\rho|$ vicino a 1 |
 
### Decomposizione spettrale di $\Sigma$
 
```{r spectral, eval=FALSE}
eig <- eigen(sigma)
eig$values        # autovalori = varianze lungo gli assi principali
eig$vectors       # autovettori = direzioni degli assi principali
 
# verifica della decomposizione: Sigma = Q Lambda Q^T
eig$vectors %*% diag(eig$values) %*% t(eig$vectors)
```
 
**Template di commento (uso tipico):**
 
> Il contour plot mostra ellissi [circolari / inclinate / schiacciate], coerenti con [valori dei parametri della distribuzione]. La forma [è / non è] coerente con quella attesa sotto l'ipotesi di normalità bivariata: in particolare, [forma osservata] suggerisce che $\rho$ è [vicino a zero / positivo / negativo] e che le varianze [sono / non sono] dello stesso ordine di grandezza.

### Proprietà chiave (mappe mentali per il commento)

- **Marginali**: di una bivariata normale sono univariate normali. Verificale con `qqnorm()` su ciascuna colonna.
- **Indipendenza** equivale a ρ = 0 **solo per la normale** (non vale in generale).
- **Media condizionata**: E(Y|X=x) è lineare in x. È il fondamento della regressione lineare.
- **Varianza condizionata**: Var(Y|X=x) = σ²_Y · (1 - ρ²). Conoscere X riduce l'incertezza su Y di un fattore (1 - ρ²).
---
 
## Misure di associazione
 
### Covarianza e correlazione
 
```{r cov-cor, eval=FALSE}
# tra due variabili
cov(df$x, df$y)
cor(df$x, df$y)
 
# matrice di var-cov e di correlazione (per più variabili)
cov(df)
cor(df)
round(cor(df), 2)              # arrotondata per leggibilità
```
 
**Differenza pratica:**
 
- `cov` dipende dalle unità di misura → leggibile solo se confronti con SD
- `cor` è in $[-1, 1]$ → leggibile direttamente
**Soglie indicative per $|\rho|$:**
 
| $|\rho|$ | Forza |
|----------|-------|
| < 0.2 | Debole |
| 0.2 – 0.5 | Moderata |
| 0.5 – 0.7 | Significativa |
| 0.7 – 0.9 | Forte |
| > 0.9 | Molto forte (attenzione a multicollinearità) |
 
### Correlazione parziale
 
Risolve il problema dei **confondenti**: misura l'associazione tra X e Y al netto di Z.
 
```{r partial-cor, eval=FALSE}
library(ppcor)
 
# correlazione parziale tra due variabili al netto di tutte le altre
pcor(df)$estimate              # matrice delle correlazioni parziali
pcor(df)$p.value               # p-value associati
 
# tra coppia specifica al netto di una variabile specifica
pcor.test(x = df$x, y = df$y, z = df$z)
```
 
**Interpretazione (i 3 casi tipici):**
 
| $r_{xy}$ | $r_{xy \cdot z}$ | Diagnosi |
|----------|------------------|----------|
| Alta | Vicina a 0 | **Correlazione spuria**: l'associazione era spiegata da Z |
| Alta | Ancora alta | **Associazione genuina**: persiste anche al netto di Z |
| Vicina a 0 | Alta | **Paradosso di Simpson**: Z mascherava un'associazione reale |
 
**Template di commento:**
 
> La correlazione marginale tra `[X]` e `[Y]` è pari a `[valore]`, mentre la correlazione parziale al netto di `[Z]` è `[valore]`. La [riduzione / persistenza / inversione] suggerisce che [l'associazione è spiegata da Z / l'associazione è genuina / Z mascherava la relazione].
 
### Scatterplot e scatterplot matrix
 
```{r scatter-base, eval=FALSE}
# scatterplot bivariato
plot(df$x, df$y,
     pch = 16, cex = 0.8, col = "blue",
     main = "Y vs X",
     xlab = "X", ylab = "Y")
abline(lm(y ~ x, data = df), col = "red")    # retta di regressione opzionale
 
# scatterplot matrix (base)
pairs(df, panel = panel.smooth, main = "Scatterplot matrix")
 
# versione informativa con GGally
library(GGally)
ggpairs(df)
# diagonale: densità marginali
# sotto diagonale: scatterplot
# sopra diagonale: correlazioni con livelli di significatività
```
 
### Visualizzazione matrici di correlazione: corrplot
 
```{r corrplot, eval=FALSE}
library(corrplot)
 
# correlazioni grezze
corrplot(cor(df),
         type = "upper",                   # solo triangolo superiore
         method = "circle",                # circle / square / number / color
         tl.col = "black",                 # colore etichette
         tl.cex = 0.8)                     # dimensione etichette
 
# correlazioni parziali
corrplot(pcor(df)$estimate,
         type = "upper",
         method = "circle",
         tl.col = "black")
 
# affiancate per confronto visivo
par(mfrow = c(1, 2))
corrplot(cor(df), type = "upper", method = "circle", title = "Raw")
corrplot(pcor(df)$estimate, type = "upper", method = "circle", title = "Partial")
par(mfrow = c(1, 1))
```
 
> **Trucco**: `corrplot` affiancati di correlazioni *raw* vs *partial* è il modo più rapido per individuare confondenti e relazioni spurie a colpo d'occhio.
 
### Trappole comuni nelle misure di associazione
 
- **$\rho = 0$ non implica indipendenza** (tranne sotto normalità bivariata). Esempio classico: $Y = X^2$ con $X$ simmetrica → $\rho = 0$ ma forte dipendenza
- **Correlazione lineare** è cieca alle relazioni non lineari → guarda sempre lo scatterplot prima di fidarti di $\rho$
- **Correlazione $\neq$ causazione** (esempio gelati-annegamenti) → la correlazione parziale aiuta a capire se l'associazione è genuina, ma non basta da sola per stabilire causalità (servirebbe un esperimento randomizzato)
- **Multicollinearità**: se $|\rho| > 0.9$ tra due covariate, la regressione successiva avrà problemi (lo affronteremo con VIF)


# Inferenza

## Maximum Likelihood Estimation

<!-- Giorno 3: template log-likelihood + optim -->

## Bootstrap e intervalli di confidenza

<!-- Giorno 4: bootstrap manuale + libreria boot + percentile CI -->

---

# Regressione Lineare Multipla

## Fit del modello e lettura del summary

<!-- Giorno 6-7: lm(), summary, coefficienti, R^2 -->

## Diagnostica (residui, leverage, Cook, VIF)

<!-- Giorno 8, 10: diagnostic plots, hatvalues, cooks.distance, vif -->

### Tabella riassuntiva diagnostica

| Sintomo | Strumento | Soglia indicativa |
|---------|-----------|-------------------|
| Outlier nei residui | residui standardizzati | > |2| o > |3| |
| Leverage alto | h_ii | > 2p/n |
| Punto influente | distanza di Cook | > 1 (o > 4/n) |
| Multicollinearità | VIF | > 5 (attenzione), > 10 (serio) |

## Inferenza: F-test, t-test, intervalli di confidenza

<!-- Giorno 9: anova, confint, interpretazione -->

## Variabili categoriche e interazioni

<!-- Giorno 12: dummy, relevel, interpretazione coefficienti, interazioni -->

## Selezione del modello

<!-- Giorno 11: step, stepAIC, AIC vs BIC -->

## Predizione (CI vs PI)

<!-- Giorno 11: predict con interval="confidence" vs "prediction" -->

---

# Regressione Logistica

## Fit con glm e lettura del summary

<!-- Giorno 13-14: glm(family=binomial) -->

## Odds ratio e interpretazione

<!-- Giorno 13: exp(coef), exp(confint), template commento -->

## Selezione del modello e predizione

<!-- Giorno 14: step su glm, predict type="response" -->

---

# Flowchart Decisionale

<!-- Giorno 15: guida "dato un problema X, quali passi?" -->

## Schema rapido

- **Risposta continua** → `lm()`
  - Verifica assunzioni: `plot(model)` (4 diagnostic plots)
  - Controlla multicollinearità: `vif(model)`
  - Troppe covariate: `stepAIC(model)`
  - Predizione: `predict(..., interval = "confidence" | "prediction")`
- **Risposta binaria** → `glm(family = binomial)`
  - Interpretazione: `exp(coef(model))` per odds ratio
  - Predizione probabilità: `predict(..., type = "response")`
- **CI per statistica non standard** → bootstrap (manuale o `boot::boot`)
- **Correlazione "sparisce" condizionando su Z** → correlazione parziale (`ppcor::pcor`)

---

# Trappole Comuni

<!-- Annotare qui errori frequenti durante lo studio -->

- R² aumenta sempre aggiungendo covariate (anche inutili) → usare R² adj per confronti
- F-test significativo ma nessun t-test significativo → sintomo di multicollinearità
- Leverage alto ≠ punto influente (può esserlo o no)
- Nei GLM: Wald test nel summary, likelihood ratio test via `anova(mod, test = "Chisq")`
