---
title: "Statistical Modelling — Cheat Sheet Esame"
author: "Fra"
date: "`r Sys.Date()`"
output:
  html_document:
    toc: true
    toc_float: true
    toc_depth: 3
    number_sections: true
  pdf_document:
    toc: true
    toc_depth: 3
    number_sections: true
    highlight: tango
fontsize: 10pt
geometry: margin=2cm
---

```{r setup, include=FALSE}
knitr::opts_chunk$set(
  echo = TRUE,
  message = FALSE,
  warning = FALSE,
  fig.width = 6,
  fig.height = 4,
  fig.align = "center"
)
```

# Setup

## Librerie standard

```{r libraries, eval=FALSE}
# Caricamento librerie usate nel corso
library(MASS)       # stepAIC, Boston dataset
library(car)        # vif, diagnostica
library(corrplot)   # visualizzazione matrici di correlazione
library(boot)       # bootstrap
library(ppcor)      # correlazioni parziali
```

## Import dati tipico

```{r import-template, eval=FALSE}
# Da CSV
df <- read.csv("percorso/al/file.csv", header = TRUE, stringsAsFactors = TRUE)

# Prima ispezione
str(df)
summary(df)
head(df)
dim(df)
```

---

# 1. Distribuzioni e Variabili Casuali

## 1.1 Generare campioni, QQ-plot, ECDF

<!-- Giorno 1: inserire qui codice + commenti template -->

## 1.2 Normale bivariata e multivariata

<!-- Giorno 2: inserire qui codice + commenti template -->

---

# 2. Misure di Associazione

<!-- Giorno 2: correlazioni, correlazioni parziali, corrplot -->

---

# 3. Inferenza

## 3.1 Maximum Likelihood Estimation

<!-- Giorno 3: template log-likelihood + optim -->

## 3.2 Bootstrap e intervalli di confidenza

<!-- Giorno 4: bootstrap manuale + libreria boot + percentile CI -->

---

# 4. Regressione Lineare Multipla

## 4.1 Fit del modello e lettura del summary

<!-- Giorno 6-7: lm(), summary, coefficienti, R^2 -->

## 4.2 Diagnostica (residui, leverage, Cook, VIF)

<!-- Giorno 8, 10: diagnostic plots, hatvalues, cooks.distance, vif -->

### Tabella riassuntiva diagnostica

| Sintomo | Strumento | Soglia indicativa |
|---------|-----------|-------------------|
| Outlier nei residui | residui standardizzati | > |2| o > |3| |
| Leverage alto | h_ii | > 2p/n |
| Punto influente | distanza di Cook | > 1 (o > 4/n) |
| Multicollinearità | VIF | > 5 (attenzione), > 10 (serio) |

## 4.3 Inferenza: F-test, t-test, intervalli di confidenza

<!-- Giorno 9: anova, confint, interpretazione -->

## 4.4 Variabili categoriche e interazioni

<!-- Giorno 12: dummy, relevel, interpretazione coefficienti, interazioni -->

## 4.5 Selezione del modello

<!-- Giorno 11: step, stepAIC, AIC vs BIC -->

## 4.6 Predizione (CI vs PI)

<!-- Giorno 11: predict con interval="confidence" vs "prediction" -->

---

# 5. Regressione Logistica

## 5.1 Fit con glm e lettura del summary

<!-- Giorno 13-14: glm(family=binomial) -->

## 5.2 Odds ratio e interpretazione

<!-- Giorno 13: exp(coef), exp(confint), template commento -->

## 5.3 Selezione del modello e predizione

<!-- Giorno 14: step su glm, predict type="response" -->

---

# 6. Flowchart Decisionale

<!-- Giorno 15: guida "dato un problema X, quali passi?" -->

## Schema rapido

- **Risposta continua** → `lm()`
  - Verifica assunzioni: `plot(model)` (4 diagnostic plots)
  - Controlla multicollinearità: `vif(model)`
  - Troppe covariate: `stepAIC(model)`
  - Predizione: `predict(..., interval = "confidence" | "prediction")`
- **Risposta binaria** → `glm(family = binomial)`
  - Interpretazione: `exp(coef(model))` per odds ratio
  - Predizione probabilità: `predict(..., type = "response")`
- **CI per statistica non standard** → bootstrap (manuale o `boot::boot`)
- **Correlazione "sparisce" condizionando su Z** → correlazione parziale (`ppcor::pcor`)

---

# 7. Trappole Comuni

<!-- Annotare qui errori frequenti durante lo studio -->

- R² aumenta sempre aggiungendo covariate (anche inutili) → usare R² adj per confronti
- F-test significativo ma nessun t-test significativo → sintomo di multicollinearità
- Leverage alto ≠ punto influente (può esserlo o no)
- Nei GLM: Wald test nel summary, likelihood ratio test via `anova(mod, test = "Chisq")`
